ACORDAO-COMPLETO-2350657

ACÓRDÃO 13053/2019 ATA 44/2019 - SEGUNDA CÂMARA

VISTOS, relatados e discutidos estes autos de acompanhamento constituídos com o objetivo de verificar a regularidade dos atos praticados, eventuais riscos de dano ao erário e resultados obtidos concernentes ao desenvolvimento dos procedimentos adotados no âmbito do Departamento de Gestão Hospitalar (DGH) e dos hospitais e institutos federais vinculados ao Ministério da Saúde localizados no Estado do Rio de Janeiro em atendimento ao estabelecido na Portaria Conjunta DGH/Institutos Federais/MS/RJ 5, de 21/3/2017, que subordina as unidades de saúde citadas à realização de procedimentos de licitação unificada sob a coordenação do DGH, 
ACORDAM os Ministros do Tribunal de Contas da União, reunidos em Sessão da 2a Câmara, ante as razões expostas pelo Relator, em: 
9.1. considerar revel a Sra. Luana Camargo da Silva;
9.2. rejeitar as razões de justificativas apresentadas pelos demais responsáveis arrolados nos autos;
9.3. aplicar aos responsáveis a seguir indicados a multa prevista no art. 58, inciso II, da Lei 8.443/1992, nos valores individuais indicados, fixando-lhes o prazo de 15 (quinze) dias, a contar da notificação, para que comprovem perante o Tribunal (art. 23, inciso III, alínea "a" da Lei 8.443, de 1992 c/c o art. 214, inciso III, alínea "a" do RI/TCU) o recolhimento das dívidas aos cofres do Tesouro Nacional, atualizadas monetariamente, a contar da data deste Acórdão até a data do efetivo recolhimento, caso não sejam pagas no prazo estabelecido, na forma da legislação em vigor;
	RESPONSÁVEL
	VALOR (R$) 

	Maria Lúcia Feitosa Goulart da Silveira 
	7.000,00

	Harley Roberto Warnoux de Souza
	7.000,00

	Gilson Max Freitas de Araújo
	3.500,00

	Luana Camargo da Silva
	3.500,00

	Willian Cotrim de Oliveira
	3.500,00

	Ana Paula Fernandes da Silva
	5.500,00

	José de Hollanda Bezerra de Melo Neto
	5.500,00

	Paulo Eduardo de Oliveira Júnior
	4.500,00

	Alexandre de Castro do Amaral
	4.500,00

	Everton Muzy
	4.500,00

	Fabio Dal Bello Junior
	4.500,00

9.4. autorizar, desde logo, com amparo no art. 28, inciso II da Lei 8.443/1992, a cobrança judicial das dívidas, caso não atendidas as notificações;
9.5. autorizar, desde já, nos termos do art. 26 da Lei 8.443, de 1992, o parcelamento das dívidas em até 36 (trinta e seis) parcelas mensais e sucessivas, atualizadas monetariamente até a data do pagamento, esclarecendo aos responsáveis que a falta de pagamento de qualquer parcela importará no vencimento antecipado do saldo devedor (art. 217, § 2º, do RI/TCU) , sem prejuízo das demais medidas legais;
9.6. recomendar ao Departamento de Gestão Hospitalar (DGH/RJ) , com fulcro no inciso I do art. 43 da Lei 8.443/1992 c/c o art. 250, inciso III, do Regimento Interno do TCU, e em consonância com os princípios da transparência e do estímulo ao controle social, que avalie a conveniência e a oportunidade de:
9.6.1. publicar periodicamente, em seu portal na internet, resumo do acompanhamento dos contratos de prestações de serviços em curso no âmbito dos hospitais federais, contendo, de forma suficiente e objetiva, com atalhos eletrônicos, quando possível, para o Portal de Compras Governamentais, as seguintes informações, dentre outras: empresa contratada, objeto, indicação do certame ou modalidade de contratação, indicação do contrato e publicação, vigência do contrato, valor mensal e global e licitação unificada em curso para o mesmo objeto;
9.6.2. obter, previamente, as informações/demandas junto aos hospitais federais, concomitante às licitações unificadas em curso, a partir do estabelecido nos itens 1-3 e subitens da Portaria Conjunta DGH/Institutos Federais/MS/RJ 5, de 21/3/2017, com vistas a realizar planejamento antecipado de licitações unificadas pontuais, a fim de possibilitar a adesão às Atas de Registro de Preços pelas demais unidades, evitando a renovação anual dos contratos em curso derivados de licitações próprias;
9.7. reenviar cópia do Acórdão 2128/2018-TCU-Plenário ao Departamento de Gestão Hospitalar (DGH) , à Secretaria-Geral do Ministério da Defesa, à Secretaria-Executiva do Ministério da Educação e à Secretaria-Executiva do Ministério da Saúde, tendo em conta as alterações ocorridas em virtude da reestruturação ministerial verificada no âmbito do Poder Executivo Federal;
9.8. reiterar à Secretaria-Executiva do Ministério da Saúde a recomendação expressa no item 9.6 do Acórdão 2128/2018-TCU-Plenário, para que, em vista da competência estabelecida no Decreto 8.901/2016, adote a sistemática de padronização de grades de insumos hospitalares e de serviços capitaneada pelo Departamento de Gestão Hospitalar como boa prática de governança e amplie sua abrangência, de forma a incorporá-la às demais unidades hospitalares e aos institutos vinculados ao Ministério da Saúde, valendo-se, para economia de esforços e ganhos gerenciais conjuntos, de informações, estudos e procedimentos já desenvolvidos no âmbito daquele departamento;
9.9. dar ciência desta decisão aos responsáveis e à Secretaria de Atenção à Saúde - SAS, ao DGH, HFA, HFB, HFCF e HFSE;
9.10. arquivar os presentes autos.

Acompanhamento com vistas à verificação da regularidade dos atos praticados, da existência de eventuais riscos de dano ao erário e do resultado dos procedimentos adotados no âmbito do Departamento de Gestão Hospitalar no Estado do Rio de Janeiro (DGH), bem como dos hospitais e institutos federais vinculados ao Ministério da Saúde localizados nessa unidade federativa.

Segunda Câmara

Núcleo Estadual do Ministério da Saúde no Estado do Rio de Janeiro - Departamento de Gestão Hospitalar no Estado (DGH), Hospital Federal do Andaraí (HFA), Hospital Federal de Bonsucesso (HFB), Hospital Federal Cardoso Fontes (HFCF), Hospital Federal de Ipanema (HFI), Hospital Federal da Lagoa (HFL), e Hospital Federal dos Servidores do Estado (HFSE), Instituto Nacional do Câncer José Alencar Gomes da Silva (Inca), Instituto Nacional de Cardiologia (INC) e Instituto Nacional de Traumatologia e Ortopedia (Into).

3. Interessados/Responsáveis:
3.1. Responsáveis: Alexandre de Castro do Amaral (XXX.351.797-XX); Ana Paula Fernandes da Silva (XXX.021.597-XX); Everton Muzy (XXX.317.567-XX); Fabio Dal Bello Junior (XXX.981.537-XX); Gilson Max Freitas de Araujo (XXX.146.767-XX); Harley Roberto Warnoux de Souza (XXX.460.047-XX); Jose de Hollanda Bezerra de Melo Neto (XXX.137.097-XX); Luana Camargo da Silva (XXX.942.787-XX); Maria Lucia Feitosa Goulart da Silveira (XXX.690.007-XX); Paulo Eduardo de Oliveira Júnior (XXX.140.846-XX); Willian Cotrim de Oliveira (XXX.316.877-XX).

Aroldo Cedraz.

13.1. Ministros presentes: Ana Arraes (Presidente), Augusto Nardes (Relator), Aroldo Cedraz e Raimundo Carreiro.
13.2. Ministro que alegou impedimento na Sessão: Aroldo Cedraz.
13.3. Ministro-Substituto presente: André Luís de Carvalho.

ACORDAO-COMPLETO-2553480

Acórdão 3478/2023 - Segunda Câmara

ACORDAO-COMPLETO-2420211

Acórdão 11324/2020 - Segunda Câmara

AUGUSTO NARDES

Transcrevo a seguir, com os ajustes pertinentes, a instrução inicial lavrada no âmbito da Secretaria de Controle Externo no Estado do Rio de Janeiro (peça 6) : 
"INTRODUÇÃO
1.	Trata-se de processo de Acompanhamento instaurado em decorrência da determinação expressa no subitem 1.6.1 do Acórdão 5125/2018-TCU-Segunda Câmara (Relator: Ministro Augusto Nardes) , proferido nos autos do processo de representação TC Processo 015.479/2018-8, formulada pela Secex-RJ com base no inciso VI do art. 237 do Regimento Interno do Tribunal de Contas da União, em razão da identificação do aumento de práticas de contratações diretas no âmbito de hospitais e institutos federais vinculados ao Ministério da Saúde no Estado do Rio de Janeiro, em contraste à adoção, para melhor governança administrativa, da gestão de contratações centralizadas, sob coordenação do Departamento de Gestão Hospitalar no Estado (DGH/MS/RJ) , com riscos à inobservância dos princípios e normas aplicáveis às licitações e contratos e à prestação de serviços de assistência à Saúde a cargo da União à população.
HISTÓRICO
2.	A partir do que restou observado no processo de representação acima citado, foi possível concluir sobre algumas questões importantes relacionadas com a relação direta existente entre a estrutura do Sistema Único de Saúde no Estado do Rio de Janeiro e a participação de seis unidades hospitalares e três institutos federais vinculados ao Ministério da Saúde quanto à prestação de serviços correlatos.
3.	As unidades são as seguintes: Hospital Federal do Andaraí (HFA) , Hospital Federal de Bonsucesso (HFB) , Hospital Federal Cardoso Fontes (HFCF) , Hospital Federal de Ipanema (HFI) , Hospital Federal da Lagoa (HFL) , e Hospital Federal dos Servidores do Estado (HFSE) , Instituto Nacional do Câncer José Alencar Gomes da Silva (Inca) , Instituto Nacional de Cardiologia (INC) , e Instituto Nacional de Traumatologia e Ortopedia (Into) .
4.	Essas unidades hospitalares (orçamentadas) participam do contexto, executam despesas e prestam serviços de saúde independentemente dos recursos provenientes do orçamento do SUS destinado ao Estado do Rio de Janeiro e seus municípios.
5.	A participação do Departamento de Gestão Hospitalar no Estado do Rio de Janeiro (DGH) no atual contexto está estruturada no Decreto 8.901/2016, na Portaria DGH-MS-RJ, de 20/10/2015, e na Portaria Conjunta DGH/Institutos Federais/MS/RJ 5, de 21/3/2017. Essa última estabelece regras para a realização de licitações unificadas para contratação de serviços e aquisição de bens no âmbito dos hospitais e dos três institutos federais. Sua origem remonta à criação de grupo de trabalho instituído a partir da Portaria 308/SAS/MS, publicada em 30/3/2016, que teve como função propor medidas para a reestruturação dos processos administrativos dos hospitais e institutos federais vinculados ao Ministério da Saúde, visando a unificação de procedimentos e o aumento de eficiência nas licitações, nas contratações de bens e serviços e na fiscalização dos contratos administrativos decorrentes. Recentemente a Secretaria de Atenção à Saúde publicou a Portaria SAS 7, de 4/1/2018, que instituiu o Grupo Técnico de Trabalho, sob a coordenação do DGH, com vistas a uniformizar e criar estratégias para as aquisições de equipamentos destinados às seis unidades hospitalares e três institutos federais localizados no estado do Rio de Janeiro. 
6.	Quanto aos procedimentos que envolvem a aquisição unificada que resultam na elaboração de editais, vale informar a confecção de grades de insumos/materiais, que considera, a princípio, as necessidades das nove unidades de saúde mencionadas acima. Essa questão torna-se importante ao consideramos a participação do DGH para acompanhamento da disponibilidade de insumos nas unidades da rede e para a gestão da vigência dos contratos em curso, subsídio para a formulação de estratégia que envolva a unificação ou coordenação das aquisições (consoante condições de cada unidade) e o controle e redução, quando não justificado, do emprego de contratações diretas e de práticas irregulares, como pagamentos sem cobertura contratual.
7. Outra questão importante trata da realização de licitações sem contar com a coordenação DGH, ou seja, que não se referem à aquisição unificada e as contratações diretas (inexigibilidade e dispensa de licitação) . Em relação a essas questões, vale registrar a possibilidade de emprego de soluções de tecnologia de informação, a exemplo de informes/alertas emitidos pelo Sistema Alice (Acompanhamento de Licitações e Editais) , provido pela SGI/TCU, utilizado como fonte de informação subsidiária nestes autos, indicando a realização desses procedimentos por algumas das nove unidades de saúde.
8.	Deve-se registrar que, em função dessas constatações, foi realizada reunião nesta Secretaria, em maio/2018, com a participação da direção do DGH e representantes dos hospitais e institutos federais, incluindo servidores da área de licitação dessas unidades. Nesse encontro, o DGH apresentou as grades unificadas para serviços e aquisições (ver quadros demonstrativos, à peça 8, p. 12-38) e esclareceu questões relativas aos processos unificados de licitação. Em relação a esses processos, os representantes presentes à reunião destacaram as dificuldades enfrentadas, tais como a identificação dos produtos por meio do código Catmat e citaram supostos desencontros, falhas e atrasos nos trâmites de alguns processos em curso que causariam reflexos em algumas renovações de contratos em final de vigência. 
9.	Com base nesse contexto, e conforme mencionado inicialmente, foi prolatado o Acórdão 5125/2018-TCU-Segunda Câmara (Relator: Ministro Augusto Nardes) , proferido nos autos do processo de representação TC Processo 015.479/2018-8, determinando o que segue:
 (...) 
Acórdão 5125/2018-TCU-Segunda Câmara
Os Ministros do Tribunal de Contas da União, quanto ao processo a seguir relacionado, ACORDAM, por unanimidade, com fundamento no art. 237, inciso VI, c/c o art. 235 do Regimento Interno do TCU, em conhecer da presente representação, por preencher os requisitos de admissibilidade, para, no mérito, considerá-la procedente, sem prejuízo da determinação descrita no subitem 1.6 desta deliberação.
1. Processo TC-Processo 015.479/2018-8 (REPRESENTAÇÃO) 
1.1. Órgão/Entidade: Núcleo Estadual do Ministério da Saúde No Estado do Rio de Janeiro
1.2. Relator: Ministro Augusto Nardes
1.3. Representante do Ministério Público: não atuou
1.4. Unidade Técnica: Secretaria de Controle Externo no Estado do Rio de Janeiro (SECEX-RJ) .
1.5. Representação legal: não há.
1.6. Determinações/Recomendações/Orientações: 
1.6.1. Determinar à Secex-RJ que autue, desde já, com fundamento no art. 2º, inciso II, da Portaria Segecex 27/2016 (Manual de Acompanhamento) , processo do tipo Acompanhamento, com vistas a verificar, no período de 180 dias, a contar da autuação, a regularidade dos atos praticados, eventuais riscos de dano ao erário e resultados obtidos concernentes ao desenvolvimento dos procedimentos adotados no âmbito do Departamento de Gestão Hospitalar (DGH/MS/RJ) e dos hospitais e institutos federais vinculados ao Ministério da Saúde localizados no Estado do Rio de Janeiro em atendimento ao estabelecido na Portaria Conjunta DGH/Institutos Federais/MS/RJ 5, de 21/3/2017, que subordina as unidades de saúde citadas à realização de procedimentos de licitação unificada sob a coordenação do DGH/MS/RJ;
1.6.2. Apensar os presentes autos ao processo de Acompanhamento autuado.
 (...) 
10. Em cumprimento ao subitem 1.6.1 do Acórdão acima, atuou-se o presente processo, com vistas a realizar o acompanhamento determinado.
EXAME TÉCNICO
11. As informações juntadas ao presente processo foram obtidas, inicialmente, a partir da reunião realizada nesta Secretaria, em maio/2018, com a participação do DGH e de representantes de todos os hospitais e institutos federais, e, posteriormente, em atendimento Ofício 2.549/2018, de 25/9/2018, constante da peça 2.
12. Em resumo, as informações atualizadas são as seguintes:
a) tabela atualizada até setembro/2018, com o detalhamento dos processos administrativos em curso e contratos em vigor no âmbito das unidades jurisdicionadas citadas, indicando, por exemplo, as modalidades (pregão, dispensa e inexigibilidade) , a vigência, os pagamentos indenizatórios, e providências adotadas ou em andamento (ver íntegra do detalhamento em: mesa de trabalho - itens não digitalizáveis - Planilha de Contratos_set18.xlsx) ;
b) grade de medicamentos ontológicos, atualizada até setembro/2018 (peça 6, p. 32-40) ;
c) estudos preliminares sobre a contratação, e manuais (peça 6, p.41-106) ;
d) fases das grades unificadas de medicamentos, atualizada até setembro/2018 (peça 6, p. 108-109) ;
e) grades unificadas das aquisições de medicamentos e materiais, atualizadas até setembro/2018 (ver peça 6, p. 112-115) ;
f) portarias e regimentos internos do Ministério da Saúde, da Consultoria Jurídica/AGU, da Secretaria de Atenção à Saúde - SAS, da Secretaria de Gestão do Trabalho e da Educação na Saúde - SGTES, da Secretaria de Ciência, Tecnologia e Insumos Estratégicos - SCTIE, da Secretaria de Gestão Estratégica e Participativa - SGEP, da Secretaria de Vigilância em Saúde-SVS, da Secretaria Especial de Saúde Indígena - SESAI, da Secretaria Executiva do Conselho Nacional de Saúde - SECNS, e do Quadro Demonstrativo dos Cargos em Comissão e das Funções de Confiança das Unidades Integrantes da Estrutura do Ministério da Saúde (peça 6, p. 116-532) 
13. Inicialmente vale destacar algumas medidas adotadas envolvendo a participação do DGH, dos hospitais e dos institutos federais, pertinentes às aquisições de materiais e contratações de serviços. O resumo dessas medidas consta do documento formalizado, à peça 8, p. 7-11 (Relatório situacional da Divisão de Licitações acerca dos manuais e atividades realizadas pela Divisão de Licitação - Dilic, do DGH) . Esse documento faz referência à elaboração de manual voltado à padronização de planilha e forma de preços, ainda não oficial. Destaca também a elaboração de manual de padronização de processo de pagamentos, com vistas a unificar os procedimentos para correta instrução de processos de pagamentos no âmbito das unidades de saúde em tela. Além desses, há o manual de fiscalização de contratos, que visa uniformizar procedimentos de fiscalização. E, por último, faz referência ao manual de penalidades administrativas, que tem por objetivo orientar os responsáveis em relação à ocorrência de possível inexecução contratual (total ou parcial) .
14. Além dos manuais acima, o documento informa, resumidamente, sobre a elaboração de grades relativas às aquisições unificadas de materiais, que serão aplicadas nas licitações unificadas envolvendo as unidades jurisdicionadas em tela. Faz referência também à distribuição das contratações de serviços unificadas. Informa também a criação de grupo de trabalho, com vistas ao desenvolvimento de aquisições (possivelmente unificadas) de bens e equipamentos para as unidades de saúde em tela. Faz referência às Portarias Conjuntas 5/2017 (fase interna do processo licitatório) e n° 6/2017 (fase externa do processo licitatório) , publicadas no Boletim de Serviço do Ministério da Saúde de 24/04/2017 e de 08/05/2017, respectivamente. Informa ainda que os manuais de desenvolvimento de formalização de demanda, manual de desenvolvimento de estudos preliminares e manual de desenvolvimento de mapa de risco para contratações, estão próximos de serem concluídos. Finaliza o documento na forma que segue (ver peça 8, p. 10-11) :
 (...) 
vi) A equipe da Divisão de Licitações, residente no DGH, buscando atuar na melhoria direta dos fluxos de serviços licitatórios e contratuais, desenvolveu em 2018 o Projeto Divisão Presente, que busca mapear e observar in loco os procedimentos adotados nas unidades e pelos colaboradores dos setores diretamente ligados à aquisição e contratações. Este processo resulta na confecção de uma Matriz FOFA ou Análise SWOT, onde são identificados os pontos fortes e fracos, assim como as ameaças e oportunidades nos fluxos de trabalho de cada unidade sobre os processos licitatórios e de contratação.
vii) O objetivo desta ação é possibilitar a padronização das atividades licitatórias nas unidades e a uniformização do que permeia as contratações. Além destes fatores preponderantes, também é almejada a demonstração, para cada responsável de cada unidade, do grau de atuação de seus colaboradores e os apontamentos de uma possível atuação para melhoria, culminando assim em tomadas de decisões mais céleres e seguras.
 (...) 
15. Deve-se destacar que as informações relativas à gestão/detalhamento dos contratos em curso, indicados na planilha constante dos itens não digitalizáveis na tabela 'Geral', demonstra o cenário atual dos contratos, indicando, inclusive, os contratos que estão próximos do final de vigência, as contratações emergenciais, pagamentos sem cobertura contratual, e contratos originários de dispensa de licitação.
16. Vale destacar que há serviços continuados contratados por dispensa vigentes desde o exercício de 2011, pagos por reconhecimento de dívida e/ou indenização, conforme descrito à peça 9, p. 8-70, envolvendo as unidades abaixo. Vale destacar que a jurisprudência do TCU é pacífica no sentido de considerar irregular o pagamento sem cobertura contratual, com base no estabelecido no art. 60 c/c art. 62 da Lei 8.666/93.
17. Adiante, a partir do parágrafo 22, segue o detalhamento dos serviços pagos sem amparo contratual, com indicação da unidade jurisdicionada, a empresa contratada, o objeto (ver registros das ordens bancárias, constantes da peça 9, p. 8-70, com indicação dos responsáveis: ordenador de despesa e gestor financeiro) :
18. Não há esclarecimentos justificando os pagamentos sem amparo contratual. 
19. O artigo 60, da Lei 8.666/93, estabelece, em resumo, a realização de contrato para dar validade aos decorrentes pagamentos:
 (...) 
Art. 60. Os contratos e seus aditamentos serão lavrados nas repartições interessadas, as quais manterão arquivo cronológico dos seus autógrafos e registro sistemático do seu extrato, salvo os relativos a direitos reais sobre imóveis, que se formalizam por instrumento lavrado em cartório de notas, de tudo juntando-se cópia no processo que lhe deu origem.
Parágrafo único. É nulo e de nenhum efeito o contrato verbal com a Administração, salvo o de pequenas compras de pronto pagamento, assim entendidas aquelas de valor não superior a 5% (cinco por cento) do limite estabelecido no art. 23, inciso II, alínea a desta Lei, feitas em regime de adiantamento.
 (...) 
20. A jurisprudência desta Casa é pacífica no sentido de que a realização de serviços públicos sem amparo contratual poderá sujeitar o responsável à multa de que trata o art. 58, inciso II, da Lei Orgânica do TCU (Acórdão 2297/2018-TCU-Plenário - Relator: Ministro Vital do Rêgo, 1.277/2018-TCU-Plenário - Relator: Ministro Bruno Dantas, entre outros) .
21. O reconhecimento de dívida ou pagamento sem amparo contratual não é vedado, entretanto o mesmo decorre de uma situação excepcional que deve ser devidamente justificada pelos responsáveis que o autorizaram.
22. A presente instrução considerou, em relação a esses pagamentos, as datas constantes das ordens bancárias (ver ordens bancárias, à peça 9, p. 5-70) , com vistas a definir a responsabilidade.
Situação encontrada
22.1. Conforme registrado nos parágrafos 17-19 acima, não constam justificativas para a realização dos pagamentos sem amparo contratual, realizados em desacordo com o estabelecido no art. 60, parágrafo único, da Lei 8.666/1993.
Objeto no qual a irregularidade foi constatada
22.2. Relação de gestão de contratos encaminha pelo DGH, constante dos itens não digitalizáveis - Planilha de Contratos_set18.xlsx) , indicada no parágrafo 17.
Critérios
22.3. Previsão expressa no art. 60, parágrafo único, da Lei 8.666/1993, e entendimento do TCU, expresso, por exemplo, nos Acórdão 2297/2018-TCU-Plenário - Relator: Ministro Vital do Rêgo, 1.277/2018-TCU-Plenário - Relator: Ministro Bruno Dantas.
Evidências
22.4. Registros dos pagamentos realizados por meio de ordens bancárias, formalizados à peça 9, p. 5-70 e informações constantes da relação dos contratos em execução no âmbito dos hospitais federais situados no estado do Rio de Janeiro, encaminhada pelo DGH, constantes dos itens não digitalizáveis - Planilha de Contratos_set18.xlsx.
Causas da constatação
22.5. Não identificadas.
Efeitos e consequências da constatação
22.6. Proposta de realização de audiências dos responsáveis em decorrência de pagamentos sem amparo contratual, em confronto com o estabelecido no art. 60, parágrafo único, da Lei 8.666/1993.
Responsabilização
22.7. Responsáveis arrolados a seguir.
22.7.1. Hospital Federal do Andaraí (HFA) : 
 - Responsáveis: abaixo indicados (registros das ordens bancárias, à peça 9, p. 7-37) :
22.7.1.1. Conduta: assinaram as ordens bancárias utilizadas nos pagamentos sem amparo contratual para os serviços abaixo:
	Contratada e ordens bancárias
	Objeto 
	Responsáveis

	Systel Serviços Teleinformática Ltda.
Ordens bancárias: 2018OB800067; 2018OB800696; 2018OB800990; 2018OB802171; 2018OB802742. 
	Locação de equipamento de central telefônica tipo PABX com manutenção
	Maria Lúcia Feitosa Goulart da Silveira (CPF: XXX.690.007-XX) , na qualidade de ordenadora de despesa.
Harley Roberto Warnoux de Souza (CPF XXX.460.047-XX, na qualidade de gestor financeiro.

	SL Engenharia Hospitalar Ltda.
Ordens bancárias:
2018OB800336; 2018OB800337; 2018OB801695; 2018OB802839; 
	Prestação de serviços continuados de Engenharia Clínica, comtemplando gestão, manutenção, assessoramento e intervenção técnica associados às tecnologias médico-hospitalares instaladas no HFA.
	
	Lavebras Gestão de Têxteis S.A
Ordens bancárias:
2018OB800027; 2018OB800580; 2018OB802596. 
	Fornecimento de mão de obra especifica para cada função referente à prestação de serviços de lavanderia de roupas hospitalares.
	
	Elevadores Elevat Conservação Ltda.-ME
Ordens bancárias:
2018OB800228; 2018OB801897; 2018OB802551.
	Manutenção com Fornecimento de Peças de 11 Elevadores
	
	Premier Comércio de Alimentos Ltda.
Ordens bancárias:
2018OB800953; 2018OB801269.
	Prestação de serviços de fornecimento de mão de obra especializada de produção e distribuição das refeições prontas transportadas, dietas e nutrição enteral.
	
	Savior Medical Service Ltda.
Ordens bancárias:
2018OB801562;
2018OB802134; 2018OB802601;
	Processo: 33367.003721/2017-28
Prestação de serviços continuados de Transporte de Pacientes, a utilização para fim de viaturas Ambulâncias de Transporte dos Tipos B e D (Tipo B e UTI Móvel Tipo D, descrição conforme portaria 2.048, de 5 de novembro de 2002/ANVISA-MS) 
	
	Navele Empreendimentos e Serviços Ltda.
Ordens bancárias:
2018OB800229; 2018OB800230; 2018OB800348; 2018OB802598;
	Processo: 33367.008223/2016-91
Prestação de serviços contínuos de operação, manutenção preventiva e corretiva predial e das instalações ordinárias e especiais dos equipamentos prediais.
	
	Nova Rio Serviços Gerais Ltda.
Ordens bancárias:
2018OB800871; 2018OB802595; 2018OB802603; 
	Processo: 33367.482945/2017-94
Serviço de Limpeza Técnica em Ambiente Hospitalar.
	
	Microindex Comércio e Serviços Ltda.
Ordens bancárias:
2018OB802172; 2018OB802421; 2018OB802979; 
	Processo: 33367.009797/2010-91
Prestação de serviço de reprografia com instalação, remanejamento e assistência técnica de equipamentos de reprografia em preto e branco, incluindo manutenção preventiva e corretiva e fornecimento, sem ônus, de todos os suprimentos, exceto papel.
	
22.7.1.2. Nexo de causalidade: ao assinarem as ordens bancárias os responsáveis agiram em desacordo com o estabelecido no art. 60, parágrafo único, da Lei 8.666/1993.
22.7.1.3. Culpabilidade:  por se tratar de uma unidade pública, mantida com recursos federais, que presta serviços voltados para pacientes do SUS, e que realiza contratações rotineiras, os responsáveis deveriam atentar para o estabelecido no art. 60, parágrafo único, da Lei 8.666/1993.
22.7.2. Hospital Federal de Bonsucesso (HFB) :
 - Responsáveis: abaixo indicados (ver peça 9, p. 38-48) .
22.7.2.1. Conduta: autorização e pagamento sem amparo contratual para os serviços abaixo:
	Contratada
	Objeto
	Responsáveis

	W. A. Siqueira Engenharia Ltda.
Ordens bancárias:
2018OB800209; 2018OB800303; 2018OB800559; 2018OB800689; 2018OB801620; 
	Serviço de manutenção preventiva e corretiva das instalações e equipamentos prediais.
	Gilson Max Freitas de Araújo (XXX.146.767-XX) , na qualidade de ordenador de despesa.
Luana Camargo da Silva (CPF XXX.942.787-XX) , na qualidade de ordenador de despesa.
Willian Cotrim de Oliveira (CPF XXX.316.877-XX) , na qualidade de gestor financeiro

	CMA Elevadores Ltda.
Ordens bancárias:
2018OB800384; 2018OB800499; 2018OB800640; 2018OB800688; 2018OB800893; 2018OB801539;
	Serviços de Manutenção Preventiva e Corretiva de 14 elevadores e 06 Monta-Cargas
	Luana Camargo da Silva (CPF XXX.942.787-XX) , na qualidade de ordenador de despesa.
Willian Cotrim de Oliveira (CPF XXX.316.877-XX) , na qualidade de gestor financeiro

22.7.2.2. Nexo de causalidade: ao assinar as ordens bancárias os responsáveis agiram em desacordo com o estabelecido no art. 60, parágrafo único, da Lei 8.666/1993.
22.7.2.3. Culpabilidade:  por se tratar de uma unidade pública, mantida com recursos federais, que presta serviços voltados para pacientes do SUS, e que realiza contratações rotineiras, os responsáveis deveriam atentar para o estabelecido no art. 60, parágrafo único, da Lei 8.666/1993.
22.7.3. Hospital Federal Cardoso Fontes (HFCF) :
 - Responsáveis: abaixo indicados (ver peça 9, p. 48-62) .
22.7.3.1. Conduta: assinaram as ordens bancárias utilizadas nos pagamentos sem amparo contratual para os serviços abaixo:
	Contratada
	Objeto
	Responsáveis

	Midas M3 - Manutenção e Montagens Ltda.
Ordens bancárias:
2018OB800150; 018OB801866; 
	Manutenção preventiva e corretiva, análise microbiológica nos sistemas e equipamentos de ar condicionado central e mini central e 100, Centro Cirúrgico, CTI e EMG, tratamento de água de sistema de ventilação e exaustão mecânica e Câmara mortuária com fornecimento de peças, materiais e mão de obra para o HFCF.
	Ana Paula Fernandes da Silva (CPF XXX.021.597-XX) , na qualidade de ordenador de despesa.
  José de Hollanda Bezerra de Melo Neto (CPF XXX.137.097-XX) , na qualidade de gestor financeiro.

	Braservice Soluções em Recursos Humanos Eireli.
Ordens bancárias:
2018OB800900; 2018OB802027; 
	Prestação de serviço de apoio administrativo de Maqueiros, Recepção, Operador de Telefonia, Técnico em Secretariado, Operador de máquina de Reprografia, Contínuo, Auxiliar Operacional de Carga e Descarga, Auxiliar de Farmácia para usuários em geral
	
	Max Clean Lavanderia Industrial e Comercial Ltda.
Ordens bancárias:
2018OB800174; 2018OB801109; 2018OB801941; 
	Prestação de serviços continuados de empresa especializada nos Serviços de Processamento de roupas de serviços de saúde (Rouparia Hospitalar) .
	
	Savior - Medical Service Ltda.
Ordens bancárias:
2018OB801089; 2018OB801905; 
	Transporte de Pacientes para o HFCF, compreendendo a utilização para fim de viaturas Ambulâncias de Transporte dos Tipos B e D (Tipo B e UTI Móvel Tipo D.
	
	Trade Building Engenharia e Serviços Ltda.
Ordens bancárias:
2018OB801131; 2018OB801842; 
	Prestação de serviços de limpeza técnica em ambiente hospitalar, conservação de bens móveis e imóveis; e conservação e manutenção de áreas verdes, tais como: corte de grama, roçada, capina, extirpação de ervas daninhas, manutenção de jardins e jardineiras
	
	Rio Med - Equipamentos Médicos Ltda. ME.
Ordens bancárias:
2018OB801819; 2018OB801912; 
	Prestação de serviços técnicos especializados na área de engenharia clínica, para prestação de serviços de manutenção preventiva e corretiva, calibração, treinamento de operadores, utilizando software de gestão para monitoramento tecnológico, elaboração de especificações/pareceres/laudos técnicos e consultorias no auxílio ao gerenciamento de equipamentos médico-assistenciais instalados no HFCF.
	
22.7.3.2. Nexo de causalidade: ao assinarem as ordens bancárias os responsáveis agiram em desacordo com o estabelecido no art. 60, parágrafo único, da Lei 8.666/1993.
22.7.3.3. Culpabilidade:  por se tratar de uma unidade pública, mantida com recursos federais, que presta serviços voltados para pacientes do SUS, e que realiza contratações rotineiras, os responsáveis deveriam atentar para o estabelecido no art. 60, parágrafo único, da Lei 8.666/1993.
22.7.4. Hospital Federal dos Servidores do Estado (HFSE) :
 - Responsáveis: abaixo indicados (ver peça 9, p. 62-70) .
22.7.4.1. Conduta: assinaram as ordens bancárias utilizadas nos pagamentos sem amparo contratual para os serviços abaixo:
	Contratada
	Objeto
	Responsáveis

	Berkeley Equipamentos Médicos Ltda.
Ordens bancárias:
2018OB800087; 2018OB800723; 2018OB801414; 2018OB802156; 
	Locação com Manutenção Preventiva e Corretiva de Equipamentos para os Serviços de Anestesia, Centro Cirúrgico, CTI Geral e unidade coronariana do HSE.
	Paulo Eduardo de Oliveira Júnior (CPF XXX.140.846-XX) , na qualidade de ordenador de despesa.
Alexandre de Castro do Amaral (CPF XXX.351.797-XX) , na qualidade de ordenador de despesa.
Everton Muzy (CPF XXX.317.567-XX) , na qualidade de gestor financeiro.
Fabio Dal Bello Junior (CPF XXX.981.537-XX) , na qualidade de gestor financeiro.

	Atrio-Rio Service Tecnologia e Serviços Ltda.
Ordem bancária:
2018OB802135; 
	Prestação de serviço de limpeza e conservação em áreas administrativas e médico-hospitalares, incluindo áreas internas, externas, rampas, pátios, telhados, coberturas, estacionamentos e demais áreas de circulação a serem executados no âmbito do HFSE.
	Paulo Eduardo de Oliveira Júnior (CPF XXX.140.846-XX) , na qualidade de ordenador de despesa.
Everton Muzy (CPF XXX.317.567-XX) , na qualidade de gestor financeiro.

	Angel's Serviços Técnicos Ltda.
Ordens Bancárias:
2018OB800248; 2018OB800792; 2018OB801464;
	Prestação de serviços continuados nas áreas de entrega de documentos condução de elevadores, condução de pacientes, recepção, transporte, reprografia, secretariado, suporte à área de promoção à saúde dos servidores e outros de natureza técnico operacional.
	Alexandre de Castro do Amaral (CPF XXX.351.797-XX) , na qualidade de ordenador de despesa.
Everton Muzy (CPF XXX.317.567-XX) , na qualidade de gestor financeiro.
Fabio Dal Bello Junior (CPF XXX.981.537-XX) , na qualidade de gestor financeiro.

22.7.4.2. Nexo de causalidade: ao assinarem as ordens bancárias os responsáveis agiram em desacordo com o estabelecido no art. 60, parágrafo único, da Lei 8.666/1993.
22.7.4.3. Culpabilidade:  por se tratar de uma unidade pública, mantida com recursos federais, que presta serviços voltados para pacientes do SUS, e que realiza contratações rotineiras, os responsáveis deveriam atentar para o estabelecido no art. 60, parágrafo único, da Lei 8.666/1993.
Apreciação e encaminhamento acerca do constatado
23. Diante do exposto, a presente instrução posiciona-se no sentido de realizar audiências dos responsáveis acima indicados para que, no prazo de quinze dias, apresentem razões de justificativas para os pagamentos sem amparo contratual acima indicados, em desacordo com o estabelecido no art. 60, parágrafo único, da Lei 8.666/1993. A matriz de responsabilização consta ao final no anexo I. 
24.  Além das audiências acima, deve-se registrar a necessidade de obtenção de informações atualizadas junto ao DGH, pertinentes ao seu âmbito de atuação e em atendimento ao estabelecido nas Portarias Conjuntas DGH/Institutos Federais/MS/RJ, de 21/3/2017 (fase interna, ver peça 6, p. 116-118) e de 11/4/2018 (fase externa, ver peça 6, p. 19-20) , abaixo indicadas:
 a)  planilhas consolidadas, atualizadas em relação à última informação prestada, de controles gerenciais adotados quanto às licitações e contratos de aquisição de bens e serviços, planejados ou em andamento no âmbito das unidades hospitalares federais e institutos federais de saúde situados no Estado do Rio de Janeiro, discriminados por unidades e institutos de saúde, realizados sob a coordenação desse DGH/MS/RJ ou não, bem como contratações diretas (dispensas e inexigibilidades) e pagamentos por bens e serviços sem cobertura contratual, com informações detalhadas em grau necessários e suficiente para acompanhamento do planejamento, adoção e resultados das aquisições e contratações unificadas de materiais e serviços, requerendo-se, desde já, o envio dessas informações, devidamente atualizadas até 30/11/2018;
 b) situação, atualizada em relação à última informação prestada, sobre a implantação de procedimentos de padronização a cargo da Câmara de Padronização de Produtos e Tecnologias para a Saúde e informações sobre cronograma planejado de implantação, requerendo-se, desde já, o envio dessas informações, devidamente atualizadas até 30/11/2018;
 c) demonstrativo consolidado, a partir das informações disponíveis, acerca de economicidade e eficiência obtidas a partir da padronização das grades de aquisição de medicamentos, bens e serviços no âmbito dos hospitais instituto federais, requerendo-se, requerendo-se, desde já, o envio dessas informações, devidamente atualizadas até 30/11/2018.
CONCLUSÃO
25. As informações encaminhadas até o presente momento pelo DGH tornaram possível observar o desenvolvimento dos processos unificados de aquisição de bens e contratação de serviços no âmbito das unidades jurisdicionadas em tela. Entretanto, torna-se necessária a obtenção de atualização desses procedimentos. Restou observado também a ocorrência de pagamentos sem amparo contratual a partir das informações consolidadas na planilha citada nos parágrafos 17-22, condição que fundamenta a proposta de realização de audiências.
PROPOSTA DE ENCAMINHAMENTO
26. Ante todo o exposto, submetem-se os autos à consideração superior, propondo:
a) realizar audiência dos responsáveis abaixo indicados, com fundamento nos arts. 10, § 1º, e 12, incisos I e III, da Lei 8.443/1992 c/c o art. 202, incisos I e III, do RI/TCU, para que, no prazo de quinze dias, apresentem razões de justificativa para a realização dos seguintes pagamentos sem amparo contratual em desacordo com o estabelecido no art. 60, parágrafo único, da Lei 8.666/1993:
a.1) Hospital Federal do Andaraí (HFA) ;
a.1.2) responsáveis abaixo indicados (registros das ordens bancárias, à peça 9, p. 7-37) ;
	Contratada
	Objeto 
	Responsáveis

	Systel Serviços Teleinformática Ltda.
Ordens bancárias: 2018OB800067; 2018OB800696; 2018OB800990; 2018OB802171; 2018OB802742. 
	Locação de equipamento de central telefônica tipo PABX com manutenção
	Maria Lúcia Feitosa Goulart da Silveira (CPF: XXX.690.007-XX) , na qualidade de ordenadora de despesa (período de exercício no cargo: 24/10/2016 até a presente data, ver peça 9, p. 4) .
Harley Roberto Warnoux de Souza (CPF XXX.460.047-XX, na qualidade de gestor financeiro.

	SL Engenharia Hospitalar Ltda.
Ordens bancárias:
2018OB800336; 2018OB800337; 2018OB801695; 2018OB802839.
	Prestação de serviços continuados de Engenharia Clínica, comtemplando gestão, manutenção, assessoramento e intervenção técnica associados às tecnologias médico-hospitalares instaladas no HFA.
	
	Lavebras Gestão de Têxteis S.A
Ordens bancárias:
2018OB800027; 2018OB800580; 2018OB802596. 
	Fornecimento de mão de obra especifica para cada função referente à prestação de serviços de lavanderia de roupas hospitalares.
	
	Elevadores Elevat Conservação Ltda.-ME
Ordens bancárias:
2018OB800228; 2018OB801897; 2018OB802551.
	Manutenção com Fornecimento de Peças de 11 Elevadores
	
	Premier Comércio de Alimentos Ltda.
Ordens bancárias:
2018OB800953; 2018OB801269.
	Prestação de serviços de fornecimento de mão de obra especializada de produção e distribuição das refeições prontas transportadas, dietas e nutrição enteral.
	
	Savior Medical Service Ltda.
Ordens bancárias:
2018OB801562;
2018OB802134; 2018OB802601.
	Processo: 33367.003721/2017-28
Prestação de serviços continuados de Transporte de Pacientes, a utilização para fim de viaturas Ambulâncias de Transporte dos Tipos B e D (Tipo B e UTI Móvel Tipo D, descrição conforme portaria 2.048, de 5 de novembro de 2002/ANVISA-MS) 
	
	Navele Empreendimentos e Serviços Ltda.
Ordens bancárias:
2018OB800229; 2018OB800230; 2018OB800348; 2018OB802598.
	Processo: 33367.008223/2016-91
Prestação de serviços contínuos de operação, manutenção preventiva e corretiva predial e das instalações ordinárias e especiais dos equipamentos prediais.
	
	Nova Rio Serviços Gerais Ltda.
Ordens bancárias:
2018OB800871; 2018OB802595; 2018OB802603.
	Processo: 33367.482945/2017-94
Serviço de Limpeza Técnica em Ambiente Hospitalar.
	
	Microindex Comércio e Serviços Ltda.
Ordens bancárias:
2018OB802172; 2018OB802421; 2018OB802979. 
	Processo: 33367.009797/2010-91
Prestação de serviço de reprografia com instalação, remanejamento e assistência técnica de equipamentos de reprografia em preto e branco, incluindo manutenção preventiva e corretiva e fornecimento, sem ônus, de todos os suprimentos, exceto papel.
	
a.2)  Hospital Federal de Bonsucesso (HFB) ;
a.2.1) responsáveis abaixo indicados (registros das ordens bancárias, à peça 9, p. 38-48) ;
	Contratada
	Objeto
	Responsáveis

	W. A. Siqueira Engenharia Ltda.
Ordens bancárias:
2018OB800209; 2018OB800303; 2018OB800559; 2018OB800689; 2018OB801620.
	Serviço de manutenção preventiva e corretiva das instalações e equipamentos prediais.
	Gilson Max Freitas de Araújo (XXX.146.767-XX) , na qualidade de ordenador de despesa (período de exercício no cargo30/6/2017 a 9/3/2018, ver peça 9, p. 6) .
Luana Camargo da Silva (CPF XXX.942.787-XX) , na qualidade de ordenador de despesa (período de exercício no cargo 9/3/2018 até a presente data, ver peça 9, p. 6) .
Willian Cotrim de Oliveira (CPF XXX.316.877-XX) , na qualidade de gestor financeiro

	CMA Elevadores Ltda.
Ordens bancárias:
2018OB800384; 2018OB800499; 2018OB800640; 2018OB800688; 2018OB800893; 2018OB801539.
	Serviços de Manutenção Preventiva e Corretiva de 14 elevadores e 06 Monta-Cargas
	Luana Camargo da Silva (CPF XXX.942.787-XX) , na qualidade de ordenador de despesa autorizou os pagamentos.
Willian Cotrim de Oliveira (CPF XXX.316.877-XX) , na qualidade de gestor financeiro autorizou os pagamentos.

a.3) Hospital Federal Cardoso Fontes (HFCF) ;
a.3.1) responsáveis abaixo indicados (registros das ordens bancárias, à peça 9, p. 48-62) ;
	Contratada
	Objeto
	Responsáveis

	Midas M3 - Manutenção e Montagens Ltda.
Ordens bancárias:
2018OB800150; 018OB801866.
	Manutenção preventiva e corretiva, análise microbiológica nos sistemas e equipamentos de ar condicionado central e mini central e 100, Centro Cirúrgico, CTI e EMG, tratamento de água de sistema de ventilação e exaustão mecânica e Câmara mortuária com fornecimento de peças, materiais e mão de obra para o HFCF.
	Ana Paula Fernandes da Silva (CPF XXX.021.597-XX) , na qualidade de ordenador de despesa (período de exercício no cargo 24/3/2017 até a presente data, ver peça 9, p. 5) .
José de Hollanda Bezerra de Melo Neto (CPF XXX.137.097-XX) , na qualidade de gestor financeiro.

	Braservice Soluções em Recursos Humanos Eireli.
Ordens bancárias:
2018OB800900; 2018OB802027.
	Prestação de serviço de apoio administrativo de Maqueiros, Recepção, Operador de Telefonia, Técnico em Secretariado, Operador de máquina de Reprografia, Contínuo, Auxiliar Operacional de Carga e Descarga, Auxiliar de Farmácia para usuários em geral
	
	Max Clean Lavanderia Industrial e Comercial Ltda.
Ordens bancárias:
2018OB800174; 2018OB801109; 2018OB801941. 
	Prestação de serviços continuados de empresa especializada nos Serviços de Processamento de roupas de serviços de saúde (Rouparia Hospitalar) .
	
	Savior - Medical Service Ltda.
Ordens bancárias:
2018OB801089; 2018OB801905. 
	Transporte de Pacientes para o HFCF, compreendendo a utilização para fim de viaturas Ambulâncias de Transporte dos Tipos B e D (Tipo B e UTI Móvel Tipo D.
	
	Trade Building Engenharia e Serviços Ltda.
Ordens bancárias:
2018OB801131; 2018OB801842; 
	Prestação de serviços de limpeza técnica em ambiente hospitalar, conservação de bens móveis e imóveis; e conservação e manutenção de áreas verdes, tais como: corte de grama, roçada, capina, extirpação de ervas daninhas, manutenção de jardins e jardineiras
	
	Rio Med - Equipamentos Médicos Ltda. ME.
Ordens bancárias:
2018OB801819; 2018OB801912.
	Prestação de serviços técnicos especializados na área de engenharia clínica, para prestação de serviços de manutenção preventiva e corretiva, calibração, treinamento de operadores, utilizando software de gestão para monitoramento tecnológico, elaboração de especificações/pareceres/laudos técnicos e consultorias no auxílio ao gerenciamento de equipamentos médico-assistenciais instalados no HFCF.
	
a.4) Hospital Federal dos Servidores do Estado (HFSE) ;
a.4.1) responsáveis abaixo indicados (registros das ordens bancárias, à peça 9, p. 63-70) ;
	Contratada
	Objeto
	Responsáveis

	Berkeley Equipamentos Médicos Ltda.
Ordens bancárias:
2018OB800087; 2018OB800723; 2018OB801414; 2018OB802156 
	Locação com Manutenção Preventiva e Corretiva de Equipamentos para os Serviços de Anestesia, Centro Cirúrgico, CTI Geral e unidade coronariana do HSE.
	Paulo Eduardo de Oliveira Júnior (CPF XXX.140.846-XX) , na qualidade de ordenador de despesa (período não informado pelo DGH, ver peça 9, p. 7-8) .
Alexandre de Castro do Amaral (CPF XXX.351.797-XX) , na qualidade de ordenador de despesa.
Everton Muzy (CPF XXX.317.567-XX) , na qualidade de gestor financeiro.
Fabio Dal Bello Junior (CPF XXX.981.537-XX) , na qualidade de gestor financeiro.

	Atrio-Rio Service Tecnologia e Serviços Ltda.
Ordem bancária:
2018OB802135 
	Prestação de serviço de limpeza e conservação em áreas administrativas e médico-hospitalares, incluindo áreas internas, externas, rampas, pátios, telhados, coberturas, estacionamentos e demais áreas de circulação a serem executados no âmbito do HFSE.
	Paulo Eduardo de Oliveira Júnior (CPF XXX.140.846-XX) , na qualidade de ordenador de despesa (período não informado pelo DGH, ver peça 9, p. 7-8) .
Everton Muzy (CPF XXX.317.567-XX) , na qualidade de gestor financeiro.

	Angel's Serviços Técnicos Ltda.
Ordens Bancárias:
2018OB800248; 2018OB800792; 2018OB801464
	Prestação de serviços continuados nas áreas de entrega de documentos condução de elevadores, condução de pacientes, recepção, transporte, reprografia, secretariado, suporte à área de promoção à saúde dos servidores e outros de natureza técnico operacional.
	Alexandre de Castro do Amaral (CPF XXX.351.797-XX) , na qualidade de ordenador de despesa (período de exercício no cargo 14/12/2016 até a presente data, ver peça 9, p. 7) .
Everton Muzy (CPF XXX.317.567-XX) , na qualidade de gestor financeiro.
Fabio Dal Bello Junior (CPF XXX.981.537-XX) , na qualidade de gestor financeiro.

b) realizar diligência ao Departamento de Gestão Hospitalar no Estado (DGH/MS/RJ) , com fundamento no art. 11 da Lei 8.443/1992, c/c o art. 157 do Regimento Interno do TCU ao DGH, para que encaminhe, no prazo de quinze dias, informações pertinentes ao seu âmbito de atuação em cumprimento ao estabelecido nas Portarias Conjuntas DGH/Institutos Federais/MS/RJ, de 21/3/2017 (fase interna) e de 11/4/2018 (fase externa) , abaixo indicadas:
b.1)  planilhas consolidadas, atualizadas em relação à última informação prestada, de controles gerenciais adotados quanto às licitações e contratos de aquisição de bens e serviços, planejados ou em andamento no âmbito das unidades hospitalares federais e institutos federais de saúde situados no Estado do Rio de Janeiro, discriminados por unidades e institutos de saúde, realizados sob a coordenação desse DGH/MS/RJ ou não, bem como contratações diretas (dispensas e inexigibilidades) e pagamentos por bens e serviços sem cobertura contratual, com informações detalhadas em grau necessários e suficiente para acompanhamento do planejamento, adoção e resultados das aquisições e contratações unificadas de materiais e serviços, requerendo-se, desde já, o envio dessas informações, devidamente atualizadas até 30/11/2018;
b.2) b) situação, atualizada em relação à última informação prestada, sobre a implantação de procedimentos de padronização a cargo da Câmara de Padronização de Produtos e Tecnologias para a Saúde e informações sobre cronograma planejado de implantação, requerendo-se, desde já, o envio dessas informações, devidamente atualizadas até 30/11/2018;
b.3) demonstrativo consolidado, a partir das informações disponíveis, acerca de economicidade e eficiência obtidas a partir da padronização das grades de aquisição de medicamentos, bens e serviços no âmbito dos hospitais e institutos federais, requerendo-se, desde já, o envio dessas informações, devidamente atualizadas até 30/11/2018".
2.		Uma vez autorizadas pelo escalão dirigente da unidade técnica (peças 12 e 13) , foram promovidas as audiências e diligência sugeridas nos autos. Em resposta, os responsáveis apresentaram razões de justificativas, à exceção da Sra. Maria Lúcia Feitosa Goulart da Silveira, ordenadora de despesas do Hospital Federal do Andaraí (HFA) , e da Sra. Luana Camargo da Silva, ordenador de despesa do Hospital Federal de Bonsucesso (HFB) . Já o DGH encaminhou as informações constantes das peças 102/106.
3.	Importa destacar, relativamente à Sra. Maria Lúcia Feitosa Goulart da Silveira, que uma peça defensiva foi apresentada a este Tribunal em seu nome, em resposta à audiência que lhe foi dirigida, pelo Sr. Humberto Costa Barros, diretor substituto eventual do HFA, sem, contudo, que ele detivesse procuração da aludida responsável que o habilitasse para tal.
4.	Após examinar as defesas e informações acostadas aos autos, a unidade técnica lavrou a instrução de mérito a seguir transcrita (peça 116) :
"EXAME TÉCNICO
Parte I - Informações encaminhadas pelo DGH
13. Em atendimentos ao ofício 51/2019 (peça 98) , o DGH encaminhou as informações constantes das peças 102-106.
14. A diligência consiste na obtenção das seguintes informações:
a) planilhas consolidadas, atualizadas em relação à última informação prestada, de controles gerenciais adotados quanto às licitações e contratos de aquisição de bens e serviços, planejados ou em andamento no âmbito das unidades hospitalares federais e institutos federais de saúde situados no Estado do Rio de Janeiro, discriminados por unidades e institutos de saúde, realizados sob a coordenação desse DGH ou não, bem como contratações diretas (dispensas e inexigibilidades) e pagamentos por bens e serviços sem cobertura contratual, com informações detalhadas em grau necessários e suficiente para acompanhamento do planejamento, adoção e resultados das aquisições e contratações unificadas de materiais e serviços, requerendo-se, desde já, o envio dessas informações, devidamente atualizadas até 30/11/2018;
b) situação, atualizada em relação à última informação prestada, sobre a implantação de procedimentos de padronização a cargo da Câmara de Padronização de Produtos e Tecnologias para a Saúde e informações sobre cronograma planejado de implantação, requerendo-se, desde já, o envio dessas informações, devidamente atualizadas até 30/11/2018;
c) demonstrativo consolidado, a partir das informações disponíveis, acerca de economicidade e eficiência obtidas a partir da padronização das grades de aquisição de medicamentos, bens e serviços no âmbito dos hospitais e institutos federais, requerendo-se, desde já, o envio dessas informações, devidamente atualizadas até 30/11/2018.
15. Em relação ao item 'a', foram encaminhadas as planilhas constantes das peças 103 (contratos de serviços continuados) , 104 (status das grades unificadas - serviços) , e 105-106 (fases das grades unificadas aquisições dezembro/2018) .
16. Quanto ao item 'b', que trata de informações sobre a implantação de procedimentos de padronização, o DGH encaminha, inicialmente, o procedimento operacional padrão (POP) , indicando a situação da revisão das grades unificadas de produtos e tecnologia para saúde, indicando as datas de revisão, e descrições sobre os objetivos, campo de aplicação, e conteúdo geral e específico. E em relação ao cronograma, encaminha a lista de grades padronizadas e unificadas 2016-2018, contendo informações sobre o conteúdo, o processo administrativo correspondente, e a fase processual em 31/12/2018 (peça 115-118) .
17. Em relação ao item 'c', informa, em resumo, que a licitação unificada visa a economia de tempo, tendo em conta que uma licitação atenderá as nove unidades federais (seis hospitais e três institutos) , de recursos, considerando o custo de um processo licitatório apenas (R$ 25.000,00) , e, por fim de recursos humanos e de procedimentos que envolvam órgãos externos. Além disso, cita a possibilidade de se obter economia de escala por conta de aquisições conjuntas e padronizadas que serão realizadas por meio de Sistema de Registro de Preços (grades padronizadas) (peça 102, p. 19) .
Análise
18. A partir das informações constantes das grades de aquisições e serviços encaminhadas pelo DGH (ver peças 8, 104-106) observou-se duas questões importantes, a saber:
a) ausência de planejamento prévio visando a realização de licitações unificadas destinadas a sincronizar a vigência dos contratos em vigor e a adjudicação dos objetos das licitações unificadas, considerando a renovação anual do contrato em vigor;
b) padronização eficiente dos códigos Catmat. 
19. Preliminarmente deve-se ressaltar a complexidade que envolve os processos de trabalho relativos à licitação unificada, tendo em conta as características de cada unidade envolvida. De fato, em relação ao item 'a', observou-se que ainda existem contratos em curso firmados decorrentes de licitações não unificadas e contratações emergenciais. Considerando que a lógica das licitações unificadas é alcançar todas as unidades, mantendo cada grupo de contratos com vigências próximas, observa-se a necessidade de diminuir gradativamente o descompasso de vigências dos contratos em curso com os derivados das licitações unificadas. É possível admitir que a realização de licitações unificadas com objetos iguais, mas intercaladas, contribuirá para uma aproximação dos prazos de vigência dos contratos.
20. A Portaria Conjunta DGH/Institutos Federais/MS/RJ, de 21/3/2017 (ver peça 6, p. 117) , estabelece regras para a fase interna. Entretanto não faz menção à previsibilidade de licitações com vistas a aproximar, nesse momento inicial, as vigências dos contratos em vigor com os advindos de futuras licitações unificadas para o mesmo objeto. A princípio é possível ajustar a época de renovação do contrato em vigor com o período de vigência da Ata de Registro de Preços decorrente das unificadas, a partir da época de renovação anual do contrato em curso, possibilitando a gestão de prazos de vigências aproximados. Entretanto, para que essa aproximação se efetive é necessário que as informações/demandas a serem requeridas com base nas regras estabelecidas na Portaria acima citada, em especial às expressas nos itens 1-3 e subitens, sejam previamente obtidas junto às unidades de saúde.
21. Portanto, a presente instrução posiciona-se no sentido de propor que seja recomendado ao DGH que realize estudos com vistas a aprimorar a obtenção prévia de informações/demandas junto aos hospitais federais, concomitante às licitações unificadas em curso, objetivando atender o estabelecido nos itens 1-3 e subitens da Portaria Conjunta DGH/Institutos Federais/MS/RJ, de 21/3/2017, com vistas a realizar planejamento antecipado de licitações unificadas, a fim de possibilitar que as unidades possam aderir às Atas de Registro de Preços, evitando a renovação anual dos contratos em curso derivados de licitações próprias. 
22. Quanto à padronização dos códigos Catmat, vale registrar que se trata de procedimento de grande importância, tendo em conta que guarda relação direta com economicidade, eficiência, eficácia e efetividade esperadas das licitações unificadas. Aqui vale registrar que a Portaria Conjunta DGH/Institutos Federais/MS/RJ, de 21/3/2017 estabelece o que segue:
 (...) 
Compete a Câmara de Padronização / DGH
2.CONSOLIDAÇÃO, OFICIALIZAÇÃO DA DEMANDA E ELABORAÇÃO DA GRADE
2.1.Analisar as demandas encaminhadas pelos Hospitais e Institutos;
2.2.Elaborar a grade consolidada, em reuniões com representantes da área assistencial e logística
das Unidades;
2.3.Identificar as marcas de referência, priorizando a padronização existente na Rede;
2.4.Codificar os insumos da grade, definindo os códigos CATMAT e/ou HOSPUB/MV/E.M.S/
DATASUS;
 (...) 
23. A Portaria SAS 7, de 4/1/2018, estabelece no art. 2º, inciso II o que segue:
 (...) 
Art. 2º Compete ao Grupo Técnico de Trabalho de que trata o art. 1º:
I - Viabilizar junto ao Departamento de Gestão Hospitalar a criação de Câmara Técnica específica e permanente para padronização das especificações dos equipamentos a serem adquiridos pelas Unidades
Hospitalares Federais e Institutos Federais localizados no Rio de Janeiro;
II - Desenvolver e propor modelos, mecanismos, processos e procedimentos para padronização das especificações dos equipamentos pela Câmara Técnica mencionada no item I, com o objetivo de proporcionar uma efetiva qualificação das compras de equipamentos, bem como propiciar a unificação dos códigos do CATMAT;
 (...) 
24. De uma forma geral, considerável fração das aquisições logísticas - compra de materiais e contratação de serviços realizadas pelas unidades federais, são efetivadas por meio de utilização da plataforma denominada Portal de Compras do Governo Federal (Comprasnet) , administrado pelo Ministério do Planejamento, Desenvolvimento e Gestão - MP (ver art. 123, inciso IV, do Anexo I do Decreto 9.679/2019) . Tal plataforma, destinada à realização de licitações, constitui um dos módulos que compõem o Siasg. Esse sistema é responsável pela operacionalização das compras do Governo Federal, que se dá mediante a utilização de diversos outros módulos, tais como o de catálogo de materiais e serviços (Catmat/Catser) , o de cadastramento e divulgação da licitação (Sidec e Divulgação de compras) , o de intenções de registros de preços (IRP) , o de cadastramento dos fornecedores (Sicaf) , o de resultado das licitações (SISPP e SISRP) , o de empenhos de pagamentos (Sisme) e o de registro e gestão dos contratos (Sicon) .
25. Aqui vale destacar que foram expedidas recomendações e determinações importantes que guardam relação estreita com o observado neste processo, por meio dos Acórdão 2128/2018-TCU-Plenário (relator: Min. Walton Rodrigues) e 999/2017-TCU_Plenário (relator: Min. bruno Dantas) . Portanto, considerando alterações ocorridas nos Ministérios da Saúde, da Defesa, da Educação e do Planejamento (extinto e fusionado com o Ministério da Fazenda, como Ministério da Economia) , dentre outros, em virtude da nova estrutura de órgãos ministeriais do Poder Executivo estabelecida pela atual Presidência da República em fins de 2018, a presente instrução posiciona-se no sentido de tornar a cientificar do teor do Acórdão mencionado os seguintes destinatários: Departamento de Gestão Hospitalar (DGH) ; a Secretaria-Geral do Ministério da Defesa; a Secretaria-Executiva do Ministério da Educação; e a Secretaria-Executiva do Ministério da Saúde.
26. Outra questão importante refere-se ao acompanhamento dos contratos de prestações de serviços em curso no âmbito dos hospitais federais realizado pelo DGH. Esse acompanhamento, conforme descrito anteriormente, pode ser observado em itens não digitalizáveis: peça 6 - Planilha de Contratos_set18.xlsx, e peça 102 - PLANILHA_GERENCIAL_DGH_V6.xlsm (atualiza a primeira) . Esse procedimento fornece informações relevantes e de fácil compreensão. Assim, considerando a relevância dessas informações, a presente instrução posiciona-se no sentido de que seja recomendado ao DGH que avalie a oportunidade e conveniência de publicar periodicamente em seu Portal as seguintes informações resultantes desse acompanhamento: empresa contratada, objeto, indicação do certame ou modalidade de contratação, indicação do contrato e publicação, vigência do contrato, valor mensal e global, e licitação unificada em curso para o mesmo objeto.
27. Por fim, a presente instrução posiciona-se no sentido de propor que seja recomendado ao DGH que realize estudos com vistas a aprimorar a obtenção prévia de informações/demandas junto aos hospitais federais, concomitante às licitações unificadas em curso, a partir do estabelecido nos itens 1-3 e subitens da Portaria Conjunta DGH/Institutos Federais/MS/RJ, de 21/3/2017, com vistas a realizar planejamento antecipado de licitações unificadas, a fim de possibilitar que as unidades possam aderir às Atas de Registro de Preços, evitando a renovação anual dos contratos em curso derivados de licitações próprias.
Parte II - análise de audiências de responsáveis
28. Em cumprimento ao pronunciamento do Diretor, à peça 12, foram promovidas as audiências, cujos ofícios e atendimento seguem adiante indicados, e a diligência ao DGH (ofício 3.104/2018, de 23/11/2018) , à peça 25, atendida por meio dos documentos formalizados às peças 102-106.
Audiências
29. Adiante segue a relação das razões de justificativas na ordem que foram encaminhadas em atendimento aos correspondentes ofícios de audiência, conforme consta do despacho de expediente, à peça 113. As análises seguem a ordem indicada na proposta de encaminhamento e matriz de responsabilização, à peça 11, p. 10-11:
30. Conforme mencionado no item 10 desta instrução as audiências foram propostas com base no acompanhamento realizado pelo DGH relativo aos contratos de prestação de serviços em execução nos hospitais federais, cujas informações podem ser visualizadas na tabela fornecida por aquele órgão, constante da peça 6, em itens não digitalizáveis - Planilha de Contratos_set18.xlsx. 
31. Essas informações possibilitaram identificar contratos cujas vigências expiraram resultando em pagamentos sem respaldo contratual realizados por meio das ordens bancárias indicadas à peça 9 e constantes nos quadros resumos descritos para cada unidade, indicando as prestadoras de serviços, as ordens bancárias, os responsáveis, os despachos exarados nos processos administrativos, datas das tramitações e observações registradas pelo DGH. 
32. Com o objetivo de uniformizar, as razões de justificativas serão analisadas obedecendo a ordem indicada na matriz de responsabilização, constante do anexo I desta instrução.
Razões de justificativas apresentadas em atendimento às audiências
Hospital Federal do Andaraí (HFA) : Maria Lúcia Feitosa Goulart da Silveira (ordenadora de despesas) e Harley Roberto Warnoux de Souza (gestor financeiro) 
33. Quadro resumo referente ao HFA:
	HOSPITAL FEDERAL DO ANDARAÍ (HFA) 

	1- Systel Serviços Teleinformática Ltda.

	Objeto
	Vigência

	Locação de equipamento de central telefônica tipo PABX com manutenção
	30/6/2015 a 26/12/2015

	Ordens bancárias (pagamento sem respaldo contratual)  (peça 9) : 2018OB800067; 2018OB800696; 2018OB800990; 2018OB802171; 2018OB802742.
Responsáveis: Maria Lúcia Feitosa Goulart da Silveira (CPF: XXX.690.007-XX) e Harley Roberto Warnoux de Souza (CPF XXX.460.047-XX) .

	Transcrição de despachos constantes do Sipar/Sei anotados pelo DGH (itens não digitalizáveis, peça 6 - Elementos comprobatórios/Evidências, Planilha de Contratos_set18.xlsx) , acompanhamento realizado pelo DGH.

	Processo não localizado no SEI até 04/10/2018.
09/01/2017 (SEINFRA-SECONT) : CONTRATAÇÃO DE EMPRESA ESPECIALIZADA NA LOCAÇÃO DE EQUIPAMENTOS PABX;
20/09/2016 (SECONT-SEINFRA) : PARA ANÁLISE E ASSINATURA DE PROJETO BÁSICO;
Data última movimentação no SIPAR/SEI: 9/1/2017

	2- SL Engenharia Hospitalar Ltda.

	Objeto
	Vigência

	Prestação de serviços continuados de Engenharia Clínica, comtemplando gestão, manutenção, assessoramento e intervenção técnica associados às tecnologias médico-hospitalares instaladas no HFA.
	2/10/2016. A 30/3/2017

	Ordens bancárias  (pagamento sem respaldo contratual)  (peça 9) : 2018OB800336; 2018OB800337; 2018OB801695; 2018OB802839. 

	Transcrição de despachos constantes do Sipar/Sei anotados pelo DGH (itens não digitalizáveis, peça 6 - Elementos comprobatórios/Evidências, Planilha de Contratos_set18.xlsx) , acompanhamento realizado pelo DGH.

	'20/08/2018 (AFISC-CARH) : Despacho informando à CARH período de férias do responsável pela AFISC.
09/08/2018 (SADT-CARH) : Despacho do fiscal se pondo à disposição para continuar a fiscalizar operacionalmente o contrato. 
20/04/2018 (CARH-SADT) : Encaminhamento ao servidor fiscal do contrato para avaliação e colaboração com o andamento processual.
29/01/2018 (CPL-AFISC) : Pregoeiro informa suspensão temporária do certame, tendo em vista grande número de pedidos de esclarecimentos e ao pedido de impugnação ao Edital 01/2018. Informando que tão logo ocorram os esclarecimentos e os ajustes necessários, será providenciado reagendamento.
19/12/17 (CPL / SECONT) : Abertura da Sessão Pública prevista para 30/01/2018 às 10:30hs.
12/06/17 (CARH-SEINFRA) : CIENTE. APÓS TODAS AS TRAMITAÇÕES DOS SETORES SUPRAMENCIONADOS, SUGERE-SE O ENCAMINHAMENTO DOS AUTOS À CPL/HFA PARA SANEAMENTO NO QUE COUBER, BEM COMO DEMAIS PROCEDIMENTOS PARA A FASE EXTERNA DO CERTAME EM REFERENCIA;
23/05/17 (SECONT-CARH) : RESPOSTA DO DESPACHO SANEADOR REFERENTE AO PARECER JURÍDICO Nº 01043/2017/CJU-RJ/CGU/AGU E ENCAMINHAMENTO AO CARH PARA DEMAIS PROVIDÊNCIAS;
15/05/17 (CPL-SECONT) : ENCAMINHO PROCESSO PARA ANÁLISE E AJUSTE CONFORME INDICAÇÃO DO PARECER JURÍDICO DO CJU-RJ P/: LUCYMARA DE LIMA NOVAES;
31/03/17 (CPL-GABDIR) : P/: LUCYMARA DE LIMA NOVAES ENCAMINHAMOS PROCESSO PARA AUTORIZAÇÃO DE TR E MINUTA DE EDITAL E POSTERIOR ENVIO AO CJU-RJ;
 (...) 
09/01/17 (SECONT-GABDIR) : APROVAÇÃO DE PESQUISA MERCADOLÓGICA - LICITATÓRIO ENGENHARIA CLÍNICA;

	3- Lavebras Gestão de Têxteis S.A

	Objeto
	Vigência

	Fornecimento de mão de obra especifica para cada função referente à prestação de serviços de lavanderia de roupas hospitalares.
	3/10/2016 a 31/3/2017

	Ordens bancárias  (pagamento sem respaldo contratual)  (peça 9) : 2018OB800027; 2018OB800580; 2018OB802596. 

	Transcrição de despachos constantes do Sipar/Sei anotados pelo DGH (itens não digitalizáveis, peça 6 - Elementos comprobatórios/Evidências, Planilha de Contratos_set18.xlsx) , acompanhamento realizado pelo DGH.

	'12/09/2018: Direção mantém decisão do pregoeiro de inabilitar a empresa ATMOSFERA e chamar segunda colocada'.
05/09/2018: Recurso FERLIM Comprasnet, contrarazões ATMOSFERA e decisão do pregoeiro.
13/06/2018 (Publicação DOU) : Reabertura de prazo. Novo Edital: 13/06/2018. Abertura de propostas 25/06/2018.
15/01/2018 (CARH-DISUL) : Segue abaixo o Plano de Trabalho referente ao Processo de Rouparia com Mão de Obra Exclusiva;
27/09/17 (SECONT-CARH) : RESPOSTA AOS APONTAMENTOS QUE COMPETE AO SECONT - PARECER JURÍDICO 02755/2017/AFMR/CJU-RJ/CGU/AGU - LICITATÓRIO DE LAVANDERIA - DEMAIS SANEAMENTOS PARA SEREM REALIZADOS EM OUTRAS ÁREAS;
21/07/17 (CARH-GABDIR) : 1. CIENTE 2. DE ACORDO 3. ENCAMINHO AO GABDIR PARA CIENCIA COM VISTAS A POSTERIOR ENCAMINHAMENTO A CONSULTORIA JURÍDICA DA UNIÃO/RJ (CJU-RJ) 
 (...) 
23/05/17 (CPL-SECONT) : P/: LUCYMARA DE LIMA NOVAES ENCAMINHO PROCESSO PARA CIÊNCIA E PROSSEGUIMENTO;
03/05/17 (CARH-GABDIR) : PARA CIENCIA E PROVIDENCIAS CABÍVEIS;
09/03/17 (CPL-CARH) : P/: LUCYMARA DE LIMA NOVAES ENCAMINHO PROCESSO PARA AVALIAÇÃO E INSTRUÇÃO DE PROCEDIMENTOS;

	4- Elevadores Elevat Conservação Ltda. - ME

	Objeto
	Vigência

	Manutenção com Fornecimento de Peças de 11 Elevadores
	10/10/2016 a 7/4/2017

	Ordens bancárias  (pagamento sem respaldo contratual) (peça 9) : 2018OB800228; 2018OB801897; 2018OB802551.

	Transcrição de despachos constantes do Sipar/Sei anotados pelo DGH (itens não digitalizáveis, peça 6 - Elementos comprobatórios/Evidências, Planilha de Contratos_set18.xlsx) , acompanhamento realizado pelo DGH.

	'23/01/2018 (SEINFRA-CARH) : Estamos encaminhando o Projeto Básico de manutenção de elevadores com as alterações solicitadas em reuniões nesta CARH. Cabe ressaltar que, este serviço de Infraestrutura carece de engenheiro mecânico em seu quadro para a elaboração de parecer técnico, assinatura e emissão de ART do Projeto Básico, fundamental para o fim a que se destina o processo em comento. '

	Contratada (5)  Premier Comércio de Alimentos Ltda.

	Objeto
	Vigência

	Prestação de serviços de fornecimento de mão de obra especializada de produção e distribuição das refeições prontas transportadas, dietas e nutrição enteral.
	7/8/2017 a 2/2/2018

	Ordens bancárias (pagamento sem respaldo contratual) e respectivos responsáveis (peça 9) : 2018OB800953; 2018OB801269.

	Transcrição de despachos constantes do Sipar/Sei anotados pelo DGH (itens não digitalizáveis, peça 6 - Elementos comprobatórios/Evidências, Planilha de Contratos_set18.xlsx) , acompanhamento realizado pelo DGH.

	'Em 04/10/2018 não conseguimos verificar o processo pois o mesmo encontra-se ''restrito''.
02/08/2018: Envio para análise da CJU.
26/01/18 (SECONT-CASS) : Enviada minuta de contrato e mapa de preços;
29/06/17 (SECONT-DISUL) : REENCAMINHAMENTO PARA DISUL DA PESQUISA MERCADOLÓGICA ¿ LICITATÓRIO - SERVIÇO CONTINUADO DE NUTRIÇÃO TRANSPORTADA;
 (...) 
23/05/17 (SECONT-GABDIR) : REENCAMINHAMENTO DO HISTÓRICO DA ABERTURA DO LICITATÓRIO DE NUTRIÇÃO HOSPITALAR TRANSPORTADA - APROVAÇÃO DO TERMO DE REFERÊNCIA (TR) E DEMAIS ATOS;
 (...) 
26/12/16 (SECONT-PROT) : ABERTURA DE PROCESSO REFERENTE AOS SERVIÇOS DE NUTRIÇÃO HOSPITALAR, FACE A RECOMENDAÇÃO DO GABDIR AO SECONT PARA MOTIVAR O SETOR DE NUTRIÇÃO QUANTO A ELABORAÇÃO DE TERMO DE REFERÊNCIA ASSINADO;'

	6- Savior Medical Service Ltda.

	Objeto
	Vigência

	Prestação de serviços continuados de Transporte de Pacientes para atendimento do Hospital Federal do Andaraí, compreendendo a utilização para fim de viaturas Ambulâncias de Transporte dos Tipos B e D (Tipo B e UTI Móvel Tipo D, descrição conforme portaria 2.048, de 5 de novembro de 2002/ANVISA-MS) .
	25/9/2017 a 23/3/2018

	Ordens bancárias (peça 9) : 2018OB801562; 2018OB802134; 2018OB802601;

	Transcrição de despachos constantes do Sipar/Sei anotados pelo DGH (itens não digitalizáveis, peça 6 - Elementos comprobatórios/Evidências, Planilha de Contratos_set18.xlsx) , acompanhamento realizado pelo DGH.

	'Consta Estudos Preliminares e Mapa de Risco no SEI, porém ainda não assinados.
24/07/2018 (CARH- Hotelaria) : Autoriza prosseguimento da abertura do processo licitatório e solicita indicação de grupo de trabalho elaboração dos Estudos Preliminares, Gerenciamento de Risco e o Termo de Referência, vista a necessidade no atendimento dos requisitos da IN 05/2017, em conjunto com a CÂMARA TÉCNICA. 
16/01/18: Memo 9 SECONT de nº SEI 2126710 informando histórico de solicitações para este serviço e sugerindo abertura de novo processo licitatório.'

	7- Navele Empreendimentos e Serviços Ltda.

	Objeto
	Vigência

	Prestação de serviços contínuos de operação, manutenção preventiva e corretiva predial e das instalações ordinárias e especiais dos equipamentos prediais.
	1/1/2018 a 29/6/2018

	Ordens bancárias (peça 9) : 2018OB800229; 2018OB800230; 2018OB800348; 2018OB802598.

	Transcrição de despachos constantes do Sipar/Sei anotados pelo DGH (itens não digitalizáveis, peça 6 - Elementos comprobatórios/Evidências, Planilha de Contratos_set18.xlsx) , acompanhamento realizado pelo DGH.

	Processo não localizado no SEI em 17/08/2018.
24/11/15 (PROT-SEINFRA/DGH) : PARA CONHECIMENTO E PROVIDÊNCIAS CABÍVEIS;
24/11/15 (SEINFRA-PROT) : PROVIDENCIAR ENCAMINHAMENTO AO SEINFRA/DGH;
10/11/15 (CARH-SEINFRA) : PARA A ELABORAÇÃO DO TERMO DE REFERÊNCIA COM OS VALORES E AS OBRIGAÇÕES/ESPECIFICAÇÕES ATUALIZADAS, VISANDO PROSSEGUIR COM A LICITAÇÃO NA MODALIDADE PREGÃO, NA FORMA ELETRÔNICA.
Data última movimentação no SIPAR/SEI: 24/11/2015

	8- Nova Rio Serviços Gerais Ltda.

	Objeto
	Vigência

	Serviço de Limpeza Técnica em Ambiente Hospitalar.
	19/1/2018 a 17/7/2018

	Ordens bancárias (peça 9) : 2018OB800871; 2018OB802595; 2018OB802603.

	Transcrição de despachos constantes do Sipar/Sei anotados pelo DGH (itens não digitalizáveis, peça 6 - Elementos comprobatórios/Evidências, Planilha de Contratos_set18.xlsx) , acompanhamento realizado pelo DGH.

	11/09/2018 (HFA-DISUL) : Autoriza abertura de processo licitatório, informa retificação do TR à IN 05/2017 e solicita pesquisa de preços.
10/08/2018 (Câmara Técnica-CARH) : Câmara Técnica encaminhou TR à Hotelaria e CCIH para ciência e assinatura, solicitando, após, sua ida à CARH para ciência e validação.
26/12/17 (CARH-HOTELARIA) : Considerando que o referido Termo de Referência está de acordo com a Instrução Normativa 02/2008 e que a Instrução Normativa 05/2017 está completamente apta para produzir efeitos; encaminho ao Serviço de Hotelaria para ciência e atualização do Termo de Referência de acordo com a Instrução Normativa 05/2017.
20/06/17 (SECOMP-HOTELARIA) : ENCAMINHAMOS P/ PROVIDENCIAS CABÍVEIS;
15/03/17 (CARH-SECOMP) : PARA CIENCIA E PROVIDENCIAS CABÍVEIS;
14/03/17 (CARH-SEINFRA) : CIENTE PARA ASSINATURA E RUBRICAS;
13/03/17 (SEINFRA-CARH) : ENVIO DA NOTA TÉCNICA;
07/03/17 (CARH-SEINFRA) : FACE AO EXPOSTO NO DOCUMENTO EM TELA, SOLICITO O PRONUNCIAMENTO, BEM COMO, A ANEXAÇÃO DA METRAGEM ASSINADA POR ESTE SETOR COMPETENTE. CLAUDIA OROFINO;
10/01/17 (SEINFRA-CARH) : METRAGEM DAS ÁREAS ÚTEIS DA LIMPEZA DO HFA;

	9- Microindex Comércio e Serviços Ltda.

	Objeto
	Vigência

	Prestação de serviço de reprografia com instalação, remanejamento e assistência técnica de equipamentos de reprografia em preto e branco, incluindo manutenção preventiva e corretiva e fornecimento, sem ônus, de todos os suprimentos, exceto papel.
	9/5/2017 a 9/5/2018

	Ordens bancárias (peça 9) : 2018OB802172; 2018OB802421; 2018OB802979.

	Transcrição de despachos constantes do Sipar/Sei anotados pelo DGH (itens não digitalizáveis, peça 6 - Elementos comprobatórios/Evidências, Planilha de Contratos_set18.xlsx) , acompanhamento realizado pelo DGH.

	Não conseguimos verificar, processo com acesso restrito.
03/08/2018 (SECONT-CPL) : Encaminha Minuta de Contrato da prestação de serviço de reprografia sem disponibilização de mão de obra, disponibilizada no sítio da AGU.
26/01/17: Não encontrado no SEI.
25/07/17 (CARH-SEPAT) : 1. CIENTE 2. PARA DIMENSIONAMENTO JUNTO AOS SETORES DA UNIDADE DA REAL NECESSIDADE DOS EQUIPAMENTOS EM QUESTÃO; 3 APÓS, PROSSEGUIR ELABORAÇÃO DO TR EM CONJUNTO COM A CAMARA TÉCNICA;
18/07/17 (SECOMP-CARH) : ENCAMINHO PARA CIÊNCIA, E SE DE ACORDO, REMETER A ÁREA AFIM O SERVIÇO DE PATRIMÔNIO PARA QUE ESTE IDENTIFIQUE JUNTO AOS SETORES DA UNIDADE A NECESSIDADE ¿REAL¿ DE EQUIPAMENTOS DE REPROGRAFIA PARA ATENDER A ATUAL DEMANDA. CASO SEJA NECESSÁRIO ENVIAREMOS O ULTIMO TR DIGITALIZADO PARA AUXILIAR NA ELABORAÇÃO DOS TRABALHOS. SEGUE TAMBÉM A PLANILHA COM O QUANTITATIVO DE EQUIPAMENTOS ATUALIZADOS PELO SERVIÇO DE PATRIMÔNIO E CENTRAL IT PARA ANALISE EM VIRTUDE DA DIVERGÊNCIA DAS INFORMAÇÕES, VEZ QUE SE OBSERVA NA PLANILHA A NÃO IDENTIFICAÇÃO DE EQUIPAMENTOS LOCADOS E DA PRÓPRIA UNIDADE. RESSALTO QUE ESTE SETOR SE COLOCA A DISPOSIÇÃO PARA AUXILIAR NO QUE FOR PRECISO PARA ELABORAÇÃO DO TR EM CONJUNTO COM O SECONT/FISCAIS DO CONTRATO E O SERVIÇO DE PATRIMÔNIO, CASO ENTENDA NECESSÁRIO;
10/07/17 (SEPAT-SECOMP) : A/C: CÂMARA TÉCNICA;
10/07/17 (SECOMP-SEPAT) : 1) CIENTE. 2) CONSIDERANDO O INTERESSE EM NOVA CONTRATAÇÃO PARA O SERVIÇO DE REPROGRAFIA NESTA UNIDADE HOSPITALAR. 3) SOLICITO QUE ESTE SETOR SE MANIFESTE QUANTO AOS QUANTITATIVOS DAS MÁQUINAS PATRIMONIADAS E OS SETORES QUE AS MESMAS SE ENCONTRAM. 1 VOLUME; 24 FLS. 

34. Observou-se também, com base em informações fornecidas pelo DGH (grades de serviços, à peça 8, p. 12-38) que o HFA não figura como unidade gestora de licitações unificadas destinadas a substituir as prestações de serviços acima.
35. Adiante segue a referência dos responsáveis, ofícios de audiência, ciência e razões de justificativas pertinentes ao HFA:
a) Maria Lúcia Feitosa Goulart da Silveira  (CPF: XXX.690.007-XX) , na qualidade de ordenadora de despesa no período: 24/10/2016 até a presente data. Ofício de audiência 3.093/2018, à peça 36. Ciência, à peça 38. Razões de justificativa, peças 91e 92 (original e cópia, respectivamente) ; 
b) Harley Roberto Warnoux de Souza (CPF XXX.460.047-XX) , na qualidade de gestor financeiro. Ofício de audiência 3.094/2018, à peça 35. Ciência, à peça 46. Razões de justificativa às peças 67-69;
Razões de justificativas
Maria Lúcia Feitosa Goulart da Silveira (na qualidade de ordenadora de despesas) 
36. As razões de justificativas constam da peça 91. A responsável foi ouvida em audiência em razão de assinar ordens bancárias, visando a liquidação de despesas pertinentes a pagamentos sem respaldo contratual comprovados por meio de ordens bancárias indicadas no quadro resumo acima e constantes da peça 9. Importa destacar que as razões de justificativas em tela foram apresentadas pelo Sr. Humberto Costa Barros, na condição de diretor substituto eventual da responsável, sem procuração da responsável nos autos. Entretanto, conforme consta da peça 38, a responsável teve ciência do ofício de audiência, conforme consta do aviso de recebimento, à peça 38. Além disso, a responsável solicitou prorrogação de prazo para atender a audiência, à peça 93. 
37. O signatário apresenta um relato sobre o fato de assinar as razões de justificativa pela defendente na condição de substituto eventual da mesma no HFA, da tempestividade do atendimento e do mérito, e faz menção ao quantitativo de 39 contratos pertinentes a serviços continuados e execução no hospital, destacando que a escassez de tempo obriga o atendimento de prioridades (itens 1 a 5) . Adiante no item 6, ressalta a relação entre a interrupção da prestação de determinados serviços e o término da vigência dos contratos, pagamentos por indenização e o esforço em descaracterizar a culpa por negligência ou imprudência. Faz menção à presunção de legitimidade, legalidade e veracidade dos atos antecedentes. Em seguida, no item 7, cita o princípio da continuidade do serviço público no que diz respeito à impossibilidade da interrupção dos serviços. Ressalta que a unidade jurisdicionada presta serviços de saúde e faz referência à prevalência da vida humana. No item 8, em resumo, cita o princípio da vedação do enriquecimento sem causa, e cita entendimentos dos tribunais de justiça e jurisprudência sobre o reconhecimento da dívida. Finaliza o item argumentando que os pagamentos ocorreram a partir de processo de pagamentos devidamente instruídos (peça 91, p. 1-4) .
38. Adiante, no item 9, em resumo, destaca a relação existente entre a carência de servidores concursados no HFA e os reflexos causados na gestão e planejamento, e faz menção à solicitação de contratação de novos funcionários dirigida ao DGH, e apresenta um relato sobre essa questão. Adiante, nos itens 10 e 11, destaca o quantitativo de demandas verificadas em 2018. Ressalta a relação existente entre a gestão do quantitativo de diligências pertinentes ao controle dos processos administrativos e a interrupção das demais atividades diante da carência de pessoal. Afirma que o controle de contratos do HFA conta com somente cinco gestores, condição que causa assoberbamento. Em seguida no item 12, torna a destacar a relação causa/efeito existente entre a carência de funcionários e o elevado volume de processos com diferentes níveis de complexidade. Adiante no item 13, o signatário apresenta um relato, com base em legislação especifica, sobre a possibilidade ou não de assinatura de novos contratos administrativos pertinentes às despesas de custeio ou investimento no âmbito do Ministério da Saúde (Portaria GM 1.581/2018. Ressalta que essa norma alterou alguns artigos da Portaria GM 1.338, dentre eles os que definem a competência para autorizar, no âmbito do Ministério da Saúde, a celebração de novos contratos administrativos relativos a despesas de custeio ou investimento, ou a prorrogação dos contratos em vigor relativos a atividades de custeio. Na sequência, no item 14, assevera que a maioria das licitações unificadas não se encontra em condições de serem aproveitadas pelo HFA, com exceção da que trata de apoio administrativo, cujo aproveitamento ocorrerá em janeiro de 2019 (peça 91, p. 4-7) .
39. Adiante, em resumo, nos itens 15 a 24, apresenta um relato sobre ocorrências que impactaram a gestão dos processos/contratos, cujos pagamentos foram realizados após o término das vigências e as consequências de possíveis paralisações diante de entraves na condução de novas licitações, e encerra os relatos alegando que todos os processos de pagamentos foram devidamente instruídos (peça 91, p. 7-15) . Conclui as razões de justificativas com um resumo dos argumentos apresentados (peça 91, p. 15-16) .
Análise
40. Preliminarmente, no que concerne à ausência de procuração, vale registrar que a responsável, ao solicitar prorrogação de prazo para apresentação de suas razões de justificativas, à peça 93, supriu a ciência. Portanto, diante dessas constatações, a presente instrução entende que a peça defensiva encaminhada pelo Sr. Humberto Costa Barros, na condição de diretor substituto eventual da responsável poderá ser utilizada, apesar da ausência de procuração nos autos, tendo em conta a possibilidade de haver elementos que possam ser em defesa da responsável.
41. Confrontando as datas das vigências dos contratos com as respectivas tramitações processuais reproduzidas no quadro resumo acima e com a data de início da gestão da responsável (24/10/2016) , observa-se a demora na adoção de providências visando à contratação dos serviços. É possível admitir que houve tempo suficiente para um desenvolvimento dos processos administrativos em tela, a fim de evitar possíveis atrasos e, assim, impedir e/ou minimizar a ocorrência de pagamentos sem cobertura contratual para os serviços considerados essenciais e, por consequência, a caracterização de contrato verbal e pagamento por indenização. 
42. A argumentação constante das nas razões de justificativa encaminhada não elide a irregularidade e demonstra aparente fragilidade/deficiência dos controles internos, planejamento e gestão de contratos. Em resumo o signatário justifica os pagamentos alegando falta de pessoal, excesso de contratos, de demandas administrativas e restrição de contratação imposta por norma do MS (Portaria GM 1.581/2018) . Esses argumentos, por si só, não justificam o demasiado transcurso de tempo observado no quadro resumo acima. Vale ressaltar que o HFA é uma unidade pública de saúde de grande porte, que realiza rotineiramente contratações vultosas e, portanto, é dever do gestor atentar para o estabelecido no art. 60, parágrafo único da Lei 8.666/1993, a fim de prevenir/evitar a ocorrência de prestação de serviços sem respaldo contratual e os decorrentes pagamentos, mantendo um planejamento e gestão contratual eficientes.
43. Deve-se registrar ainda que compete ao diretor da unidade celebrar e gerir os contratos administrativos, como também exercer todos os atos administrativos indispensáveis à boa e regular gestão da unidade hospitalar, com base nos princípios da legalidade, da impessoalidade, da moralidade, da publicidade, da eficácia e da economicidade. O diretor não pode se eximir das falhas cometidas por seus subordinados, nem por ocorrências externas, no caso, o contexto das licitações unificadas, considerando que é sua atribuição controlar os atos administradores destes, conforme entendimento do TCU expresso no Acórdão 1141/2003-TCU-Primeira Câmara (Relator: Ministro Marcos Vilaça) .
44. Vale ressaltar também que o diretor da unidade, ainda que não exerça atos afetos à gestão dos contratos, deve adotar providências para que esta ocorra de forma eficiente.
45. Ressalta-se que a ele cabe solicitar e obter informações atualizadas, inclusive no que concerne à execução dos contratos em vigor, ao acompanhamento da vigência dos mesmos e dos procedimentos adotados, em especial no que concerne aos contratos com vigências a expirar, além de atualizações dos planejamentos e fases de processos licitatórios, sob pena de responder por culpa in eligendo ou culpa in vigilando, conforme entendimento adotado pelo TCU, expresso no Acórdão 2059/2015-TCU-Plenário (Relator: Ministro Benjamin Zymler) .
46. Por fim, apesar da responsável não ter assinado as razões de justificativas apresentadas, de ter tomado ciência do ofício de audiência (peça 38) e solicitado prorrogação de prazo para resposta (peça 55) , não foi possível aproveitar elementos a seu favor encaminhados pelo Sr. Humberto Costa Barros. Aqui vale destacar que essa irregularidade é prática recorrente nas unidades de saúde federais do Rio de Janeiro, haja vista o observado nestes autos.
47. A jurisprudência do TCU é pacífica no sentido de que a realização de serviços públicos sem amparo contratual poderá sujeitar o responsável à multa de que trata o art. 58, inciso II, da Lei Orgânica do TCU (Acórdão 2297/2018-TCU-Plenário - Relator: Ministro Vital do Rêgo, 1.277/2018-TCU-Plenário - Relator: Ministro Bruno Dantas, entre outros) .
48. Dessa forma, em não havendo elementos encaminhados pelo Sr. Humberto Costa Barros que possam ser aproveitados em favor da responsável, conclui-se pela imputação de responsabilidade a Sra. Maria Lúcia Feitosa Goulart da Silveira (CPF: XXX.690.007-XX) , na qualidade de ordenadora de despesa do HFA, no período: 24/10/2016 até a presente data, com proposta de aplicação da multa prevista no art. 58, inciso II, da Lei 8.443/1992. A matriz de responsabilização consta do anexo I desta instrução:
48.1. Irregularidade: autorização e pagamento sem amparo contratual para os serviços continuados;
48.2. Responsável: Maria Lúcia Feitosa Goulart da Silveira (CPF: XXX.690.007-XX) , na qualidade de ordenadora de despesa do HFA, no período: 24/10/2016 até a presente data;
48.3. Conduta: assinou as ordens bancárias utilizadas nos pagamentos indicados no quadro resumo acima, sem amparo contratual;
48.4. Nexo causal: ao assinar as ordens bancárias a responsável agiu em desacordo com o estabelecido no art. 60, parágrafo único, da Lei 8.666/1993;
48.5. Culpabilidade: por se tratar de uma unidade pública, mantida com recursos federais, que presta serviços voltados para pacientes do SUS, e que realiza contratações rotineiras, a responsável deveria atentar para o estabelecido no art. 60, parágrafo único, da Lei 8.666/1993.
Razões de justificativas: Harley Roberto Warnoux de Souza (na qualidade de gestor financeiro) .
49. As razões de justificativa do responsável, constam das peças 67-69. O responsável foi ouvido em audiência em razão de assinar ordens bancárias, na qualidade de gestor financeiro, visando a liquidação de despesas pertinentes a pagamentos sem respaldo contratual comprovados por meio de ordens bancárias indicadas no quadro resumo acima e constantes da peça 9.
50. O responsável alega, em resumo, no item 1, que todos os pagamentos foram realizados em processos de pagamentos devidamente instruídos, e forma autorizados pela diretora do HFA (Sra. Maria Lúcia Feitosa Goulart da Silveira) (peça 67, p. 1) .
51. Na sequência, ainda no item 1, apresenta uma breve descrição sobre os apontamentos constantes nos processos de pagamentos, englobando as notas fiscais, autorização de pagamento por reconhecimento de dívida, e nota de empenho. Em seguida, no item 2, afirma que constam despachos exarados pelo Setor de Serviços de Controle e Contratos - Secont/HFA, caracterizando a continuidade dos serviços prestados sem cobertura contratual. Alega que compete a esse serviço o controle dos serviços prestados. Adiante (item 3) destaca que as autorizações assinadas pela diretora do HFA, na condição de ordenadora de despesas, constam as motivações que fundamentam os pagamentos. Em seguida (item 4) assevera que todos os pagamentos referentes às ordens bancárias indicadas no ofício de audiência referem-se a serviços efetivamente prestados, conforme consta dos atestes das notas fiscais e despachos do Secont/HFA. Finaliza suas razões de justificativa (item 4) com a transcrição de trecho do Acórdão 964/2012-TCU (Relator: Ministro Walton Alencar Rodrigues) , adiante (peça 67, p. 1-2) :
Acórdão 964/2012-TCU-Plenário
 (...) 
9.2.3. Verificada a irregular situação fiscal da contratada, incluindo a seguridade social, é vedada a retenção de pagamento por serviço já executado, ou fornecimento já entregue, sob pena de enriquecimento sem causa da Administração;
 (...) 
52. Cumpre informar que o responsável anexou às razões de justificativas as transcrições dos despachos exarados nos processos de pagamentos sem cobertura contratual peça 67, p. 3-34. Aqui deve-se registrar que para cada registro consta um resumo dos argumentos apresentados inicialmente pelo responsável. Destaca-se a ausência de datas nas transcrições dos despachos.
53. O responsável apresentou outras duas defesas (68 e 69, com os mesmos argumentos) , acompanhadas das notas fiscais, despachos e, checklists realizados pela fiscalização dos contratos.
Análise
54. O responsável foi ouvido em audiência em razão de assinar ordens bancárias, na qualidade de gestor financeiro, visando a liquidação de despesas pertinentes a pagamentos sem respaldo contratual comprovados por meio de ordens bancárias indicadas no quadro resumo acima e constantes da peça 9.
55. Os argumentos pertinentes às instruções dos processos de pagamentos, à caracterização da continuidade da prestação de serviços sem contrato formalizado e à competência do setor de gestão contratual, não são suficientes para elidir a irregularidade. O responsável, ao assinar as ordens bancárias juntamente com a diretora, contribuiu para a caracterização da liquidação de despesas decorrentes de contratos verbais, com vistas ao ressarcimento de prestações de serviços de natureza continuada, o que é vedado pelo art. 60, parágrafo único, da Lei 8.666/1993. Nesse caso, tem-se que a assinatura não é um mero formalismo do gestor financeiro, em especial na liquidação de despesa em descordo com o preceito legal acima citado. 
56. A jurisprudência do TCU é pacífica no sentido de que a realização de serviços públicos sem amparo contratual poderá sujeitar o responsável à multa de que trata o art. 58, inciso II, da Lei Orgânica do TCU (Acórdão 2297/2018-TCU-Plenário - Relator: Ministro Vital do Rêgo, 1.277/2018-TCU-Plenário - Relator: Ministro Bruno Dantas, entre outros) .
57. Dessa forma, e considerando que os argumentos apresentados não são suficientes para elidir a irregularidade, conclui-se pela rejeição das razões de justificativas apresentadas pelo Sr. Harley Roberto Warnoux de Souza (CPF XXX.460.047-XX) , na qualidade de gestor financeiro do HFA, e proposta de aplicação da multa prevista no art. 58, inciso II, da Lei 8.443/1992. A matriz de responsabilização consta do anexo I desta instrução:
57.1. Irregularidade: Autorização e pagamento sem amparo contratual para os serviços continuados;
57.2. Responsável: Harley Roberto Warnoux de Souza (CPF XXX.460.047-XX) , na qualidade de gestor financeiro do HFA;
57.3. Conduta: Assinou as ordens bancárias utilizadas nos pagamentos indicados no quadro resumo acima, sem amparo contratual;
57.4. Nexo causal: Ao assinar as ordens bancárias o responsável agiu em desacordo com o estabelecido no art. 60, parágrafo único, da Lei 8.666/1993;
57.5. Culpabilidade: Por se tratar de uma unidade pública, mantida com recursos federais, que presta serviços voltados para pacientes do SUS, e que realiza contratações rotineiras, o responsável deveria atentar para o estabelecido no art. 60, parágrafo único, da Lei 8.666/1993.
Hospital Federal de Bonsucesso (HFB) : razões de justificativa apresentadas pelos seguintes responsáveis: Gilson Max Freitas de Araújo, Luana Camargo da Silva, e Willian Cotrim de Oliveira
58. Quadro resumo referente ao HFB:
	Hospital Federal de Bonsucesso (HFB) 

	1- W. A. Siqueira Engenharia Ltda.

	Objeto
	Vigência

	Serviço de manutenção preventiva e corretiva das instalações e equipamentos prediais.
	5/3/2018 a 31/8/2018

	Ordens bancárias (pagamento sem respaldo contratual)  (peça 9) : 2018OB800209; 2018OB800303; 2018OB800559; 2018OB800689; 2018OB801620.
Responsáveis: Gilson Max Freitas de Araújo (XXX.146.767-XX) , Luana Camargo da Silva (CPF XXX.942.787-XX) , Willian Cotrim de Oliveira (CPF XXX.316.877-XX) 

	Despachos do Sipar/Sei (itens não digitalizáveis, peça 6 - Elementos comprobatórios/Evidências, Planilha de Contratos_set18.xlsx) , acompanhamento realizado pelo DGH.

	4/8/2018 (DIREÇÃO-COAD) : Aprova Projeto Básico e envia à COAD para prosseguimento.
13/8/2018 (COAD-DIREÇÃO) : Solicita aprovação do Projeto Básico.
Não há registros de tramitações processuais no período de gestão do Sr. Gilson Max Freitas de Araújo

	2- CMA Elevadores Ltda.

	Objeto
	Vigência

	Serviços de Manutenção Preventiva e Corretiva de 14 elevadores e 06 Monta-Cargas
	28/4/2017 a 24/10/2017

	Ordens bancárias  (pagamento sem respaldo contratual)  (peça 9) : 2018OB800384; 2018OB800499; 2018OB800640; 2018OB800688; 2018OB800893; 2018OB801539.
Responsáveis: Luana Camargo da Silva (CPF XXX.942.787-XX) , Willian Cotrim de Oliveira (CPF XXX.316.877-XX) 

	Observações do DGH (itens não digitalizáveis, peça 6 - Elementos comprobatórios/Evidências, Planilha de Contratos_set18.xlsx) , acompanhamento realizado pelo DGH.

	Proc. Emergencial: 33374.002484/2016-16 (Enviado pelo HFB a COAD em 28/3/2018 com a declaração de concordância e compatibilidade do aumento orçamentário e financeiro à pretensa contratação.) 
Em virtude de o Processo estar com aceso restrito no SEI não conseguimos verificar o teor do último despacho. Enviamos email ao DICONT solicitando esclarecimentos sobre a restrição.
Tempo total decorrido da última movimentação: 5 meses

59. Observou-se também, com base em informações fornecidas pelo DGH (grades de serviços, à peça 8, p. 12-38) que o HFB não figura como unidade gestora de licitações unificadas destinadas a substituir as prestações de serviços acima.
60. Adiante segue a referência dos responsáveis, ofícios de audiência, ciência e razões de justificativas pertinentes ao HFB:
a) Gilson Max Freitas de Araújo (CPF XXX.146.767-XX) , na qualidade de ordenador de despesas no período de 30/6/2017 a 9/3/2018. Ofício de audiência 3.095/2018, à peça 26. Ciência, à peça 43. Razões de justificativa, às peças 87-90;
b) Luana Camargo da Silva (CPF XXX.942.787-XX) , na qualidade de ordenador de despesa no período de 9/3/2018 a 23/1/2019. Ciência, à peça 50. Não apresentou razões de justificativas.
c) Willian Cotrim de Oliveira (CPF XXX.316.877-XX) , na qualidade de gestor financeiro. Ofício de audiência 54/2019, de 15/1/2019, à peça 100, ciência, à peça 44. Razões de justificativa, às peças 79-85
Razões de justificativas: Gilson Max Freitas de Araújo (na qualidade de ordenador de despesas) 
61. As razões de justificativa do Sr. Gilson Max Freitas de Araújo, na qualidade de ordenador de despesa do HFB no período de 30/6/2017 a 9/3/2018 (ver peça 9, p. 6) , constam da peça 87. As peças 88, 89 e 90 referem-se ao seu currículo, à posse do responsável no HFB e ao Relatório de Gestão da unidade (2017-2018) , respectivamente. 
62. O responsável inicia sua defesa mencionando a tempestividade da mesma. Apresenta um relato sobre os fatos tratados neste processo. Descreve, em resumo, sua qualificação profissional e os cargos que ocupou em unidades de saúde e a assunção do cargo de diretor do HFB. Adiante, em resumo, faz menção à crise de gestão enfrentada pelo HFB, à época dos pagamentos, e os procedimentos por ele adotados visando identificar e solucionar os problemas encontrados na unidade, referenciando o Relatório de Gestão (2017-2018) . Cita a questão da abertura da nova emergência do hospital, e faz menção à natureza contínua dos serviços prestados (peça 87, p. 1-5) .
63. Na sequência, cita a abertura da nova emergência do HFB, alegando que a vigência do contrato expirou em 11/2/2017, ou seja, antes de assumir a direção do HFB. Faz referência ao processo administrativo pertinente. Afirma que não agiu com má fé, pois realizou o que era possível naquele momento.
64. Em seguida menciona, em resumo, a abertura do processo emergencial pertinente à prestação de serviços de manutenção preventiva e corretiva (processo 33374.014178/2017-03) e o processo regular (33374.008485/2017-47) , e faz referência ao despacho assinado por fiscal do contrato. Em seguida alega que se trata de atribuição do fiscal do contrato e do setor de contratos, e que este último é responsável pela gestão, com vistas a sinalizar a o término da vigência e o início de um novo processo. Adiante cita a precariedade na gestão dos hospitais federais no RJ, a instabilidade dos serviços essenciais, falta de insumos, suspensão de cirurgias e diminuição do número de atendimentos, destacando que há uma infinidade de problemas, além dos citados, que são negligenciados pelo DGH, órgão que deveria dar suporte aos hospitais. Alega que o DGH não cumpre com suas atribuições e que as recorrentes substituições de diretorias impedem o desenvolvimento de diretrizes de governança e o alcance de resultados. Em seguida alega, em resumo, que foi refém do cenário caótico da saúde pública, não restando alternativa a não ser cumprir suas atribuições até que o contrato fosse regularizado, com razoabilidade, ou interromper a prestação de serviço, com a suspensão dos pagamentos (peça 87. p. 5-7) .
65. Na sequência, no item (Do Direito - Da Insegurança Jurídica e a Necessidade de Aprimoramento dos Processos) , o responsável, em apertada síntese, apresenta argumentos pertinentes à gestão e controle, falta de cultura de capacitação e cita o Acórdão 1610/2013-TCU-Plenário (Relator: Ministro José Jorge) , que trata da consolidação das auditorias realizadas nos hospitais universitários, na área de licitações e contratos. Adiante, faz menção à fragilidade jurídica, ações de responsabilidade originárias de auditorias. Faz menção ao elevado número de normas. Destaca a necessidade de orientação voltada para o gestor, e necessidade de condições adequadas de trabalho, capacitação, treinamento, e desenvolvimento tecnológico (peça 87, p. 7-9) .
66. No item seguinte faz menção à Lei 13.655/2018 (inclui no Decreto-Lei 4.657/1942 a Lei de Introdução às Normas do Direito Brasileiro) , disposições sobre segurança jurídica e eficiência na criação e na aplicação do direito público) , e alega, em resumo, sobre os obstáculos enfrentados na gestão do HFB, e em relação à lei citada, destaca a avaliação desses obstáculos, levando em conta as exigências de políticas públicas. Destaca a falta de estrutura do quadro de servidores e reproduz trechos da legislação citada, como o objetivo de demonstrar que a mesma resguarda a segurança do ato praticado (peça 87, p. 9-11) .
67. No item seguinte (Das Razões de Justificativa) , alega, em resumo, que se deve atentar para a primariedade, para os bons antecedentes funcionais, ausência de dolo, não responsabilidade direta pelo fato irregular, e para as circunstâncias atenuantes, com arrimo no art. 59 do Código Penal. Cita jurisprudência do STJ pertinente à primariedade e vida funcional, e destaca que ao longo de 26 anos atuando em unidade hospitalar não respondeu a qualquer procedimento disciplinar. Alega que o despacho oriundo do serviço de contratos, no qual consta menção ao término da vigência do contrato e o início do pagamento por indenização ocorreu em momento prévio a sua posso no HFB, e destaca que o servidor envidou esforços para regularizar a situação (peça 87, p. 11-13) .
68. Na sequência apresenta, em resumo, um relato sobre o princípio da segregação das funções, destaca que é injusto responsabilizar o signatário, por atribuições pertinentes ao fiscal do contrato, ao serviço de gestão de contratos e ao diretor anterior. Cita o princípio da segregação de funções e afirma que lhe a responsabilidade pela descontinuidade do serviço sem que o mesmo tenha dado causa. Em seguida alega, em resumo, que era inviável deixar de pagar, pois não havia outra possibilidade de manter os serviços em execução. Em relação à segregação de funções reproduz trechos dos Acórdão 5615/2008-TCU-Segunda Câmara (Relator: Ministro Raimundo Carreiro) e 3.031/2008-TCU-Primeira Câmara (Relator: Ministro Guilherme Palmeira) . Esses Acórdãos demonstram que se deve evitar o acúmulo de funções. Faz referência também ao entendimento adotado pela Organização Internacional das Entidades Fiscalizadoras Superiores - Intosai (ver a íntegra, à peça 87, p. 13-14) .
69. Em seguida, no que concerne aos pagamentos realizados, alega, em resumo, que seguiu o estabelecido no art. 59, parágrafo único, da Lei 8.666/2013, destacando que o setor financeiro recebeu orientações do setor contábil do FNS, em razão do atesto da prestação dos serviços nas notas fiscais. Destaca que as unidades federais de saúde são dotadas apenas de autonomia financeira, e que segue as orientações e diretrizes realizadas pelo DGH. Em seguida reproduz o organograma e histórico do DGH. Adiante reproduz trecho de determinação expressa no Acórdão 1095/2007-TCU-Plenário (Relator: Ministro Marcos Vilaça) , exarado no processo TC Processo 005.645/2006-7 (Relatório de Acompanhamento) , que tratou de ações decorrentes da declaração de calamidade pública no setor hospitalar do SUS no município do Rio de Janeiro. Quanto à determinação em tela, encaminhada ao Ministério da Saúde, por meio do DGH, a mesma consiste em alerta endereçado aos hospitais federais relativo à irregularidade dos pagamentos sem cobertura contratual, que pode ensejar a aplicação da multa prevista no art. 268, inciso II do RI/TCU (ver a íntegra, à peça 87, p. 14-17) .
70. Adiante alega, em resumo, que não teve influência na descontinuidade do serviço, mas que agiu no sentido de regularizar a contratação. Assevera que agiu de forma legal e honesta, observando o princípio da boa fé. Em seguida reproduz o entendimento do Ministro do STF Luís Roberto Barroso, e faz referência à sua atuação diante de fatos determinantes que, à época, inviabilizava conduta diversa. Destaca os princípios da legalidade, segurança jurídica, boa fé e da presunção de legitimidade dos atos públicos. E solicita que sua inocência seja declarada. Finaliza suas razões de justificativas, na forma que segue (peça 87, p. 17-20) :
 (...) 
1. Que todas as razões de fato e de direito expostas na peça de defesa sejam acatadas, com posterior declaração de inocência em face ao servidor ora indiciado;
2. Reconheça a necessidade da continuidade dos serviços, visto se tratarem de serviços estruturais indispensáveis em uma unidade hospital de grande porte;
3. Se reconheça a falha na prestação de auxílio do Departamento de Gestão Hospitalar do Estado do Rio de Janeiro, bem como Ministério da Saúde, quando estes não dispõem de meios de auxílio e capacitação aos seus agentes;
4. Reconheça a incompatibilidade do cargo do servidor em efetuar atos gerenciais da unidade, uma vez que é ocupante de cargo com perfil tão somente executor.
5. Considerar à primariedade de antecedentes do servidor;
6. Observar à realidade fática e obstáculos enfrentados na gestão da Unidade Hospitalar, assim como Princípios Garantidores da Segurança Jurídica, trazidos Lei 13.655/2018.
Ante o exposto, o servidor, fundamentado no valor de justiça, requer que a presente Defesa seja acatada, declarando-se sua total inocência pelas faltas que lhe são apontadas, pelas razões de fato e de direito acima aduzidas.
 (...) 
Análise
71. O responsável foi ouvido em audiência em razão de assinar ordens bancárias, na qualidade de ordenador de despesas, visando a liquidação de despesas pertinentes a pagamentos sem respaldo contratual comprovados por meio de ordens bancárias indicadas no quadro resumo acima e constantes da peça 9.
72. Confrontando as datas das vigências dos contratos com as respectivas tramitações processuais reproduzidas no quadro resumo acima, com o período de gestão do responsável (30/06/2017 a 09/03/2018) observa-se a ocorrência de demora na adoção de providências visando à contratação dos serviços. Esse atraso contribuiu fortemente para a realização dos pagamentos sem cobertura contratual para os serviços considerados essenciais e, por consequência, a caracterização de contrato verbal e pagamento por indenização. Inclusive não há registros anotados pelo DGH pertinentes ao processo administrativo referente à empresa W. A. Siqueira Engenharia Ltda., conforme anotado no quadro resumo acima.
73. Restou demonstrada a fragilidade dos controles internos e inércia na adoção de providências conforme observado no resumo do acompanhamento reproduzido acima. Não foram apresentadas pelo responsável outras informações capazes de justificar as datas das tramitações processuais indicadas acima. Em resumo o signatário justifica os pagamentos alegando que não é sua função fiscalizar a vigência dos contratos, a precariedade na gestão dos hospitais federais, a instabilidade dos serviços essenciais, de insumos, suspensão de cirurgias e diminuição do numero de atendimentos. Transfere a responsabilidade ao DGH, cita as frequentes substituições de diretores, e faz menção ao fato de ter se tornado refém de um cenário caótico da saúde pública. Esses argumentos não são suficientes para justificar o demasiado transcurso de tempo observado no quadro resumo acima. Vale ressaltar que o HFB é uma unidade pública de saúde que realiza rotineiramente contratações de grande vulto e, portanto, cabe ao gestor o dever de atentar para o estabelecido no art. 60, parágrafo único da Lei 8.666/1993, a fim de prevenir/evitar a ocorrência de pagamento sem respaldo contratual.
74. Deve-se registrar ainda que compete ao diretor da unidade celebrar e gerir os contratos administrativos, como também exercer todos os atos administrativos indispensáveis à boa e regular gestão da unidade hospitalar, com base nos princípios da legalidade, da impessoalidade, da moralidade, da publicidade, da eficácia e da economicidade. O diretor não pode se eximir das falhas cometidas por seus subordinados, nem por ocorrências externas, no caso, o contexto das licitações unificadas, considerando que é sua atribuição controlar os atos administradores destes, conforme entendimento do TCU expresso no Acórdão 1141/2003-TCU-Primeira Câmara (Relator: Ministro Marcos Vilaça) .
75. Vale ressaltar também que o diretor da unidade, ainda que não exerça atos afetos à gestão dos contratos, deve adotar providências para que esta ocorra de forma eficiente, ou seja, a ele cabe solicitar e obter informações atualizadas, inclusive no que concerne à execução dos contratos em vigor, ao acompanhamento da vigência dos mesmos e dos procedimentos adotados, em especial no que concerne aos contratos com vigências a expirar, além de atualizações dos planejamentos e fases de processos licitatórios, sob pena de responder por culpa in eligendo ou culpa in vigilando, conforme entendimento adotado pelo TCU, expresso no Acórdão 2059/2015-TCU-Plenário (Relator: Ministro Benjamin Zymler) .
76. O responsável, ao assinar ordens bancárias indicadas no quadro resumo acima, configurou a liquidação despesas decorrente de contratos verbais, com vistas ao ressarcimento de prestações de serviços de natureza continuada, o que é vedado pelo art. 60, parágrafo único, da Lei 8.666/1993. 
77. A jurisprudência do TCU é pacífica no sentido de que a realização de serviços públicos sem amparo contratual poderá sujeitar o responsável à multa de que trata o art. 58, inciso II, da Lei Orgânica do TCU (Acórdão 2297/2018-TCU-Plenário - Relator: Ministro Vital do Rêgo, 1.277/2018-TCU-Plenário (Relator: Ministro Bruno Dantas) , entre outros.
78. Diante do exposto, restou demonstrado que a demora observada na tramitação dos processos indicados no quadro resumo acima contribuiu fortemente para o atraso no desenvolvimento de novos processos licitatórios, como também originou os pagamentos sem respaldo contratual, sem justificativa excepcional.
79. Dessa forma, conclui-se pela rejeição das razões de justificativas apresentadas pelo Sr. Gilson Max Freitas de Araújo (CPF XXX.146.767-XX) , na qualidade de ordenador de despesa do HFB no período de 30/6/2017 a 9/3/2018, e proposta de aplicação da multa prevista no art. 58, inciso II, da Lei 8.443/1992. A matriz de responsabilização consta do anexo I desta instrução:
79.1. Irregularidade: Autorização e pagamento sem amparo contratual para os serviços continuados;
79.2. Responsável: Gilson Max Freitas de Araújo (CPF XXX.146.767-XX) , na qualidade de ordenador de despesa do HFB no período de 30/6/2017 a 9/3/2018;
79.3. Conduta: Assinou as ordens bancárias utilizadas nos pagamentos indicados no quadro resumo acima, sem amparo contratual;
79.4. Nexo causal: Ao assinar as ordens bancárias o responsável agiu em desacordo com o estabelecido no art. 60, parágrafo único, da Lei 8.666/1993;
79.5. Culpabilidade: Por se tratar de uma unidade pública, mantida com recursos federais, que presta serviços voltados para pacientes do SUS, e que realiza contratações rotineiras, o responsável deveria atentar para o estabelecido no art. 60, parágrafo único, da Lei 8.666/1993.
Razões de justificativas: Luana Camargo da Silva (na qualidade de ordenadora de despesas) 
80. A audiência da responsável fundamentou-se no fato da mesma ter assinado as ordens bancárias indicadas no quadro resumo acima e constantes da peça 9, na qualidade de diretora do HFB, visando a liquidação de despesas pertinentes a pagamentos sem respaldo contratual.
81. Apesar de ter tomado ciência do ofício 3.096/2018-TCU/Secex-RJ, à peça 28, comprovada por meio do aviso de recebimento (AR) , à peça 50, a responsável não atendeu a audiência e não se manifestou quanto às irregularidades verificadas.
82. Assim, transcorrido o prazo regimental fixado e mantendo-se inerte a mencionada responsável, impõe-se que seja considerada revel, dando-se prosseguimento ao processo, de acordo com o art. 12, § 3º, da Lei 8.443/1992.
83. Conforme já exposto na instrução precedente (peça 11) , a situação retratada em relação à responsável (ordenadora de despesas) , refere-se aos pagamentos sem respaldo contratual em desacordo com o estabelecido no art. 60, parágrafo único, da Lei 8.666/1993.
84. Ao não apresentar sua defesa, a responsável deixou de produzir justificativa para os mencionados pagamentos sem respaldo contratual, apesar disso, e considerando o princípio da verdade real, procurou-se aproveitar argumentos que pudessem ser utilizados a seu favor, nas justificativas apresentadas pelos demais responsáveis do HFB também chamados em audiência. Aqui importa ressaltar que as irregularidades atribuídas a responsável são as mesmas imputadas aos demais responsáveis. Todavia, a partir das análises realizadas, constatou-se a impossibilidade de aproveitamento, haja vista que os argumentos defensivos apresentados pelos demais responsáveis não foram suficientes para justificar a irregularidade.
85. A responsável, ao assinar ordens bancárias indicadas no quadro resumo acima, configurou a liquidação despesas decorrentes de contratos verbais, com vistas ao ressarcimento de prestações de serviços de natureza continuada, o que é vedado pelo art. 60, parágrafo único, da Lei 8.666/1993.
86. Em resumo, a presente instrução mantém a convicção firmada na análise descrita acima, relativa às razões de justificativas encaminhadas pelo Sr. Gilson Max Freitas de Araújo, tendo em conta que ambos assinaram as ordens bancárias na qualidade de ordenadores de despesas.
87. Por derradeiro, cabe registrar que a responsável veio aos autos, à peça 77, com pedido de prorrogação de prazo para interpor recurso contra o Acórdão 5125/2018-TCU-Segunda Câmara.
88. O citado Acórdão, constante da peça 1, determinou a esta Secretaria de Controle Externo que autuasse processo de acompanhamento com vistas a verificar a regularidade dos atos praticados, eventuais riscos de dano ao erário e resultados obtidos concernentes ao desenvolvimento dos procedimentos adotados no âmbito do Departamento de Gestão Hospitalar (DGH) e dos hospitais e institutos federais vinculados ao Ministério da Saúde localizados no Estado do Rio de Janeiro em atendimento ao estabelecido na Portaria Conjunta DGH/Institutos Federais/MS/RJ 5, de 21/3/2017, que subordina as unidades de saúde citadas à realização de procedimentos de licitação unificada sob a coordenação do DGH.
89. A solicitação de prorrogação de prazo para interpor recurso contra o Acórdão mencionado não foi concedida conforme consta do despacho de expediente constante da peça 78.
90. Dessa forma, em não havendo novos elementos a serem analisados em virtude da revelia da responsável, e considerando que os argumentos apresentados pelos demais responsáveis não foram capazes de sanar a irregularidade a ela imputada, conclui-se pela responsabilização da Sra. Luana Camargo da Silva (CPF XXX.942.787-XX) , na qualidade de ordenadora de despesa do HFB no período de 9/3/2018 até 23/1/2019, e proposta de aplicação da multa prevista no art. 58, inciso II, da Lei 8.443/1992. A matriz de responsabilização consta do anexo I desta instrução:
90.1. Irregularidade: Autorização e pagamento sem amparo contratual para os serviços continuados;
90.2. Responsável: Luana Camargo da Silva (CPF XXX.942.787-XX) , na qualidade de ordenadora de despesa do HFB no período de 9/3/2018 a 23/1/2019;
90.3. Conduta: Assinou as ordens bancárias utilizadas nos pagamentos indicados no quadro resumo acima, sem amparo contratual;
90.4. Nexo causal: Ao assinar as ordens bancárias o responsável agiu em desacordo com o estabelecido no art. 60, parágrafo único, da Lei 8.666/1993;
90.5. Culpabilidade: Por se tratar de uma unidade pública, mantida com recursos federais, que presta serviços voltados para pacientes do SUS, e que realiza contratações rotineiras, o responsável deveria atentar para o estabelecido no art. 60, parágrafo único, da Lei 8.666/1993.
Razões de justificativas: Willan Cotrim de Oliveira (gestor financeiro) 
91. As razões de justificativa do Sr. Willian Cotrim de Oliveira (CPF XXX.316.877-XX) , na qualidade de gestor financeiro, constam da peça 79. As demais peças encaminhadas referem-se a despacho assinado pelo responsável (peça 80) , declaração de serviços prestados e referência à nota fiscal para pagamento (peça 81) , declaração do fiscal de contrato indicando a abertura de processo de contratação emergencial (peça 82) , encaminhamento de fatura para pagamento por indenização (peça 83) , autorização de pagamento por indenização assinada pelo Sr. Gilson Max Freitas de Araújo, na qualidade de diretor/ordenador do hospital (peça 84) , e solicitação de autorização de pagamento por indenização (ressaltando se não houver outro entendimento sobre o pagamento) , emitida pelo chefe da divisão de contratos (peça 85) , respectivamente.
92. Deve-se registrar que as razões de justificativas apresentadas guardam estreita semelhança às apresentadas pelo Sr. Gilson Max Freitas de Araújo, e foram produzidas pelo mesmo escritório de advocacia (ver procurações às peças 39 (Willan) e 40 (Gilson) ) . A exceção refere-se as suas atribuições na qualidade de gestor financeiro do HFB. Em relação a esses argumentos específicos, o responsável alega, em resumo, que não possui atribuição para evitar ou reparar a descontinuidade contratual (ver peça 79, p. 3) . Adiante, reproduz trecho de suas atribuições constantes do edital do concurso para o cargo que ocupa.
93. Na sequência, no que concerne à irregularidade a ele atribuída, o responsável cita, em resumo, as atribuições do setor financeiro e afirma que não compete a esse setor realizar qualquer juízo de valor pertinente à execução e abertura de novos processos licitatórios, assim como gerir contratos e suas peculiaridades (ver peça 79, p. 11) .
94. Adiante faz menção ao memorando enviado à direção do HFB, em 3/4/2017, no qual aponta a urgência de novas contratações visando evitar restrições dos órgãos de controle (ver peça 79, p. 12-13) . Em seguida alega, em resumo, que não possui influência na gestão de contratos e nos atestos, tendo em conta que a ele cabe somente informar a existência ou não de orçamento para a contratação, empenho, liquidação e pagamento. Assevera que sua assinatura nos pagamentos é apenas uma formalidade a ser seguida, e que os processos de pagamentos são encaminhados ao seu setor já instruído com as assinaturas das chefias pertinentes autorizando os pagamentos, conforme consta do atesto do fiscal do contrato e dos relatórios da divisão de contratos. Aduz que ocupava função subordinada, e agiu de forma legal, respeitando os fatos ocorridos, observando o princípio da boa fé e as orientações dispostas pela Setorial Contábil do Fundo Nacional de Saúde (ver peça 79, p. 17-18) .
95. Finaliza, à peça 79, p. 20, com os mesmos argumentos apresentados pelo Sr. Gilson Max Freitas de Araújo (diretor do HFB) .
Análise
96. O responsável foi ouvido em audiência em razão de assinar ordens bancárias, na qualidade de gestor financeiro, visando a liquidação de despesas pertinentes a pagamentos sem respaldo contratual comprovados por meio de ordens bancárias indicadas no quadro resumo acima e constantes da peça 9.
97. Os argumentos pertinentes as suas atribuições, gestão de contratos, e que a assinatura de contrato é apenas uma formalidade não são suficientes para elidir a irregularidade. O responsável, ao assinar as ordens bancárias juntamente com o diretor, contribuiu para a caracterização da liquidação de despesas decorrentes de contratos verbais, com vistas ao ressarcimento de prestações de serviços de natureza continuada, o que é vedado pelo art. 60, parágrafo único, da Lei 8.666/1993. Nesse caso, tem-se que a assinatura não é um mero formalismo do gestor financeiro, em especial na liquidação de despesa em descordo com o preceito legal acima citado.
98. A jurisprudência do TCU é pacífica no sentido de que a realização de serviços públicos sem amparo contratual poderá sujeitar o responsável à multa de que trata o art. 58, inciso II, da Lei Orgânica do TCU (Acórdão 2297/2018-TCU-Plenário - Relator: Ministro Vital do Rêgo, 1.277/2018-TCU-Plenário - Relator: Ministro Bruno Dantas, entre outros) .
99. Dessa forma, e considerando que os argumentos apresentados não são suficientes para elidir a irregularidade, conclui-se pela rejeição das razões de justificativas apresentadas pelo Sr. Willan Cotrim de Oliveira (CPF XXX.316.877-XX) , na qualidade de gestor financeiro do HFB, e proposta de aplicação da multa prevista no art. 58, inciso II, da Lei 8.443/1992. A matriz de responsabilização consta do anexo I desta instrução:
99.1. Irregularidade: Autorização e pagamento sem amparo contratual para os serviços continuados;
99.2. Responsável: Willan Cotrim de Oliveira (CPF XXX.316.877-XX) , na qualidade de gestor financeiro do HFB;
99.3. Conduta: Assinou as ordens bancárias utilizadas nos pagamentos indicados no quadro resumo acima, sem amparo contratual;
99.4. Nexo causal: Ao assinar as ordens bancárias o responsável agiu em desacordo com o estabelecido no art. 60, parágrafo único, da Lei 8.666/1993;
99.5. Culpabilidade: Por se tratar de uma unidade pública, mantida com recursos federais, que presta serviços voltados para pacientes do SUS, e que realiza contratações rotineiras, o responsável deveria atentar para o estabelecido no art. 60, parágrafo único, da Lei 8.666/1993.
Hospital Federal Cardoso Fontes (HFCF) : razões de justificativa apresentadas pelos seguintes responsáveis: Ana Paula Fernandes da Silva e José de Hollanda Bezerra de Melo Neto
100. Quadro resumo ao HFCF:
	Hospital Federal Cardoso Fontes (HFCF) 

	1- Midas M3 - Manutenção e Montagens Ltda.

	Objeto
	Vigência

	Manutenção preventiva e corretiva, análise microbiológica nos sistemas e equipamentos de ar condicionado central e minicentral e 100, Centro Cirúrgico, CTI e EMG, tratamento de água de sistema de ventilação e exaustão mecânica e Câmara mortuária com fornecimento de peças, materiais e mão de obra para o HFCF.
	10/3/2017 a 05/9/2017

	Ordens bancárias (pagamento sem respaldo contratual)  (peça 9) : 2018OB800150; 018OB801866.
Responsáveis: Ana Paula Fernandes da Silva (CPF XXX.021.597-XX) e José de Hollanda Bezerra de Melo Neto (CPF XXX.137.097-XX) 

	Observações do DGH (itens não digitalizáveis, peça 6 - Elementos comprobatórios/Evidências, Planilha de Contratos_set18.xlsx) , acompanhamento realizado pelo DGH.

	Data da última movimentação no SIPAR/SEI: 15/8/2018
Encontra-se em fase de pesquisa de preço - Planilha custo inserida em 15/8/18.

	2- Braservice Soluções em Recursos Humanos Eireli

	Objeto
	Vigência

	Prestação de serviço de apoio administrativo de Maqueiros, Recepção, Operador de Telefonia, Técnico em Secretariado, Operador de máquina de Reprografia, Contínuo, Auxiliar Operacional de Carga e Descarga, Auxiliar de Farmácia para usuários em geral.
	25/9/2017 a 24/03/2018

	Ordens bancárias  (pagamento sem respaldo contratual)  (peça 9) : 2018OB800900; 2018OB802027.
Responsáveis: Ana Paula Fernandes da Silva (CPF XXX.021.597-XX) e José de Hollanda Bezerra de Melo Neto (CPF XXX.137.097-XX) 

	Observações do DGH (itens não digitalizáveis, peça 6 - Elementos comprobatórios/Evidências, Planilha de Contratos_set18.xlsx) , acompanhamento realizado pelo DGH.

	Em fase de Habilitação/Diligência. Não há anotação sobre despachos/datas.

	 3- Max Clean Lavanderia Industrial e Comercial Ltda.

	Objeto
	Vigência

	Prestação de serviços continuados de empresa especializada nos Serviços de Processamento de roupas de serviços de saúde (Rouparia Hospitalar) .
	9/10/2017 a 7/4/2018

	Ordens bancárias  (pagamento sem respaldo contratual)  (peça 9) : 2018OB800174; 2018OB801109; 2018OB801941.
Responsáveis: Ana Paula Fernandes da Silva (CPF XXX.021.597-XX) e José de Hollanda Bezerra de Melo Neto (CPF XXX.137.097-XX) 

	Observações do DGH (itens não digitalizáveis, peça 6 - Elementos comprobatórios/Evidências, Planilha de Contratos_set18.xlsx) , acompanhamento realizado pelo DGH.

	Publicação do PR 25/2017 com abertura de propostas em 27/8/18

	4- Savior - Medical Service Ltda.

	Objeto
	Vigência

	Transporte de Pacientes para o HFCF, compreendendo a utilização para fim de viaturas Ambulâncias de Transporte dos Tipos B e D (Tipo B e UTI Móvel Tipo D) .
	10/10/2017 a 8/4/2018

	Ordens bancárias  (pagamento sem respaldo contratual)  (peça 9) : 2018OB801089; 2018OB801905.
Responsáveis: Ana Paula Fernandes da Silva (CPF XXX.021.597-XX) e José de Hollanda Bezerra de Melo Neto (CPF XXX.137.097-XX) 

	Observações do DGH (itens não digitalizáveis, peça 6 - Elementos comprobatórios/Evidências, Planilha de Contratos_set18.xlsx) , acompanhamento realizado pelo DGH.

	Data da Abertura do Processo no SIPAR/SEI: 14/7/2018
Processo 33407.002590/2016-67 em fase final de licitação (PR 40/2018) 

	5- Trade Building Engenharia e Serviços Ltda.

	Objeto
	Vigência

	Prestação de serviços de limpeza técnica em ambiente hospitalar, conservação de bens móveis e imóveis; e conservação e manutenção de áreas verdes, tais como: corte de grama, roçada, capina, extirpação de ervas daninhas e manutenção de jardins e jardineiras
	20/10/2017 a 18/4/2018

	Ordens bancárias  (pagamento sem respaldo contratual)  (peça 9) : 2018OB801131; 2018OB801842.
Responsáveis: Ana Paula Fernandes da Silva (CPF XXX.021.597-XX) e José de Hollanda Bezerra de Melo Neto (CPF XXX.137.097-XX) 

	Observações do DGH (itens não digitalizáveis, peça 6 - Elementos comprobatórios/Evidências, Planilha de Contratos_set18.xlsx) , acompanhamento realizado pelo DGH.

	Data da última movimentação no SIPAR/SEI: 16/8/2018
Processo 33407.007585/2013-06 encaminhado ao SECONT/HFCF para providências quanto a assinatura do Contrato (PR 24/18) .

	6- Rio Med - Equipamentos Médicos Ltda. ME.

	Objeto
	Vigência

	Prestação de serviços técnicos especializados na área de engenharia clínica, para prestação de serviços de manutenção preventiva e corretiva, calibração, treinamento de operadores, utilizando software de gestão para monitoramento tecnológico, elaboração de especificações/pareceres/laudos técnicos e consultorias no auxílio ao gerenciamento de equipamentos médico-assistenciais instalados no HFCF.
	23/11/2017 a 22/5/2018

	Ordens bancárias  (pagamento sem respaldo contratual)  (peça 9) : 2018OB801819; 2018OB801912.
Responsáveis: Ana Paula Fernandes da Silva (CPF XXX.021.597-XX) e José de Hollanda Bezerra de Melo Neto (CPF XXX.137.097-XX) 

	Observações do DGH (itens não digitalizáveis, peça 6 - Elementos comprobatórios/Evidências, Planilha de Contratos_set18.xlsx) , acompanhamento realizado pelo DGH.

	Data da última movimentação no SIPAR/SEI: 13/8/2018
Observações complementares: Despacho da Direção Geral com o APROVO do Termo de Referência (Processo 33407.008235/2015-11) acompanhar e fiscalizar a execução do contrato n° 01/2018, referente ao Pregão Eletrônico n° 07/2018, Processo 33407.005838/2014-80. 
Despacho da Direção Geral com o APROVO do Termo de Referência (Processo 33407.008235/2015-11) *Esse processo trata de licitação unificada gerenciada pelo INTO, com data de sessão pública agendada para 3/12/2018.

101. Observou-se também, com base em informações fornecidas pelo DGH (grades de serviços, à peça 8, p. 12-38) que o HFCF não figura como unidade gestora de licitações unificadas destinadas a substituir as prestações de serviços acima. 
102. Adiante segue a referência dos responsáveis, ofícios de audiência, ciências e razões de justificativa pertinentes ao HFCF:
a) Ana Paula Fernandes da Silva (CPF XXX.021.597-XX) , na qualidade de ordenador de despesa no período de 24/3/2017 até a presente data. Ofício de audiência 52/2019, de 14/1/2019, à peça 99, ciência, à peça 108. Razões de justificativa, à peça 112 e 115;
b) José de Hollanda Bezerra de Melo Neto (CPF XXX.137.097-XX) , na qualidade de gestor financeiro. Ofício de audiência 3.099/2018, de 23/11/2018, à peça 30, ciência, à peça 49. Razões de justificativa, às peças 70 e 72;
Razões de justificativa: Ana Paula Fernandes da Silva (na qualidade de ordenadora de despesas) .
103. As razões de justificativa constam da peça 112, e 115, p. 1-5, e são iguais. A responsável encaminhou também uma série de cópias de despachos originários do Ministério da Saúde e cópias de contratos celebrados, conforme observado à peça 112, p. 8-325. A presente análise utilizará como referência as razões de justificativas constantes da peça 115.
104. A responsável apresenta, inicialmente, um relato sobre os normativos que estabelecem regras para a atuação do Departamento de Gestão Hospitalar - DGH junto as unidades de saúde federais em tela e para a realização de licitações unificadas (peça 115, p. 2) .
105. Na sequência, em resumo, alega que devido à proximidade de término de contrato e pouco tempo para aguardar as licitações unificadas, como também a conclusão de processos próprios visando futuras licitações, foram realizadas contratações emergenciais objetivando regularizar os pagamentos sem respaldo contratual. Informa que deu andamento a todos os processos licitatórios que se encontram parados, e que realizará licitações próprias até janeiro de 2019 (peça 112, p. 2) .
106. Informa que instaurou processo administrativo, com vistas a apurar responsabilidade pela inércia no andamento dos processos licitatórios. Aduz que foram iniciados processos próprios de licitação, apesar da participação do HFCF em licitações unificadas, visando evitar um novo ciclo de contratações emergenciais e de pagamentos sem respaldo contratual. Entretanto, devido ao tempo decorrido e à nova realidade do hospital, foi necessário revisar todos os processos e seus termos de referência (peça 112, p. 2) .
107. Adiante menciona que compareceu à reunião com o DGH e os demais hospitais e institutos federais. Informa que as licitações unificadas pertinentes aos serviços pagos por indenização indicados no quadro resumo acima não estão sob a gerência do HFCF. Em seguida destaca que as unidades gerenciadoras das licitações unificadas devem informar as fases dos processos ao DGH (peça 112, p. 2) . 
108. Quanto à questão dos pagamentos, afirma que não houve falta de planejamento para a contratação dos serviços elencados no quadro acima, mas entraves que fugiram da competência da gestão do HFCF. Apresenta um quadro indicando os serviços que originaram os pagamentos sem respaldo contratual, as licitações próprias da unidade com vistas a substitui-los, e as licitações unificadas, com a informação da unidade gerenciadora (peça 112, p. 2-3) .
109. Reproduz as atribuições do ordenador de despesas estabelecidas no Regimento Interno do HFCF, e a definição expressa no art. 80, § 1°, do Decreto-Lei 200/1967. Na sequência finaliza alegando, em resumo, que os serviços são de extrema necessidade, que não podem ser paralisados em decorrência das licitações unificadas. Destaca que o andamento das licitações próprias somente foi possível a partir da autorização do DGH, e cita a questão do enriquecimento sem causa da Administração. E finaliza com a reprodução de trecho da Relatoria do Acórdão 1098/2014-TCU-Primeira Câmara (Ministro Valmir Campelo) , no sentido de que o pagamento sem respaldo contratual deve ser efetuado, ressalvada a hipótese de má-fé ou no caso da contratada ter concorrido para a nulidade (peça 112, p. 3-4) .
Análise
110. A responsável foi ouvida em audiência em razão de assinar ordens bancárias, na qualidade de ordenadora de despesas, visando a liquidação de despesas pertinentes a pagamentos sem respaldo contratual comprovados por meio de ordens bancárias indicadas no quadro resumo acima e constantes da peça 9.
111. Em relação aos argumentos relativos à atuação do DGH e a questão das licitações unificadas envolvendo os hospitais federais e institutos, importa registrar que esse contexto encontra-se retratado na instrução precedente.
112. Quanto a instauração de processo administrativo visando apurar responsabilidade pela inércia na condução dos processos, vale lembrar que o § 1º do art. 60, da Lei 8.666/1993 estabelece a obrigatoriedade de apuração de responsabilidade. Assim, não caberia outro procedimento a ser adotado pela responsável. Entretanto não foram encaminhadas cópias do aludido processo administrativo, como também não há referência à data da instauração do mesmo a fase em que se encontra.
113. Confrontando as datas constantes do quadro resumo acima referentes às vigências dos contratos, com as observações e despachos registrados pelo DGH em decorrência do acompanhamento que realiza, com o período de gestão da responsável no HFCF (24/3/2017 até a presente data) , com as datas indicadas no demonstrativo produzido pela responsável (coluna - LICITAÇÕES HFCF) , à peça 115, p. 5-6, é possível admitir que houve demora na condução de processos licitatórios. A título de exemplo, consta do demonstrativo mencionado acima, a informação pertinente à sessão pública do pregão 35/2018 (Midas M3 Manutenção e Montagens - processo administrativo 33407.007752/2013-19) que ocorreu em 19/12/2018, ou seja, 20 meses após o início do período de gestão da responsável. Os demais contratos foram assinados doze meses, aproximadamente, após o início da gestão da responsável. 
114. Ainda em relação ao pregão acima citado, vale destacar que a planilha de custos (processo administrativo 33407.007752/2013-19) foi inclusa em 15/8/2018, ou seja, doze meses após o termino da vigência do contrato emergencial (5/9/2017) . A demora observada nos trâmites processuais demonstra falta de planejamento e gestão ineficiente que propiciaram os pagamentos em tela. Além disso, observa-se que o HFCF não participou como gestor do aludido certame. É importante ressaltar que o pagamento sem cobertura contratual, com vistas a evitar a paralisação da prestação de serviços essenciais é prática recorrente nas unidades de saúde federais do Rio de Janeiro, inclusive como observado nestes autos.
115. Deve-se registrar ainda que compete ao diretor da unidade celebrar e gerir os contratos administrativos, como também exercer todos os atos administrativos indispensáveis à boa e regular gestão da unidade hospitalar, com base nos princípios da legalidade, da impessoalidade, da moralidade, da publicidade, da eficácia e da economicidade. O diretor não pode se eximir das falhas cometidas por seus subordinados, nem por ocorrências externas, no caso, o contexto das licitações unificadas, considerando que é sua atribuição controlar os atos administradores destes, conforme entendimento do TCU expresso no Acórdão 1141/2003-TCU-Primeira Câmara (Relator: Ministro Marcos Vilaça) .
116. Vale ressaltar também que o diretor da unidade, ainda que não exerça atos afetos à gestão dos contratos, deve adotar providências para que esta ocorra de forma eficiente, ou seja, a ele cabe solicitar e obter informações atualizadas, inclusive no que concerne à execução dos contratos em vigor, ao acompanhamento da vigência dos mesmos e dos procedimentos adotados, em especial no que concerne aos contratos com vigências a expirar, além de atualizações dos planejamentos e fases de processos licitatórios, sob pena de responder por culpa in eligendo ou culpa in vigilando, conforme entendimento adotado pelo TCU, expresso no Acórdão 2059/2015-TCU-Plenário (Relator: Ministro Benjamin Zymler) .
117. Portanto, a presente instrução posiciona-se no sentido de que a responsável não apresentou elementos capazes de afastar a irregularidade a ela atribuída.
118. Diante do exposto conclui-se pela rejeição das razões de justificativa de Ana Paula Fernandes da Silva (CPF XXX.021.597-XX) , e proposta de aplicação da multa prevista no art. 58, II, da Lei 8.4443/92. A matriz de responsabilização consta do anexo I desta instrução:
118.1. Irregularidade: Autorização e pagamento sem amparo contratual para os serviços continuados;
118.2. Responsável: Ana Paula Fernandes da Silva (CPF XXX.021.597-XX) , na qualidade de ordenador de despesa do HFCF, período de exercício no cargo 24/3/2017 até a presente data;
118.3. Conduta: Assinou as ordens bancárias utilizadas nos pagamentos indicados no quadro resumo acima, sem amparo contratual;
118.4. Nexo causal: Ao assinar as ordens bancárias a responsável agiu em desacordo com o estabelecido no art. 60, parágrafo único, da Lei 8.666/1993;
118.5. Culpabilidade: Por se tratar de uma unidade pública, mantida com recursos federais, que presta serviços voltados para pacientes do SUS, e que realiza contratações rotineiras, a responsável deveria atentar para o estabelecido no art. 60, parágrafo único, da Lei 8.666/1993.
Razões de justificativa: José de Hollanda Bezerra de Melo Neto (na qualidade de gestor financeiro do HFCF) .
119. As razões de justificativa apresentadas pelo responsável constam da peça 70 e 72, e são idênticas. Além disso são iguais também às razões de justificativas encaminhadas pela Sra. Ana Paula Fernandes da Silva (CPF XXX.021.597-XX) , na qualidade de ordenador de despesa do HFCF. Trata-se de documentos assinados eletronicamente pelo responsável, conforme observado no rodapé de ambos (peças 70, p. 4, e 72, p. 4) . Diante dessa constatação a presente instrução não fará menção aos argumentos apresentados, tendo em conta o resumo constante da análise anterior, relativo às razões de justificativas apresentadas pela diretora do HFCF.
Análise
120. O responsável foi ouvido em audiência em razão de assinar pagamentos sem respaldo contratual, na qualidade de gestor financeiro, comprovados por meio de ordens bancárias indicadas no quadro resumo acima, na qualidade de gestor financeiro, conforme consta das citadas ordens, à peça 9.
121. O responsável, ao assinar as ordens bancárias juntamente com a diretora, contribuiu para a caracterização da liquidação de despesas decorrentes de contratos verbais, com vistas ao ressarcimento de prestações de serviços de natureza continuada, o que é vedado pelo art. 60, parágrafo único, da Lei 8.666/1993. Nesse caso, tem-se que a assinatura não é um mero formalismo do gestor financeiro, em especial na liquidação de despesa em descordo com o preceito legal acima citado.
122. A jurisprudência do TCU é pacífica no sentido de que a realização de serviços públicos sem amparo contratual poderá sujeitar o responsável à multa de que trata o art. 58, inciso II, da Lei Orgânica do TCU (Acórdão 2297/2018-TCU-Plenário - Relator: Ministro Vital do Rêgo, 1.277/2018-TCU-Plenário - Relator: Ministro Bruno Dantas, entre outros) .
123. Portanto, considerando que a ausência de elementos capazes de afastar a responsabilidade, conclui-se pela rejeição das razões de justificativa de José de Hollanda Bezerra de Melo Neto (CPF XXX.137.097-XX) , na qualidade de gestor financeiro do HFCF, e proposta de aplicação da multa prevista no art. 58, II, da Lei 8.4443/92. A matriz de responsabilização consta do anexo I desta instrução:
123.1. Irregularidade: Autorização e pagamento sem amparo contratual para os serviços continuados;
123.2. Responsável: José de Hollanda Bezerra de Melo Neto (CPF XXX.137.097-XX) , na qualidade de gestor financeiro do HFCF;
123.3. Conduta: Assinou as ordens bancárias utilizadas nos pagamentos indicados no quadro resumo acima, sem amparo contratual;
123.4. Nexo causal: Ao assinar as ordens bancárias o responsável agiu em desacordo com o estabelecido no art. 60, parágrafo único, da Lei 8.666/1993;
123.5. Culpabilidade: Por se tratar de uma unidade pública, mantida com recursos federais, que presta serviços voltados para pacientes do SUS, e que realiza contratações rotineiras, o responsável deveria atentar para o estabelecido no art. 60, parágrafo único, da Lei 8.666/1993.
Hospital Federal dos Servidores do Estado (HFSE) : razões de justificativa apresentadas pelos seguintes responsáveis: Paulo Eduardo de Oliveira Júnior (ordenador de despesas) , Alexandre de Castro do Amaral (ordenador de despesas) , Everton Muzy (gestor financeiro) , Fabio Dal Bello Junior (gestor financeiro) . 
124. Quadro resumo ao HFSE:
	Hospital Federal dos Servidores do Estado (HFSE) 

	1- Berkeley Equipamentos Médicos Ltda.

	Objeto
	Vigência

	Locação com Manutenção Preventiva e Corretiva de Equipamentos para os Serviços de Anestesia, Centro Cirúrgico, CTI Geral e unidade coronariana do HSE.
	1/4/2015 a 28/9/2015

	Ordens bancárias (pagamento sem respaldo contratual)  (peça 9) : 2018OB800087; 2018OB800723; 2018OB801414; 2018OB802156.
Responsáveis: Paulo Eduardo de Oliveira Júnior (CPF XXX.140.846-XX) , Alexandre de Castro do Amaral (CPF XXX.351.797-XX) , Everton Muzy (CPF XXX.317.567-XX) , Fabio Dal Bello Junior (CPF XXX.981.537-XX) 

	Observações do DGH (itens não digitalizáveis, peça 6 - Elementos comprobatórios/Evidências, Planilha de Contratos_set18.xlsx) 

	Data da última movimentação no SIPAR/SEI: 17/8/2018
Observações complementares: novo processo de aquisição aberto 33433.491711/2017-05 (aquisição de equipamentos para CTI Geral, Anestesiologia, Unidade Cardio Intensiva, Pediatria/CETIP, Neonatologia e Transporte Intra-hospitalar de paciente crítico) , Em 25/1/2018 foi remetido da COAD para o GABDIR para aprovação do novo TR de locação enquanto não se concluiu os procedimentos para a compra (há estudo demonstrando que é melhor comprar do que locar) , reavaliação dos quantitativos de equipamentos e abertura do novo processo de aquisição (nº já informado) .

	2- Atrio-Rio Service Tecnologia e Serviços Ltda.

	Objeto
	Vigência

	Prestação de serviço de limpeza e conservação em áreas administrativas e médico-hospitalares, incluindo áreas internas, externas, rampas, pátios, telhados, coberturas, estacionamentos e demais áreas de circulação a serem executados no âmbito do HFSE.
	30/1/2018 a 28/7/2018

	Ordens bancárias  (pagamento sem respaldo contratual)  (peça 9) : 2018OB802135.
Responsáveis: Paulo Eduardo de Oliveira Júnior (CPF XXX.140.846-XX) , Everton Muzy (CPF XXX.317.567-XX) 

	Observações do DGH (itens não digitalizáveis, peça 6 - Elementos comprobatórios/Evidências, Planilha de Contratos_set18.xlsx) 

	NÃO HÁ

	 3- Angel's Serviços Técnicos Ltda.

	Objeto
	Vigência

	Prestação de serviços continuados nas áreas de entrega de documentos condução de elevadores, condução de pacientes, recepção, transporte, reprografia, secretariado, suporte à área de promoção à saúde dos servidores e outros de natureza técnico/operacional.
	1/11/2016 a 31/10/2017

	Ordens bancárias  (pagamento sem respaldo contratual)  (peça 9) : 2018OB800248; 2018OB800792; 2018OB801464.
Responsáveis: Alexandre de Castro do Amaral (CPF XXX.351.797-XX) , Everton Muzy (CPF XXX.317.567-XX) , Fabio Dal Bello Junior (CPF XXX.981.537-XX) 

	Observações do DGH (itens não digitalizáveis, peça 6 - Elementos comprobatórios/Evidências, Planilha de Contratos_set18.xlsx) 

	Observações complementares: A Unidade realizou abertura de emergencial (33433.008141/2018-77) e também possui o processo regular sob o nº 33433.008503/2016. Ambos processos com acesso restrito, com isso não conseguimos inserir a movimentação (não há registro de data) .
Conferência Agosto: Processo regular: 33433.008503/2016 - Em 22/12/2017, foi encaminhado à CJU/RJ. VERIFICAR SE O PROCESSO ESTÁ CADASTRADO NO SEI COMO 'ACESSO RESTRITO', UMA VEZ QUE NÃO CONSEGUIMOS CONSULTAR OS DOCUMENTOS. Tem outro processo: 33433.462161/2017-17. O processo emergencial também está com acesso restrito (33433.008141/2018-77) . 
Processo emergencial: 33433.008141/2018-77. Em 26/01/2018, foi encaminhado ao GABDIR/HFSE para designação formal de membros de Comissão específica.

125. Observou-se também, com base em informações fornecidas pelo DGH (acompanhamento de grades de serviços, à peça 8, p. 12-38) que o HFSE figura como unidade gestora de licitação unificada destinada à contratação da prestação de serviços de limpeza hospitalar, conforme consta da peça 8, p. 12 e 36. No mesmo acompanhamento constam os registros pertinentes à data de reformulação, que ocorreu em abril/2018, e referência ao pagamento por indenização (ver peça 8, p. 36) .
126. Adiante segue a referência dos responsáveis, ofícios de audiência, ciências e razões de justificativa pertinentes ao Hospital Federal dos Servidores do Estado (HFSE) 
a) Paulo Eduardo de Oliveira Júnior (CPF XXX.140.846-XX) , período de gestão na qualidade de ordenador de despesas, período de gestão: 26/7/2017 a 12/11/2018. Ofício 3.100/2018, de 23/11/2018, à peça 27, ciência, à peça 47. Razões de justificativa, às peças 57-66;
b) Alexandre de Castro do Amaral (CPF XXX.351.797-XX) , na qualidade de ordenador de despesa, período de gestão: 14/12/2016 até a presente data. Ofício 3.101/2018, de 23/11/2018, à peça 31, ciência, à peça 45. Razões de justificativa, à peça 86;
c) Everton Muzy (CPF XXX.317.567-XX) , na qualidade de gestor financeiro. Ofício 3.102/2018, de 23/11/2018, à peça 33. Não consta ciência. Razões de justificativa, à peça 71;
d) Fabio Dal Bello Junior (CPF XXX.981.537-XX) , na qualidade de gestor financeiro. Ofício 3.103/2018, de 23/11/2018, à peça 34, ciência, à peça 48. Razões de justificativa, à peça 73.
Razões de justificativa: Paulo Eduardo de Oliveira Júnior (ordenador de despesas substituto) .
127. As razões de justificativa constam das peças 57-66. O responsável encaminhou também, cópias de portarias de nomeação e exoneração (peça 61) , notas fiscais dos serviços prestados (peças 62-64) , e despachos de setores do HFSE relativos aos serviços (peça 65, 66) .
128. Inicia sua defesa destacando a tempestividade da resposta. Em seguida faz menção ao período correspondente à sua gestão no HFSE. Declara que assinou as ordens bancárias na condição de ordenador de despesas substituto (peça 57, p. 2) . Informa que exerceu o cargo de Coordenador de Administração do HFSE, no período de 26/7/2017 a 12/11/2018. Na sequência afirma que no período em que exerceu o cargo de Coordenador de Administração, somente uma licitação unificada foi realizada, objetivando a contratação de apoio administrativo para os hospitais federais e instituto, tendo como unidade gerenciadora o INTO pertinente ao pregão 46/2017, processo 25001.005564/2017-14, e que até a sua exoneração não havia sido homologado. Em seguida apresenta um relato sobre os atos praticados e alega, em resumo, que tomou ciência das licitações unificadas a partir de sua nomeação, que ocorreu em 26/7/2018, alegando o que segue adiante. Na sequência o responsável apresenta as justificativas para os pagamentos, fazendo menção às empresas prestadoras de serviços, às ordens bancárias, e atestos dos serviços prestados (peça 57, p. 2-3) .
 (...) 
Quando da sua nomeação em 26/7/2018, o Notificado tomou ciência do projeto de realização de 'Licitações Centralizadas', entretanto, diante do cenário de 'paralisação' das Licitações Centralizadas', e a necessidade premente do Hospital Federal dos Servidores do Estado de realizar diversas licitações de serviços, que se encontravam em prezo final de vigência ou ainda sem cobertura contratual, o Notificado empenhou toda a equipe da Coordenação de Administração, juntamente com os demais atores envolvidos, tais como Direção Geral, Coordenação Assistencial e outros, com vistas a regularizar os serviços continuados através de regular procedimento licitatório, sendo que poucas contratações emergenciais ocorreram, e com o único intuito de manter a Unidade em funcionamento, para que esta não sofresse solução de continuidade.
 (...) 
129. Alega, em resumo, que os serviços prestados pelas empresas Berkeley Equipamentos Médicos Ltda. foram pagos em razão dos atestos assinados por médico do setor responsável. Aduz, em resumo, que desde antes de sua nomeação a vigência do contrato já havia expirado. Afirma que solicitou, em 22/8/2017, informações sobre a necessidade do serviço em tela. Em seguida informa que diligenciou com vistas a regularizar a prestação do serviço, e cita as folhas do processo administrativo que comprovam que solicitou à Coordenação Assistencial que ratificasse a necessidade do serviço. Informa que obteve resposta em 24/10/2017. Aduz que a partir desse ponto foram adotadas providências com vistas a adequar o termo de referência. Informa que em 14/3/2018 a licitação foi realizada, entretanto, afirma que até sua exoneração, que ocorreu em 12/11/2018 o certame não havia sido concluído (peça 57, p. 3-5) .
130. Em relação à empresa Átrio, em resumo, informa que os serviços foram atestados. Aduz que adotou medidas visando à regularização. Assevera que antes de sua nomeação a empresa apresentou documentação irregular na época da renovação do contrato 5/2014, e que não foi possível contratar o remanescente do pregão anterior (43/2013) . Afirma que devido a essas ocorrências autorizou, em 22/11/2017, a contratação emergencial e a abertura de processo licitatório. Alega que a contratação emergencial foi realizada para o período de 30/1/2018 a 28/7/2018, e que concomitante a esses procedimentos, iniciou processo administrativo para contratação do serviço, e que o contrato resultante foi assinado em 24/10/2018, com início de vigência, em 1/11/2018.
131. Finaliza, alegando, em resumo, que assinou as ordens bancárias, na qualidade de ordenador de despesas, devido a necessidade dos serviços, que agiu de boa fé, visando a interrupção dos serviços e enriquecimento da Administração. Apresenta um relato sobre a gestão da saúde pública, o resguardo da vida do cidadão, que os pagamentos visaram a continuidade dos serviços, que agiu de boa fé, que não provocou prejuízo ao erário, que efetivou todas as medidas visando sanear a questão da ausência de contrato, e que a situação fática encontrada a partir de sua nomeação não permitiu conduta diversa (peça 57, p. 7) . 
Análise
132. O responsável foi ouvido em audiência em razão de assinar ordens bancárias, na qualidade de ordenador de despesas substituto, visando a liquidação de despesas pertinentes a pagamentos sem respaldo contratual, comprovados por meio de ordens bancárias indicadas no quadro resumo acima e constantes da peça 9. Aqui importa registrar que, à época, o titular do cargo de ordenador de despesas era o Sr. Alexandre de Castro do Amaral, período de gestão: 14/12/2016 até a presente data, conforme consta da peça 9, p. 7.
133. Confrontando as datas das vigências dos contratos com a respectiva tramitação processual reproduzida no quadro resumo acima, observa-se a ocorrência de demora na adoção de providências visando à contratação dos serviços. Esse atraso contribuiu fortemente para a realização dos pagamentos sem cobertura contratual para os serviços considerados essenciais e, por consequência, a caracterização de contrato verbal e pagamento por indenização.
134. O pagamento por serviços prestados é dever do gestor, mas a ausência ou demora na adoção de procedimentos efetivos, com vistas a iniciar um novo certame, demonstra que a gestão agiu de forma ineficiente, conforme demonstrado nas datas dos despachos constantes do quadro resumo acima. A demora observada demonstra falta de planejamento contribuiu fortemente para a realização dos pagamentos em tela. Além disso, apesar da unidade jurisdicionada participar como unidade gerenciadora para licitação de serviços de limpeza (peça 8, p. 12) , essa condição não implica em justificativa para manter serviços em execução sem respaldo contratual. Não há elementos nos autos que demonstrem com segurança que a aludida participação contribui para o atraso nas providências que deveriam ser adotadas com vistas a evitar os pagamentos em tela. É importante ressaltar que o pagamento sem cobertura contratual é prática recorrente nas unidades de saúde federais do Rio de Janeiro. 
135. A jurisprudência do TCU é pacífica no sentido de que a realização de serviços públicos sem amparo contratual poderá sujeitar o responsável à multa de que trata o art. 58, inciso II, da Lei Orgânica do TCU (Acórdão 2297/2018-TCU-Plenário - Relator: Ministro Vital do Rêgo, 1.277/2018-TCU-Plenário - Relator: Ministro Bruno Dantas, entre outros) .
136. Dessa forma, considerando que os argumentos apresentados não são suficientes para elidir a irregularidade, conclui-se pela rejeição das razões de justificativas apresentadas pelo Sr. Paulo Eduardo de Oliveira Júnior (CPF XXX.140.846-XX) , e proposta de aplicação da multa prevista no art. 58, II, da Lei 8.4443/92. A matriz de responsabilização consta do anexo I desta instrução:
136.1. Irregularidade: Autorização e pagamento sem amparo contratual para os serviços continuados;
136.2. Responsável: Paulo Eduardo de Oliveira Júnior (CPF XXX.140.846-XX) , assinou as ordens bancárias na qualidade de ordenador de despesa substituto do HFCF, período de exercício no cargo de Coordenador de Administração do HFSE, no período de 26/7/2017 a 12/11/2018;
136.3. Conduta: Assinou as ordens bancárias utilizadas nos pagamentos indicados no quadro resumo acima, sem amparo contratual;
136.4. Nexo causal: Ao assinar as ordens bancárias o responsável agiu em desacordo com o estabelecido no art. 60, parágrafo único, da Lei 8.666/1993;
136.5. Culpabilidade: Por se tratar de uma unidade pública, mantida com recursos federais, que presta serviços voltados para pacientes do SUS, e que realiza contratações rotineiras, o responsável deveria atentar para o estabelecido no art. 60, parágrafo único, da Lei 8.666/1993.
Razões de justificativa: Alexandre de Castro do Amaral (ordenador de despesas) 
137. As razões de justificativa constam das peças 86. O responsável encaminhou também, cópias de despachos de expedientes e memorandos originários do DGH, a peça 86, p. 13-83.
138. O responsável inicia sua defesa, em resumo, com relato sobre a questão que envolve o contesto das licitações unificadas, a relação entre a prestação de serviços relativa à empresa Angel's Serviços Técnicos Ltda. e a licitação unificada realizada pelo INTO (unidade gerenciadora) . Assevera, em síntese, que diante desse contexto, os certames individualizados foram deixados para segundo plano e, portanto, o HFSE deixou de dar continuidade ao seu próprio certame, e passou a aguardar o resultado da licitação unificada. Faz referência à data de sua posse e as providências que adotou diante da carência de pessoal. Destaca que a solução de continuidade dos serviços em tela geraria impacto negativo na gestão, considerando que não havia força de trabalho do HFSE para absorver o serviço. Cita os despachos encaminhados ao DGH que tratam de solicitações de informações sobre o andamento da licitação unificada. Adiante faz menção a reavaliação dos quantitativos e especificações técnicas dos equipamentos a serem locados, tendo em conta o lapso temporal desde a abertura do processo de contratação (peça 86, p. 1-4) .
139. Na sequência, no que concerne à empresa Berkeley Equipamentos Médicos Ltda., alega, em resumo, que os pagamentos foram readequados, tendo em conta a diminuição de demanda, gerando uma economia de R$ 30.000,00. Aduz que diante da readequação a direção solicitou um estudo sobre a viabilidade técnica e econômica de locação/aquisição, visando atender requisitos apontados pela CJU. Em seguida faz referência ao despacho assinado pelo diretor substituto eventual, no qual consta a autorização para a continuidade dos pagamentos sem cobertura contratual, tendo em conta a existência de processo regular no âmbito do HFSE visando nova contratação (ver a íntegra desse despacho, à peça 86, p. 25) . Em seguida apresenta um relato sobre os procedimentos e datas referentes às providências adotadas (peça 86, p. 4-7) .
140. Na sequência, em apertada síntese, no que concerne à empresa Angel's Serviços Técnicos Ltda., apresenta um relato sobre a questão que envolve as licitações unificadas, os objetivos pretendidos e as consequências decorrentes das primeiras licitações nesse novo formato e as implicações nas gestões das unidades participantes. Alega, em resumo, que a direção, em momento algum, agiu de forma a dar causa e concorrer para a execução da prestação de serviço sem contrato, e faz referência aos procedimentos adotados. Finaliza para o item referente à empresa Angel's, alegando que não houve prejuízo ao erário, que a prestação de serviço foi executada nas bases do contrato e informa que licitação unificada a cargo do INTO ainda não prosperou (peça 86, p. 7-10) .
141. Adiante, em resumo, apresenta um relato pertinente à prestação de serviços executada pela empresa Berkeley Equipamentos Médicos Ltda., destacando o cenário encontrado, cita, objeto do contrato expirado, o período inicial de sua gestão, o processo regular autuado em 2015, e menciona que as áreas técnicas do HFSE quedaram inertes diante de sua solicitação formalizada no memorando constante da peça 86, p. 29, datado de 17/4/2018. Em seguida apresenta um relato sobre o contexto dos pagamentos em pertinentes às ordens bancárias 2018OB800723, de 2/2018 e 2018OB801414, de 5/2018. Em relação à primeira, aduz, em resumo, que o pagamento ocorreu devido à readequação da demanda na fase interna. Quanto ao segundo, alega que o pagamento ocorreu devido à falta de parecer técnico por parte dos serviços destinatários dos equipamentos, e faz referência aos memorandos constantes da peça 86, p. 10-11. Alega que não cabe ao diretor suprir a falta dessas informações, mas somente reiterar e cobrar sua emissão, e destaca que os responsáveis pelas respostas se mantiveram omissos na ocasião (peça 86, p. 10-11) .
142. Finaliza suas razões de justificativa com um relato sobre a gestão do HFSE, cita as providências adotadas em relação ao pagamento das ordens bancárias acima citadas referentes à prestação de serviços executada pela empresa Berkeley Equipamentos Médicos Ltda., destacando que o pregão 7/2017 restou deserto e a não aceitação dos equipamentos por parte da equipe técnica destinatária. E informa que a aquisição dos equipamentos pertinentes a esse serviço se encontra no topo das prioridades, aguardando a liberação do próximo orçamento para bens permanentes, informa ainda que já solicitou a elaboração de termo de referência aos setores competentes (peça 86, p. 12) .
Análise
143. O responsável foi ouvido em audiência em razão de assinar ordens bancárias, na qualidade de ordenador de despesas, visando a liquidação de despesas pertinentes a pagamentos sem respaldo contratual, comprovados por meio de ordens bancárias indicadas no quadro resumo acima e constantes da peça 9.
144. Confrontando as datas das vigências dos contratos com as respectivas tramitações processuais reproduzidas no quadro resumo acima, com a data do início de sua gestão, na qualidade de diretor/ordenador de despesas (14/12/2016 até a presente data) , observa-se a ocorrência de demora na adoção de providências visando à contratação dos serviços. Esse atraso contribuiu fortemente para a realização dos pagamentos sem cobertura contratual para os serviços considerados essenciais e, por consequência, a caracterização de contrato verbal e pagamento por indenização. Restou demonstrada ausência de planejamento e gestão contratual.
145. O pagamento por serviços prestados é dever do gestor, mas a ausência ou demora na adoção de procedimentos efetivos, com vistas a iniciar um novo certame, demonstra que a gestão agiu de forma ineficiente, conforme demonstrado nas datas dos despachos constantes do quadro resumo acima. A demora observada demonstra falta de planejamento contribuiu fortemente para a realização dos pagamentos em tela. Além disso, apesar da unidade jurisdicionada participar como unidade gerenciadora para licitação de serviços de limpeza (peça 8, p. 12) , essa condição não implica em justificativa para manter serviços em execução sem respaldo contratual. Não há elementos nos autos que demonstrem com segurança que a aludida participação contribui para o atraso nas providências que deveriam ser adotadas com vistas a evitar os pagamentos em tela. É importante ressaltar que o pagamento sem cobertura contratual é prática recorrente nas unidades de saúde federais do Rio de Janeiro.
146. Deve-se registrar ainda que compete ao diretor da unidade celebrar e gerir os contratos administrativos, como também exercer todos os atos administrativos indispensáveis à boa e regular gestão da unidade hospitalar, com base nos princípios da legalidade, da impessoalidade, da moralidade, da publicidade, da eficácia e da economicidade. O diretor não pode se eximir das falhas cometidas por seus subordinados, nem por ocorrências externas, no caso, o contexto das licitações unificadas, considerando que é sua atribuição controlar os atos administradores destes, conforme entendimento do TCU expresso no Acórdão 1141/2003-TCU-Primeira Câmara (Relator: Ministro Marcos Vilaça) .
147. Vale ressaltar também que o diretor da unidade, ainda que não exerça atos afetos à gestão dos contratos, deve adotar providências para que esta ocorra de forma eficiente, ou seja, a ele cabe solicitar e obter informações atualizadas, inclusive no que concerne à execução dos contratos em vigor, ao acompanhamento da vigência dos mesmos e dos procedimentos adotados, em especial no que concerne aos contratos com vigências a expirar, além de atualizações dos planejamentos e fases de processos licitatórios, sob pena de responder por culpa in eligendo ou culpa in vigilando, conforme entendimento adotado pelo TCU, expresso no Acórdão 2059/2015-TCU-Plenário (Relator: Ministro Benjamin Zymler) .
148. Dessa forma, e considerando que os argumentos apresentados não são suficientes para elidir a irregularidade, conclui-se pela rejeição das razões de justificativas apresentadas pelo Sr. Alexandre de Castro do Amaral (CPF XXX.351.797-XX) , e proposta de aplicação da multa prevista no art. 58, II, da Lei 8.4443/92. A matriz de responsabilização consta do anexo I desta instrução:
148.1. Irregularidade: Autorização e pagamento sem amparo contratual para os serviços continuados;
148.2. Responsável: Alexandre de Castro do Amaral (CPF XXX.351.797-XX) , na qualidade de ordenador de despesa, período de gestão: 14/12/2016 até a presente data;
148.3. Conduta: Assinou as ordens bancárias utilizadas nos pagamentos indicados no quadro resumo acima, sem amparo contratual;
148.4. Nexo causal: Ao assinar as ordens bancárias o responsável agiu em desacordo com o estabelecido no art. 60, parágrafo único, da Lei 8.666/1993;
148.5. Culpabilidade: Por se tratar de uma unidade pública, mantida com recursos federais, que presta serviços voltados para pacientes do SUS, e que realiza contratações rotineiras, o responsável deveria atentar para o estabelecido no art. 60, parágrafo único, da Lei 8.666/1993.
Razões de justificativa: Everton Muzy e Fabio Dal Bello Junior (gestores financeiros) 
149. As razões de justificativa dos responsáveis em referência são idênticas e constam das peças 71 (Everton Muzy) e peça 73 (Fabio Dal Bello Junior) . Os responsáveis encaminham ainda cópias de despachos de expedientes relativos aos processos de pagamentos, conforme constam das peças 71, p. 4-23, e peça 73, p. 4-7, respectivamente.
150. Os responsáveis iniciam suas razões de justificativa com relatos sobre as atribuições do cargo de chefe da divisão de orçamento de finanças, em resumo, fazem menção à instrução do processo de pagamento e asseveram que não são responsáveis pela avaliação do mérito da origem da despesa e seu fato gerador. Destacam que apesar de tomarem ciência que a ausência de amparo contratual é uma irregularidade, trata-se de despesa contraída e autorizada pelo ordenador de despesas. Aduzem que a negativa de assinar configura enriquecimento ilícito da Administração. Afirmam que o pagamento, no caso presente, mesmo sem contrato, é apenas uma extinção de obrigação contraída. Alegam, em resumo, que apenas aplicam o tratamento contábil de fato já consumado e com ciência de todos os envolvidos. Afirmam que o setor técnico é o responsável pela gerência dos contratos e a admissibilidade da despesa e do pagamento. Em seguida alegam que a despesa é avaliada em vários setores da administração da unidade cujo processo de pagamento é instruído, inclusive pelo setor de contabilidade. Fazem menção aos despachos anexos às suas razões de justificativa, objetivando demonstrar que os pagamentos foram devidamente instruídos, e citam os art. 62 e 63 da Lei 4.320/1994, que tratam da liquidação de despesa e verificação do direito adquirido do credor, respectivamente. Mencionam o art. 59 da Lei 8.666/1993, no que concerne ao dever de indenizar o credor, e apurar a responsabilidade de que deu causa (peças 71, p. 1-2 e 73, p. 1-3) .
151. Finalizam suas razões de justificativas na forma que segue (peças 71, p. 3 e 73, p. 3) :
 (...) 
Finalmente, pelos argumentos aqui apresentados, respondemos os itens do Ofício em epígrafe:
a) Não há autorização por parte da Divisão de Orçamento e Finanças para pagamentos de despesas sem cobertura contratual, apenas o processamento do evento já consumado com posterior submissão ao Coordenador Administrativo e Ordenador de Despesas para autorização do crédito ao prestador do bem ou serviço estritamente sob a ótica contábil, orçamentária e financeira.
b) A assinatura das ordens bancárias são atos derivados da autorização do pagamento dada pelo Ordenador de Despesas em correspondência ao Art. 60 da Lei 4.320/64 na qual é processado o crédito ao fornecedor devidamente identificado. Não é exigida por lei qualquer avaliação do mérito da contratação da despesa pela Divisão Financeira, seja pelo princípio de segregação de funções, seja por não ser de competência técnica da mesma tal avaliação.
Ressalto a importância em deixar claro que não se deve confundir modalidade de pagamento com forma de contratação.
 (...) 
Análise
152. Os responsáveis foram ouvidos em audiência em razão de assinar ordens bancárias, na qualidade de gestores financeiros, visando a liquidação de despesas pertinentes a pagamentos sem respaldo contratual comprovados por meio de ordens bancárias indicadas no quadro resumo acima e constantes da peça 9.
153. Diante dos argumentos apresentados, observa-se que ao assinarem as ordens bancárias participaram do ato de liquidação de despesas decorrentes de contratos verbais, com vistas ao ressarcimento de prestações de serviços de natureza continuada, o que é vedado pelo art. 60, parágrafo único, da Lei 8.666/1993. 
154. A utilização dos argumentos, tais como ausência de atribuição legal para gerir contratos e/ou obrigatoriedade dos pagamentos, tendo em conta que os serviços foram prestados, não justificam os pagamentos sem respaldo contratual. Nesse caso, tem-se que as assinaturas não são um mero formalismo do gestor financeiro. Os responsáveis convalidaram as irregularidades, ou seja, participaram efetivamente na formalização de atos irregulares, gerando efeitos financeiros decorrentes de prestações de serviços de natureza continuada sem respaldo contratual e sem justificativas excepcionais.
155. A jurisprudência do TCU é pacífica no sentido de que a realização de serviços públicos sem amparo contratual poderá sujeitar o responsável à multa de que trata o art. 58, inciso II, da Lei Orgânica do TCU (Acórdão 2297/2018-TCU-Plenário - Relator: Ministro Vital do Rêgo, 1.277/2018-TCU-Plenário - Relator: Ministro Bruno Dantas, entre outros) .
156. Dessa forma, e considerando que os argumentos apresentados por ambos os responsáveis não são suficientes para elidir a irregularidade a eles atribuída, conclui-se pela rejeição das razões de justificativas apresentadas pelos Srs. Everton Muzy (CPF XXX.317.567-XX) e Fabio Dal Bello Junior (CPF XXX.981.537-XX) , ambos na qualidade de gestores financeiros do HFSE, e proposta de aplicação da multa prevista no art. 58, inciso II, da Lei 8.443/1992. A matriz de responsabilização consta do anexo I desta instrução:
156.1. Irregularidade: Autorização e pagamento sem amparo contratual para os serviços continuados;
156.2. Responsáveis: Everton Muzy (CPF XXX.317.567-XX) e Fabio Dal Bello Junior (CPF XXX.981.537-XX) , ambos na qualidade de gestores financeiros do HFSE;
156.3. Conduta: Assinaram as ordens bancárias utilizadas nos pagamentos indicados no quadro resumo acima, sem amparo contratual;
156.4. Nexo causal: Ao assinarem as ordens bancárias os responsáveis agiram em desacordo com o estabelecido no art. 60, parágrafo único, da Lei 8.666/1993;
156.5. Culpabilidade: Por se tratar de uma unidade pública, mantida com recursos federais, que presta serviços voltados para pacientes do SUS, e que realiza contratações rotineiras, os responsáveis deveriam atentar para o estabelecido no art. 60, parágrafo único, da Lei 8.666/1993.
INFORMAÇÕES ADICIONAIS
157. Quanto à padronização de procedimentos de aquisição de insumos e de contratação de serviços, deve-se registrar que a importante iniciativa de criação de grades e projetos básicos comuns pelo DGHMS seja ampliada, e também tenha sua continuidade garantida, considerando-se que, no momento, não há respaldo organizacional por parte das instâncias superiores do Ministério da Saúde para essa importante política de governança que o DGHMS vem procurando implementar. Além disso, o DGHMS não possui ascendência funcional sobre Inca, Into, INC e unidades da Fundação Oswaldo Cruz, o que pode vir a fragilizar essa iniciativa. 
158. Essas questões foram tratadas no autos do Relatório de Acompanhamento (TC 017.021/2017) , que originou o Acórdão 2128/2018-TCU-Plenário. O monitoramento do cumprimento das determinações/recomendações foi levado a efeito por meio do processo TC Processo 006.326/2019-6.
159. Desse modo, e considerando que a recomendação, de teor não monitorável, não foi objeto do mencionado monitoramento, e tendo em conta as alterações ocorridas nos Ministérios da Saúde, da Defesa e da Educação em virtude das eleições para Presidência da República em 2018, entende-se necessário reiterar a recomendação expressa no item 9.6 do Acórdão 2128/2018-TCU-Plenário encaminhada à Secretaria-Executiva do Ministério da Saúde, nos moldes das recomendações propostas à Secretaria-Geral do Ministério da Defesa e à Secretaria-Executiva do Ministério da Educação, para que seja reforçada a necessidade de manutenção e ampliação da prática de governança preconizada, avaliando-se, inclusive, a incorporação das demais unidades hospitalares e institutos vinculados ao Ministério da Saúde à padronização desencadeada pelo DGHMS, na forma que segue:
159.1 Reiterar a recomendação, expressa pelo item 9.6 do Acórdão 2128/2018-TCU-Plenário, à Secretaria-Executiva do Ministério da Saúde que, em vista da competência estabelecida no Decreto 8.901/2016, mantenha e amplie a implementação de sistemática de padronização de grades de insumos hospitalares e de serviços, nos moldes da iniciativa capitaneada pelo Departamento de Gestão Hospitalar - DGHMS, como boa prática de governança, incorporando-a às demais unidades hospitalares e aos institutos vinculados ao Ministério da Saúde, valendo-se de informações, estudos e procedimentos já desenvolvidos no âmbito daquele Departamento para maior economia de esforços e ganhos gerenciais conjuntos.
160. Cumpre ressaltar a autuação, por esta Sec-RJ, do processo TC Processo 002.320/2019-7 (Representação) , que trata de apuração indícios de irregularidades decorrentes de pregão eletrônico para registro de preços, conduzido pelo Hospital Geral do Rio de Janeiro (órgão gerenciador) , tendo como órgãos participantes dois hospitais federais (Lagoa e Servidores do Estado) , e outras duas unidades não participantes (P.M. de Duque de Caxias/RJ e o Hospital Federal de Ipanema - HFI) , que aderiram a ata de registro. 
160.1. É oportuno observar que as irregularidades constatadas naqueles autos ensejaram proposta da unidade técnica pela conversão da representação em tomadas de contas especial. 
160.2. Além disso, é de se ressaltar, também, que indicam, de forma típica, as fragilidades dos vários modelos de unidades de saúde federais (no mesmo processo e pelas mesmas irregularidades, hospitais federais e municipais, e militares) , quando outras unidades de saúde públicas (hospital universitário federal e prefeitura municipal) , por outro lado, procederam a aquisições regulares e econômicas para o mesmo objeto e na mesma época, utilizando-se, também, do Sistema de Registro de Preços. O débito inicialmente apurado é referente a equipamentos de endoscopia e colonoscopia, com indicação de dano acima de 130% do valor de aquisição apurado como adequado. As diferenças que possibilitaram boa aquisição envolveram padronização eficiente de códigos de descrição dos itens adquiridos (Catmat/Anvisa) , com gerenciamento de apoio por órgão ou entidade coordenadora (no caso do hospital universitário, Ebserh; no caso do município, unidade da administração municipal) . Essa ocorrência reforça a oportunidade e necessidade de se reiterar a recomendação acima, tendo em conta que se trata de quatro órgão diferentes e, ao mesmo tempo, atores representativos do sistema de saúde.
CONCLUSÃO
161. A reestruturação dos processos administrativos dos hospitais e institutos federais vinculados ao Ministério da Saúde no estado do Rio de Janeiro, visando a unificação de procedimentos e o aumento de eficiência nas licitações, e nas contratações de bens e serviços, confere relevância à atuação do Departamento de Gestão Hospitalar no Estado (DGH) nesse contexto, tendo como ponto de partida o estabelecido na Portaria DGHMS-RJ, de 9 de outubro de 2015. Em resumo, foi a partir desse normativo que se adotou um novo formato de gerenciamento das unidades Hospitalares federais em tela no que concerne à finalidade e competência da Câmara Técnica.
162. Observou-se a partir do presente processo de Acompanhamento, o desenvolvimento e execução de processos de trabalho importantes pertinentes às licitações unificadas. Esses processos interferem diretamente na administração e execução dos atuais contratos, no âmbito dos seis hospitais e três institutos, no que pertine ao planejamento e elaboração dos editais, aos quantitativos e características dos itens que serão adquiridos e ao planejamento e formatação das prestações de serviços.
163. Em resumo, esse novo panorama envolve o acompanhamento dos contratos até então em vigor (licitações próprias) e a confecção prévia de grades de insumos, medicamentos, e serviços, visando o desenvolvimento dos processos licitatórios unificados (uniformização de processos de licitações (elaboração de editais/termos de referência, e de grades de insumos, medicamentos, e de serviços) . Esses novos processos de trabalho permitem de forma indireta, o controle de estoques e induzem a melhoria na eficiência na gestão/execução/fiscalização dos contratos celebrados.
164. Quanto à formalização de editais e termos de referência, vale destacar o estabelecido nas Portarias Conjuntas DGH/Institutos Federais/MS/RJ/, de 21/32017 (peça 6, p. 116-118) e a de 11/4/2017 (peça 6, p. 19-20) . A primeira estabelece procedimentos padrões com vistas a uniformizar as fases internas para as aquisições de bens e contratações de serviços (ver Portaria, à peça 6, p.116-118) . A segunda trata da uniformização da fase externa das licitações em tela.
165. No que concerne à fase interna, deve-se destacar a importância do normativo e da atuação do DGH nesse contexto, tendo em conta que confere transparência e controle sobre os estoques e consumo médio dos hospitais federais e institutos. Propicia ainda a consolidação das grades de insumos, a partir das demandas encaminhadas, contribuindo para a padronização de bens e insumos que, por sua vez, é uma etapa de extrema relevância e que foi objeto de posicionamento do TCU por meio do Acórdão 2128/2018-TCU-Plenário.
166. Quanto ao planejamento de contratações prestações de serviços, importa registrar a proposta de recomendação do DGH, com o objetivo de realizar licitações unificadas intercaladas visando aprimorar a obtenção prévia de informações/demandas junto aos hospitais federais, concomitante às licitações unificadas em curso, objetivando atender o estabelecido nos itens 1-3 e subitens da Portaria Conjunta DGH/Institutos Federais/MS/RJ, de 21/3/2017, com vistas a realizar planejamento antecipado de licitações unificadas, a fim de possibilitar que as unidades envolvidas possam aderir às Atas de Registro de Preços, evitando a renovação anual dos contratos em curso derivados de licitações próprias. 
167. Constatou-se ainda, a partir do relevante acompanhamento levado a efeito pelo DGH nos contratos de prestações de serviços a ocorrência de pagamentos indenizatórios decorrentes de gestões ineficientes, motivando a realização de audiências. Essa atuação guarda estreita relação com o observado nos autos do TC Processo 002.320/2019-7 (Representação) , que trata de apuração indícios de irregularidades decorrente de pregão eletrônico para registro de preços conduzido pelo Hospital Geral do Rio de Janeiro (órgão gerenciador) , tendo como órgãos participantes dois hospitais federais (Lagoa e Servidores do Estado) , e outras duas unidades não participantes (P.M. de Duque de Caxias/RJ e o Hospital Federal de Ipanema - HFI) que aderiram a ata de registro. Essa ocorrência reforça a necessidade de se reiterar a recomendação expressa pelo item 9.6 do Acórdão 2128/2018-TCU-Plenário, tendo em conta que se trata de quatro órgão diferentes e, ao mesmo tempo, atores representativos do sistema de saúde, na forma que segue: 
167.1. reiterar a recomendação, expressa pelo item 9.6 do Acórdão 2128/2018-TCU-Plenário, à Secretaria-Executiva do Ministério da Saúde que, em vista da competência estabelecida no Decreto 8.901/2016, mantenha e amplie a implementação de sistemática de padronização de grades de insumos hospitalares e de serviços, nos moldes da iniciativa capitaneada pelo Departamento de Gestão Hospitalar - DGHMS, como boa prática de governança, incorporando-a às demais unidades hospitalares e aos institutos vinculados ao Ministério da Saúde, valendo-se de informações, estudos e procedimentos já desenvolvidos no âmbito daquele Departamento para maior economia de esforços e ganhos gerenciais conjuntos.
168. Por derradeiro, diante do posicionamento adotado em relação às irregularidades atribuídas aos responsáveis ouvidos em audiência, e considerando que os argumentos defensivos apresentados não as elidiram, cabe propor a rejeição das razões de justificativa dos seguintes responsáveis:
a) Unidade jurisdicionada: Hospital Federal do Andaraí (HFA) : Responsáveis: Maria Lúcia Feitosa Goulart da Silveira (CPF: XXX.690.007-XX) , na qualidade de ordenadora de despesa no período de 24/10/2016 até a presente data (itens 21-32) , e Harley Roberto Warnoux de Souza (CPF XXX.460.047-XX) , na qualidade de gestor financeiro (itens 33-41) , com a imposição, de forma individual, da penalidade prevista no art. 58, inciso II, da Lei 8.443/1992;
b) Unidade jurisdicionada: Hospital Federal de Bonsucesso (HFB) : Responsáveis: Gilson Max Freitas de Araújo (CPF XXX.146.767-XX) , na qualidade de ordenador de despesas, no período de 30/6/2017 a 9/3/2018 (itens 45-63) ; Luana Camargo da Silva (CPF XXX.942.787-XX) , na qualidade de ordenador de despesa no período de 9/3/2018 a 23/1/2019 (itens 64-74) ; e Willian Cotrim de Oliveira (CPF XXX.316.877-XX) , na qualidade de gestor financeiro (itens 75-83) , com a imposição, de forma individual, da penalidade prevista no art. 58, inciso II, da Lei 8.443/1992;
c) Unidade jurisdicionada: Hospital Federal Cardoso Fontes (HFCF) : Responsáveis: Ana Paula Fernandes da Silva (CPF XXX.021.597-XX) , na qualidade de ordenador de despesa no período de 24/3/2017 até a presente data (itens 87-102) ; e José de Hollanda Bezerra de Melo Neto (CPF XXX.137.097-XX) , na qualidade de gestor financeiro (itens 103-108) , com a imposição, de forma individual, da penalidade prevista no art. 58, inciso II, da Lei 8.443/1992;
d) Unidade jurisdicionada: Hospital Federal dos Servidores do Estado (HFSE) : Responsáveis: Paulo Eduardo de Oliveira Júnior (CPF XXX.140.846-XX) , na qualidade de ordenador de despesas no período: 26/7/2017 a 12/11/2018 (itens 112-122) ; Alexandre de Castro do Amaral (CPF XXX.351.797-XX) , na qualidade de ordenador de despesa, período de gestão: 14/12/2016 até a presente data (itens 123-134) ; Everton Muzy (CPF XXX.317.567-XX) e Fabio Dal Bello Junior (CPF XXX.981.537-XX) , ambos na qualidade de gestor financeiro (itens 135-142) , com a imposição, de forma individual, da penalidade prevista no art. 58, inciso II, da Lei 8.443/1992.
169. A matriz de responsabilização consta do anexo I ao final desta instrução.
PROPOSTA DE ENCAMINHAMENTO
170. Ante todo o exposto, submetem-se os autos à consideração superior, propondo:
a) rejeitar as razões de justificativas apresentadas pelos seguintes responsáveis:
a.1) Unidade jurisdicionada: Hospital Federal do Andaraí (HFA) ; Responsáveis: Maria Lúcia Feitosa Goulart da Silveira (CPF: XXX.690.007-XX) , na qualidade de ordenadora de despesa no período de 24/10/2016 até a presente data (itens 21-32) , e Harley Roberto Warnoux de Souza (CPF XXX.460.047-XX) , na qualidade de gestor financeiro (itens 33-41) , com a imposição, de forma individual, da penalidade prevista no art. 58, inciso II, da Lei 8.443/1992;
a.2) Unidade jurisdicionada: Hospital Federal de Bonsucesso (HFB) ; Responsáveis: Gilson Max Freitas de Araújo (CPF XXX.146.767-XX) , na qualidade de ordenador de despesas no período de 30/6/2017 a 9/3/2018 (itens 45-63) ; Luana Camargo da Silva (CPF XXX.942.787-XX) , na qualidade de ordenador de despesa no período de 9/3/2018 a 23/1/2019 (itens 64-74) ; e Willian Cotrim de Oliveira (CPF XXX.316.877-XX) , na qualidade de gestor financeiro (itens 75-83) , com a imposição, de forma individual, da penalidade prevista no art. 58, inciso II, da Lei 8.443/1992;
a.3) Unidade jurisdicionada: Hospital Federal Cardoso Fontes (HFCF) ; Responsáveis: Ana Paula Fernandes da Silva (CPF XXX.021.597-XX) , na qualidade de ordenador de despesa no período de 24/3/2017 até a presente data (itens 87-102) ; e José de Hollanda Bezerra de Melo Neto (CPF XXX.137.097-XX) , na qualidade de gestor financeiro (itens 103-108) , com a imposição, de forma individual, da penalidade prevista no art. 58, inciso II, da Lei 8.443/1992;
a.4) Unidade jurisdicionada: Hospital Federal dos Servidores do Estado (HFSE) ; Responsáveis: Paulo Eduardo de Oliveira Júnior (CPF XXX.140.846-XX) , na qualidade de ordenador de despesas no período de 26/7/2017 a 12/11/2018 (itens 112-122) ; Alexandre de Castro do Amaral (CPF XXX.351.797-XX) , na qualidade de ordenador de despesa no período de 14/12/2016 até a presente data (itens 123-134) ; Everton Muzy (CPF XXX.317.567-XX) e Fabio Dal Bello Junior (CPF XXX.981.537-XX) , ambos na qualidade de gestor financeiro (itens 135-142) , com a imposição, de forma individual, da penalidade prevista no art. 58, inciso II, da Lei 8.443/1992; 
a.5) irregularidade: autorização e pagamento sem amparo contratual para os serviços continuados;
a.5.1) conduta: assinaram as ordens bancárias;
a.5.2) nexo causal: ao assinarem as ordens bancárias os responsáveis agiram em desacordo com o estabelecido no art. 60, parágrafo único, da Lei 8.666/1993;
a.5.3) culpabilidade: por se tratar de unidades públicas, mantidas com recursos federais, que prestam serviços voltados para pacientes do SUS, e que realizam contratações rotineiras, os responsáveis deveriam atentar para o estabelecido no art. 60, parágrafo único, da Lei 8.666/1993;
b) recomendar ao Departamento de Gestão Hospitalar (DGH/RJ) , com fulcro no inciso I do art. 43 da Lei 8.443/1992 c/c o inciso III do art. 250 do Regimento Interno do TCU, e em privilégio ao princípio da transparência e estímulo ao controle social:
b.1) que avalie a conveniência e a oportunidade de publicar periodicamente, em seu Portal, um resumo do acompanhamento dos contratos de prestações de serviços em curso no âmbito dos hospitais federais, contendo, de forma suficiente e objetiva, com atalhos eletrônicos, quando possível, para o Portal de Compras Governamentais, as seguintes informações: empresa contratada, objeto, indicação do certame ou modalidade de contratação, indicação do contrato e publicação, vigência do contrato, valor mensal e global, e licitação unificada em curso para o mesmo objeto;
b.2) que avalie a conveniência e a oportunidade de obter previamente as informações/demandas junto aos hospitais federais, concomitante às licitações unificadas em curso, a partir do estabelecido nos itens 1-3 e subitens da Portaria Conjunta DGH/Institutos Federais/MS/RJ, de 21/3/2017, com vistas a realizar planejamento antecipado de licitações unificadas pontuais, a fim de possibilitar a adesão às Atas de Registro de Preços pelas demais unidades, com vistas a evitar a renovação anual dos contratos em curso derivados de licitações próprias;
c) reenviar cópia do Acórdão 2128/2018-TCU-Plenário ao Departamento de Gestão Hospitalar (DGH) ; à Secretaria-Geral do Ministério da Defesa; à Secretaria-Executiva do Ministério da Educação; e à Secretaria-Executiva do Ministério da Saúde, tendo em conta as alterações ocorridas nos Ministérios da Saúde, da Defesa e da Educação em virtude da reestruturação ministerial verificada no âmbito do Poder Executivo Federal;
d) reiterar a recomendação expressa pelo item 9.6 do Acórdão 2128/2018-TCU-Plenário, à Secretaria-Executiva do Ministério da Saúde, para que, em vista da competência estabelecida no Decreto 8.901/2016, adote a sistemática de padronização de grades de insumos hospitalares e de serviços capitaneada pelo Departamento de Gestão Hospitalar como boa prática de governança e amplie sua abrangência, incorpore-a às demais unidades hospitalares e aos institutos vinculados ao Ministério da Saúde, valendo-se, para economia de esforços e ganhos gerenciais conjuntos, de informações, estudos e procedimentos já desenvolvidos no âmbito daquele departamento;
e) enviar cópia do acórdão que vier a ser proferido ao à Secretaria de Atenção à Saúde - SAS, ao DGH, HFA, HFB, HFCF e HFSE, informando-os que o relatório e o voto que o fundamentam podem ser obtidos por meio do endereço eletrônico www.tcu.gov.br/acordaos e que, caso tenham interesse, o Tribunal pode encaminhar-lhes cópia desses documentos sem quaisquer custos; e
 e) arquivar o presente processo".
5.	Estando os autos em meu gabinete, sobrevieram os Ofícios 179/2019/DGHMS-RJ/SAS/MS (peça 119) , de 16/4/2019, 216/2019/DGHMS-RJ/SAS/MS (peça 120) , de 3/5/1970, e 285/2019/DGHMS-RJ/SAS/MS (peça 121) , de 30/5/2019, mediante o qual o Departamento de Gestão Hospitalar no Estado do Rio de Janeiro apresenta, em atendimento à diligência promovida nos autos, informações complementares referentes às licitações e contratos de aquisição de bens das unidades fiscalizadas.
É o Relatório.

8.1. Tayane Panisset Perrotta (206.073/OAB-RJ), representando Willian Cotrim de Oliveira e Gilson Max Freitas de Araujo.

Não atuou.

RELATÓRIO DE ACOMPANHAMENTO. CONSTATAÇÃO DE GRAVE INFRAÇÃO A NORMATIVOS LEGAIS E PRINCÍPIOS QUE REGEM AS LICITAÇÕES E CONTRATOS PÚBLICOS. ERRO GROSSEIRO. CULPA GRAVE. APENAÇÃO DOS GESTORES.

ACOMPANHAMENTO (ACOM)

Secretaria de Controle Externo da Saúde (SecexSaude).

Trata-se de acompanhamento instaurado em decorrência da determinação expressa no subitem 1.6.1 do Acórdão 5125/2018-TCU-Segunda Câmara, de minha relatoria, com vistas à verificação da regularidade dos atos praticados, da existência de eventuais riscos de dano ao erário e do resultado dos procedimentos adotados no âmbito do Departamento de Gestão Hospitalar no Estado do Rio de Janeiro (DGH) , bem como dos hospitais e institutos federais vinculados ao Ministério da Saúde localizados nessa unidade federativa, em atenção à Portaria Conjunta DGH/Institutos Federais/MS/RJ 5, de 21/3/2017, que subordina as citadas unidades de saúde à realização de procedimentos de licitação unificada, sob a coordenação do aludido departamento.
2.	Referida determinação foi proferida no bojo do TC Processo 015.479/2018-8, o qual tratou de representação formulada pela então Secex/RJ em razão da identificação do aumento da prática de contratações diretas por aquelas unidades de saúde, com riscos à inobservância dos princípios e normas aplicáveis às licitações e contratos e à prestação de serviços de assistência à saúde a cargo da União, em contraste à adoção, para melhor governança administrativa, da gestão de contratações centralizadas, sob coordenação do DGH.
3.	Segundo relatado na representação, o estado do Rio de Janeiro apresenta uma estrutura diferenciada em relação aos demais entes federados no que tange ao Sistema Único de Saúde e à prestação de serviços especializados de saúde, dada a participação efetiva de seis unidades hospitalares e três institutos federais vinculados ao Ministério da Saúde e localizados no estado, quais sejam: Hospital Federal do Andaraí (HFA) , Hospital Federal de Bonsucesso (HFB) , Hospital Federal Cardoso Fontes (HFCF) , Hospital Federal de Ipanema (HFI) , Hospital Federal da Lagoa (HFL) , e Hospital Federal dos Servidores do Estado (HFSE) , Instituto Nacional do Câncer José Alencar Gomes da Silva (Inca) , Instituto Nacional de Cardiologia (INC) e Instituto Nacional de Traumatologia e Ortopedia (Into) .
4.	Por serem orçamentadas, tais unidades de saúde executam despesas e prestam serviços de saúde independentemente dos recursos provenientes do orçamento do SUS destinado ao estado e a seus municípios. 
5.	No que tange ao DGH, que se subordina à Secretaria de Atenção à Saúde do Ministério da Saúde (SAS/MS) , referido departamento foi criado em 2006, por meio do Decreto 5.678/2006 (revogado pelo Decreto 8.901/2016) , com o objetivo de centralizar, unificar e consolidar ações de planejamento (assistencial e administrativo) nos hospitais federais no Rio de Janeiro.
6.	Por sua vez, a Portaria Conjunta DGH/Institutos Federais/MS/RJ 5 (peça 6, fls. 116/118) , de 21/3/2017, tornou obrigatória à realização de licitações unificadas para contratação de serviços e aquisição de bens no âmbito das referidas unidades de saúde. 
7.	Como resultado dos exames conduzidas no presente acompanhamento (peça 11) , a equipe de fiscalização constatou o desenvolvimento e a execução de processos de trabalho unificados de aquisição de bens e contratação de serviços pelas unidades jurisdicionadas em tela, envolvendo o planejamento e a elaboração dos editais licitatórios, o estabelecimento dos quantitativos e características dos itens licitados e o planejamento e a formatação da prestação dos serviços.
8.	Segundo a unidade técnica, esses novos processos de trabalho permitem, de forma indireta, o controle de estoques e induzem a melhoria na eficiência da gestão, execução e fiscalização dos contratos celebrados.
9.	Não obstante, a equipe de fiscalização apurou, quanto aos contratos em execução nas unidades hospitalares, a realização de pagamentos por meio de processo de reconhecimento de dívida e/ou indenização e, portanto, sem a cobertura de contrato devidamente formalizado, em decorrência da continuidade da execução do contrato após o término de sua vigência. No caso, tal prática é vedada pelo art. 60, parágrafo único, da Lei 8.666/1993, que estabelece a nulidade dos contratos verbais com o poder público, bem como pela jurisprudência deste Tribunal (Acórdão 2297/2018-TCU-Plenário - Relator Ministro Vital do Rêgo, e 1.277/2018-TCU-Plenário - Relator Ministro Bruno Dantas, entre outros) .
10.	Em vista disso, a unidade técnica promoveu a audiência dos seguintes responsáveis:
	ENTIDADE
	RESPONSÁVEIS

	Hospital Federal do Andaraí (HFA) 
	Maria Lúcia Feitosa Goulart da Silveira (ordenadora de despesas) e Harley Roberto Warnoux de Souza (gestor financeiro) 

	Hospital Federal de Bonsucesso (HFB) 
	Gilson Max Freitas de Araújo (ordenador de despesas) , Luana Camargo da Silva (ordenadora de despesas) e Willian Cotrim de Oliveira (gestor financeiro) 

	Hospital Federal Cardoso Fontes (HFCF) 
	Ana Paula Fernandes da Silva (ordenadora de despesas) e José de Hollanda Bezerra de Melo Neto (gestor financeiro) 

	Hospital Federal dos Servidores do Estado (HFSE) 
	Paulo Eduardo de Oliveira Júnior (ordenador de despesas) , Alexandre de Castro do Amaral (ordenador de despesas) , Everton Muzy (gestor financeiro) , Fabio Dal Bello Junior (gestor financeiro) 

11.	Outrossim, promoveu diligência junto ao DGH visando à obtenção de informações pertinentes ao atendimento do estabelecido nas Portarias Conjuntas DGH/Institutos Federais/MS/RJ 5, de 21/3/2017 (peça 6, fls. 116/118) , e 6, de 11/4/2018 (peça 6, fls. 19/20) , as quais dispõem sobre os procedimentos operacionais para as fases interna e externa das licitações unificadas. 
12.	Embora notificada de forma regular e válida, em plena conformidade com os normativos acerca da matéria, a Sra. Luana Camargo da Silva permaneceu silente, o que caracteriza a sua revelia, nos termos do art. 12, § 3º, da Lei 8.443/1992, devendo-se, portanto, dar prosseguimento ao processo.
13.	Já os demais responsáveis ouvidos em audiência apresentaram razões de justificativas, as quais foram analisadas pela Sec-RJ (peça 116) , cujas conclusões foram no sentido da rejeição das defesas e da aplicação de multa.
14.	Quanto à diligência, o DGH encaminhou as informações solicitadas, cujo exame resultou em conclusão de ausência de planejamento prévio visando à realização de licitações unificadas destinadas a sincronizar a vigência dos contratos vigentes e a adjudicação dos objetos licitados, além de outros apontamentos. Para as ocorrências apuradas no que tange à atuação daquele departamento, a unidade técnica apresentou proposta de recomendações e ciência aos órgãos envolvidos. 
15.	De pronto, anuo ao entendimento da Sec-RJ, reproduzido no relatório que antecede este voto, cujos fundamentos adoto como razões de decidir, no sentido de que os argumentos oferecidos pelos responsáveis em sede de audiência não foram capazes de descaracterizar ou justificar as falhas apuradas, as quais se constituem em atos praticados com grave infração à norma legal e aos princípios que regem as contratações públicas.
16.	Em sua defesa, os gestores alegaram, dentre outros pontos: a) a existência de dificuldades operacionais e administrativas enfrentadas pela unidade em razão de problemas estruturais sistêmicos de gestão de pessoal e de recursos orçamentários e financeiros que perpassaram diversos exercícios e as várias gestões; b) a presença de boa-fé; c) a ausência de culpa por negligência ou imprudência; d) a presunção de legitimidade, legalidade e veracidade dos atos antecedentes; e) a realização de pagamentos a partir de processos devidamente instruídos e autorizados pelos dirigentes; f) a ausência de competência sobre o controle dos serviços prestados, atribuída ao setor de gestão contratual e aos fiscais dos contratos; g) a efetiva prestação dos serviços pagos; h) a observância ao princípio da continuidade do serviço público; i) a necessidade de avaliação da realidade fática e dos obstáculos enfrentados na gestão das unidades hospitalares e das exigências das políticas públicas a cargo dos gestores frente aos princípios garantidores da segurança jurídica previstos na Lei 13.655/2018; i) a inviabilização de conduta diversa.
17.	Ora, entendo que tais argumentos, em especial as deficiências sistêmicas para fazer frente às demandas de processos de licitações e contratos alegadas pelos recorrentes, não são suficientes para justificar a realização de despesas públicas com o pagamento de serviços de natureza continuada sem amparo contratual. Isso porque se trata do cometimento de irregularidade grosseira na condução dos assuntos de competência dos gestores envolvidos, não podendo as justificativas apresentadas serem aceitas para afastar suas responsabilidades pelos atos praticados.
18.	Sobre esse tema, assim concluiu este Tribunal nos Acórdãos 3.176/2016 e 224/2018, ambos do Plenário e da relatoria do Ministro Augusto Sherman Cavalcanti, confirmado pelo Acórdão 2297/2018-TCU-Plenário (relatoria Ministro Vital do Rêgo) , ao analisar irregularidade semelhante - manutenção de serviços sem base contratual -, para a qual foram apresentadas justificativas de mesma natureza. 
19.	Por pertinente, transcrevo abaixo excerto do voto condutor do citado Acórdão 224/2018-TCU-Plenário, no qual constam os fundamentos para essa conclusão, que se aplicam também ao caso em exame:
"13. Como bem ressaltado pela unidade técnica, no precedente Acórdão 3176/2016-TCU-Plenário, em processo de minha relatoria também versando sobre a FOC realizada noutra unidade, trouxe a este Tribunal questões semelhantes às ora examinadas, em deliberação que também tratou de contratações emergenciais sucessivas de serviços de vigilância e limpeza, onde se verificou a inércia dos gestores em por fim à situação irregular de manutenção dos serviços sem base contratual, falhas no planejamento das atividades da unidade e de supervisão das atividades licitatórias, resultando em sanção aos gestores principais do período, em que pese a principal alegação daqueles também ter-se fundado em deficiências do quadro de pessoal para fazer frente às demandas de processos de licitações e contratos. Outrossim, no Acórdão 737/2017-TCU-Plenário (Rel. o Min. Bruno Dantas) , também foram relatados problemas semelhantes, e atribuídas a greves e outros problemas de pessoal as justificativas para as irregularidades cometidas, as quais não foram considerados suficientes para afastar a responsabilidade dos dirigentes, em face da excessiva e desarrazoada morosidade em realizar licitações em substituição aos contratos emergenciais examinados, situação que resultou, também, na aplicação de sanções aos gestores principais da unidade, por este Tribunal. Portanto, balizo meu juízo em face desses julgados, nos quais o Tribunal não tem tolerado comportamentos omissivos, excessivamente morosos e decorrentes da ausência de ações efetivas de planejamento e enfrentamento das dificuldades na gestão dos contratos, mesmo considerando a escassez de pessoal qualificado nas unidades por eles administradas. Isso porque providências diversas poderiam ser tomadas com vistas a mitigar tais problemas ou de modo a enfrenta-los com soluções pautadas nos princípios da legalidade e eficiência.
14. Relatam os responsáveis dificuldades em realizar tempestivamente todos os atos necessários à realização de licitação que viria a substituir o contrato emergencial celebrado junto à empresa Power Segurança e Vigilância Ltda. O Contrato 5/2011 foi celebrado por 180 dias, com encerramento previsto para 6/11/2011. Porém, houve sucessiva prestação dos serviços após esse encerramento, sem base contratual, os quais, efetivamente prestados, tiveram que ser pagos mediante procedimentos sucessivos de reconhecimento de dívida, mensalmente apurada, situação que perdurou desde 2011 até 2016, ano em que efetivamente se concluiu a contratação de serviços de segurança e vigilância por meio do devido procedimento licitatório. De maneira semelhante aos precedentes que citei, aqui também é possível verificar que a principal alegação dos responsáveis gira em torno das deficiências do quadro de pessoal do órgão para fazer frente às demandas de processos de licitações e contratos oriundas das unidades integrantes da superintendência.
15. Todavia, tal qual afirmei por ocasião do precedente acórdão prolatado por este Tribunal sob minha relatoria, e conforme bem analisado pela Secex/SP, tais argumentos não merecem prosperar, notadamente, em relação à direção máxima da entidade, porquanto mesmo considerando as dificuldades mencionadas, decorrentes das deficiências do quadro de pessoal, era sabido com bastante antecedência que o contrato tinha vigência até determinada data previamente conhecida, faltando, então, o necessário planejamento visando à adoção das providências com vistas à substituição da contratada por meio de novo certame que levasse em consideração as realidades orçamentárias que se apresentavam à disposição da direção, no prazo requerido de acordo com os recursos humanos disponíveis no órgão. Ademais, releva destacar que as gestões que se seguiram contribuíram para a manutenção da situação irregular da prestação dos serviços, estendendo-os por mais de quatro anos, sem nova licitação, em que pese a expiração do contrato em 2011. 
16. Em decorrência da inação administrativa e gerencial em superar as dificuldades que desafiavam a adoção de medidas executivas por parte dos administradores públicos, houve execução de serviços sem base contratual, com pagamentos realizados sem cobertura contratual, por um período, que friso novamente, foi de mais de quatro anos, sem que se ultimasse procedimento licitatório visando a substituição de referida empresa. (...) .
17. Todo o conjunto de razões de justificativa produzido nos autos é incapaz de afastar os fatos evidentes de que houve extrapolação do prazo limite de 180 dias para a prestação dos serviços emergenciais e a perpetuação da execução dos serviços prestados, sem cobertura contratual. (...) ".
20.	No caso em exame, tem-se, ademais, como colocado pela unidade técnica, que os responsáveis não demonstraram em sua defesa terem adotado providências no intuito de evitar e/ou minimizar a ocorrência da prática indevida nem apresentaram qualquer fator extraordinário que os tivessem impedido de adotá-las ou que amparasse a continuidade da prestação dos serviços de forma verbal.
21.	O fato é que, segundo a unidade técnica, a realização de pagamentos sem amparo contratual decorreu da inércia e/ou morosidade dos gestores na adoção de medidas direcionadas à promoção dos processos regulares de contratação mediante licitação. No caso, houve omissão por parte dos gestores, que deixaram de adotar tempestivamente as providências de sua alçada com vistas à promoção do competente procedimento licitatório e, com isso, permitiram a manutenção da prestação de serviço de contratos extintos, com pagamentos mediante indenização. Ressalte-se a ocorrência de pagamentos realizados em 2018 para contratos com vigência extinta desde dezembro/2015.
22.	Ora, é dever do gestor público atentar para o estabelecido no art. 60, parágrafo único, da Lei 8.666/1993, a partir de planejamento e gestão contratual devidos, tomando por base os princípios da legalidade, impessoalidade, moralidade, publicidade, eficácia e economicidade, a fim de evitar a ocorrência de prestação de serviços sem respaldo contratual e dos pagamentos decorrentes. 
23.	Não se vislumbra como justificativa plausível para afastar a observância ao aludido dispositivo a possibilidade de prejuízo ao erário pela mera descontinuidade dos serviços prestados. O que se observa, no caso, é falha grave de planejamento e deficiência de gestão, que possibilitaram a prestação de serviços sem cobertura contratual, com violação frontal às normas legais em vigor
24.	Destarte, cabia aos responsáveis, tanto na condição de ordenador de despesa como na de gestor financeiro, observar as normas aplicáveis à execução das despesas públicas, incluindo a contida no aludido dispositivo legal, adotando as providências de sua alçada com vistas à regular execução dos contratos, especialmente para aqueles com vigências a expirar.
25.	Relativamente à aplicação da Lei 13.655/2018 (que alterou o Decreto-lei 4.657/1942 - Lei de Introdução às Normas do Direito Brasileiro - LINDB) às situações em exame, destaco que, ao se debruçar sobre a responsabilidade dos agentes públicos diante da aludida lei, em especial o seu art. 28, cujo teor prescreve que "o agente público responderá pessoalmente por suas decisões ou opiniões técnicas em caso de dolo ou erro grosseiro", este Tribunal já se pronunciou sobre o que deve ser considerado erro grosseiro, tendo adotado, por vezes, o seguinte conceito: "Para fins do exercício do poder sancionatório do TCU, erro grosseiro é o que decorreu de grave inobservância do dever de cuidado, isto é, que foi praticado com culpa grave".
26. 	Confiram-se os seguintes enunciados da Jurisprudência Selecionada do TCU:
"Para fins de responsabilização perante o TCU, pode ser tipificada como erro grosseiro (art. 28 do Decreto-lei 4.657/1942 - Lei de Introdução às Normas do Direito Brasileiro) a autorização de pagamento sem a devida liquidação da despesa" (Acórdão 2699/2019-TCU-Primeira Câmara, relator Vital do Rêgo) ;
"Para fins de responsabilização perante o TCU, pode ser tipificado como erro grosseiro o descumprimento de regra expressa em instrumento de convênio. Tal conduta revela nível de atenção aquém ao de uma pessoa com diligência abaixo do patamar médio, o que configura culpa grave, passível de multa" (Acórdão 2681/2019-TCU-Primeira Câmara, Relator Benjamin Zymler) ;
"Para fins do exercício do poder sancionatório do TCU, erro grosseiro é o que decorreu de grave inobservância do dever de cuidado, isto é, que foi praticado com culpa grave" (Acórdão 2924/2018-TCU-Plenário, Relator José Mucio Monteiro; 2.391/2018-Plenário, Relator Benjamin Zymler) ;
"O erro grosseiro a que alude o art. 28 do Decreto-lei 4.657/1942 (Lei de Introdução às Normas do Direito Brasileiro) , incluído pela Lei 13.655/2018, fica configurado quando a conduta do agente público se distancia daquela que seria esperada do administrador médio, avaliada no caso concreto" (Acórdão 2860/2018-TCU-Plenário, Relator Augusto Sherman) ;
"A conduta culposa do responsável que foge ao referencial do 'administrador médio' utilizado pelo TCU para avaliar a razoabilidade dos atos submetidos a sua apreciação caracteriza o 'erro grosseiro' a que alude o art. 28 do Decreto-lei 4.657/1942 (Lei de Introdução às Normas do Direito Brasileiro) , incluído pela Lei 13.655/2018" (Acórdão 1628/2018-TCU-Plenário, Relator Benjamin Zymler) ;
"Para fins de responsabilização perante o TCU, considera-se erro grosseiro aquele que pode ser percebido por pessoa com diligência abaixo do normal ou que pode ser evitado por pessoa com nível de atenção aquém do ordinário, decorrente de grave inobservância de dever de cuidado" (Acórdão 3327/2019-TCU-Primeira Câmara, Relator Vital do Rêgo) . 
27. 	A propósito do tema, esse entendimento foi adotado no Decreto 9.830/2019, que regulamentou os novos artigos da LINDB, cujo art. 12, § 1º, dispôs o seguinte: "considera-se erro grosseiro aquele manifesto, evidente e inescusável praticado com culpa grave, caracterizado por ação ou omissão com elevado grau de negligência, imprudência ou imperícia".
28. 	Tem-se, portanto, para o exercício do poder sancionatório desta Corte de Contas, que o erro grosseiro é o que poderia ser percebido por pessoa com diligência abaixo do normal, ou seja, que seria evitado por pessoa com nível de atenção aquém do ordinário, consideradas as circunstâncias do negócio, e/ou que decorreu de uma grave inobservância de um dever de cuidado, isto é, que foi praticado com culpa grave.
29.	No caso em exame, os elementos acostados aos autos permitem concluir que os responsáveis cometeram erro grosseiro na gestão dos contratos e, por isso, agiram com culpa grave, ao permitirem pagamento de serviços sem respaldo contratual, com afronta direta à legislação e à jurisprudência deste Tribunal. 
30.	Ora, qualquer pessoa apta a assumir um cargo de ordenador de despesa ou de gestor financeiro, ainda que eventualmente pouco afeita às regras administrativas, teria ou deveria ter a iniciativa de ao menos conhecer as principais normas afetas à execução das despesas públicas, em especial a da vedação ao pagamento de despesas sem cobertura contratual.
31.	Cabível, portanto, a apenação dos agentes públicos envolvidos com a multa do art. 58, inciso II, da Lei 8.443/1992, nos termos da jurisprudência desta Corte de Contas e do art. 28 do Decreto 4.657/1942, incluído pela Lei 13.655/2018.
32.	Ressalto, apenas, que as sanções ora aplicadas estão adequadamente dosadas em função da natureza e gravidade das infrações cometidas, levando-se em conta o número de ocorrências atribuídas a cada responsável e ponderando-se todas as circunstâncias atenuantes apresentadas por eles, conforme disposto no art. 22 da LINDB, in verbis:
"Art. 22.  Na interpretação de normas sobre gestão pública, serão considerados os obstáculos e as dificuldades reais do gestor e as exigências das políticas públicas a seu cargo, sem prejuízo dos direitos dos administrados.
1º Em decisão sobre regularidade de conduta ou validade de ato, contrato, ajuste, processo ou norma administrativa, serão consideradas as circunstâncias práticas que houverem imposto, limitado ou condicionado a ação do agente.
2º Na aplicação de sanções, serão consideradas a natureza e a gravidade da infração cometida, os danos que dela provierem para a administração pública, as circunstâncias agravantes ou atenuantes e os antecedentes do agente.
3º As sanções aplicadas ao agente serão levadas em conta na dosimetria das demais sanções de mesma natureza e relativas ao mesmo fato".
33.	Nessa mesma linha foi o citado Acórdão 224/2018-TCU-Plenário, mediante o qual os gestores foram apenados com a multa do art. 58, inciso II, da Lei 8.443/1992 em R$ 6.000,00, cujo valor fixado pelo relator levou em consideração "a inexistência de prejuízos financeiros decorrentes da execução de contrato de natureza essencial para a manutenção das atividades de atendimento ao público e proteção patrimonial, e os atenuantes mencionados na instrução, notadamente, fatores aduzidos nas alegações de defesa acerca das dificuldades sistêmicas na gestão de pessoal da unidade".
34.	Em vista do exposto, anuindo à proposta da unidade técnica, pugno-me pela rejeição das razões de justificativa apresentadas pelos responsáveis e pela aplicação da multa prevista no art. 58, inciso II, da Lei 8.443/1992, propondo, igualmente, a fixação de sanções em patamares mais próximos ao limite mínimo de que trata o inciso II do art. 268 do Regimento Interno/TCU, em face do que dispõe o § 3º do aludido dispositivo legal e o art. 22 da LINDB.
35.	Quanto às demais medidas sugeridas pela unidade técnica, acolho-as igualmente, por visarem o aprimoramento dos procedimentos adotados no âmbito das licitações unificadas conduzidas pelo DGH.
36.	Ressalto, por fim, que as informações complementares apresentadas extemporaneamente por esse departamento (peças 119 a 121) consistem em novas planilhas consolidadas de licitações e contratos de aquisição de bens das unidades fiscalizadas, as quais em nada alteram o encaminhamento ora proposto. 
	Com essas considerações, VOTO por que o Tribunal adote o Acórdão que ora submeto à deliberação do Colegiado.
TCU, Sala das Sessões Ministro Luciano Brandão Alves de Souza, em 3 de dezembro de 2019.
Ministro JOÃO AUGUSTO RIBEIRO NARDES 
Relator